ACORDAO-COMPLETO-2392801

ACÓRDÃO 2330/2020 ATA 33/2020 - PLENÁRIO

VISTA, relatada e discutida esta tomada de contas especial instaurada em cumprimento ao Acórdão 1532/2016-TCU-Plenário, por meio do qual foi julgado o mérito de Relatório de Auditoria realizada no Hospital de Clínicas da Universidade Federal do Paraná (HC-UFPR) a fim de apurar indícios de irregularidade identificadas na gestão do Banco de Tecidos Musculoesqueléticos (BTME ou Banco de Ossos) pela Organização da Sociedade Civil de Interesse Público (Oscip) denominada Associação Banco de Tecidos Músculo-Esquelético (sic) de Curitiba (ABTME) ,
ACORDAM os Ministros do Tribunal de Contas da União, reunidos em sessão do Plenário, ante as razões expostas pelo Relator, em:
9.1. excluir Flávio Daniel Saavedra Tomasich e a empresa Alencar Médica Sociedade Simples Ltda. da relação processual;
9.2. com fundamento nos arts. 1º, inciso I, 16, inciso II, 18 e 23, inciso II, da Lei 8.443/92, julgar regulares com ressalva as contas da Associação Banco de Tecidos Músculo-esquelético de Curitiba, de Gerson de Sá Tavares Filho, de Giovanni Loddo, de Heda Maria Barska dos Santos Amarante e de Paulo Gilberto Cimbalista de Alencar, dando-lhes quitação;
9.3. dar ciência deste acórdão ao Hospital de Clínicas da Universidade Federal do Paraná para que avalie as providências ainda cabíveis no sentido de apurar eventuais infrações administrativas praticadas por servidores públicos com atribuições funcionais no Banco de Ossos e integrantes da ABTME, instaurando o devido processo de tomada de contas especial caso reste evidenciada a ocorrência de prejuízos;
9.4. dar ciência deste acórdão aos responsáveis.

Tomada de contas especial autuada em razão de indícios de irregularidades na gestão do Banco de Tecidos Musculoesqueléticos (BTME) do Hospital de Clínicas da Universidade Federal do Paraná.

Hospital de Clinicas da Universidade Federal do Paraná - Ebserh.

3. Responsáveis: Alencar Médica Sociedade Simples Ltda. (07.504.094/0001-85); Associação Banco de Tecidos Músculo-esquelético de Curitiba (08.282.122/0001-20); Flávio Daniel Saavedra Tomasich (XXX.565.878-XX); Gerson de Sá Tavares Filho (XXX.215.119-XX); Giovanni Loddo (XXX.161.319-XX); Heda Maria Barska dos Santos Amarante (XXX.844.169-XX); Paulo Gilberto Cimbalista de Alencar (XXX.526.629-XX).

13.1. Ministros presentes: José Mucio Monteiro (Presidente), Walton Alencar Rodrigues, Benjamin Zymler, Aroldo Cedraz, Raimundo Carreiro, Ana Arraes, Bruno Dantas (Relator) e Vital do Rêgo.
13.2. Ministro-Substituto convocado: Augusto Sherman Cavalcanti.
13.3. Ministro-Substituto presente: Marcos Bemquerer Costa.

BRUNO DANTAS

Por registrar as principais ocorrências dos autos até o momento, resumindo os fundamentos das peças acostadas, adoto como relatório, com os ajustes necessários, a instrução da secretaria responsável pela análise do processo (peça 115) , que contou com a anuência do corpo diretivo da unidade (peças 116-117) : 
"INTRODUÇÃO
Cuida-se de tomada de contas especial autuada a partir de conversão dos autos do Relatório de Auditoria (TC Processo 003.202/2013-5) , que teve como objetivo apurar os indícios de irregularidades na gestão do Banco de Tecidos Musculoesqueléticos (BTME) do Hospital de Clínicas da Universidade Federal do Paraná (HC-UFPR) pela Organização da Sociedade Civil de Interesse Público (Oscip) denominada Associação Banco de Tecidos Músculo-Esquelético [sic] de Curitiba (ABTME) .
HISTÓRICO
2. O referido relatório de auditoria (peça 40) é resultado de fiscalização realizada no Hospital de Clinicas da Universidade Federal do Paraná (HC-UFPR) e na Associação Banco de Tecidos Músculo-Esquelético de Curitiba (ABTME) , no âmbito do processo TC Processo 003.202/2013-5, registro fiscalis 539/2013, realizada em cumprimento ao Acórdão 2956/2012-TCU-Plenário, o qual também anulou a Concorrência Pública 42/2012, cujo objeto era a permissão de uso para exploração do Banco de Tecidos Musculoesqueléticos (BTME) do HC-UFPR.
3. As principais irregularidades identificadas pela equipe de fiscalização registradas no relatório de auditoria dizem respeito à gestão do banco de tecidos por entidade privada distinta do HC-UFPR, a seguir resumidas:
- Transferência da gestão do banco de tecidos para a Oscip ABTME sem a edição de instrumento formal de transferência, agravada pelo fato de que a autorização concedida pelo Ministério da Saúde ao HC-UFPR seria nominal e intransferível;
- Deficiência na fiscalização da atuação da Oscip por parte dos gestores do HC-UFPR;
- Não comprovação dos custos e das despesas incorridas pela ABTME, bem como da aplicação dos excedentes operacionais em proveito do banco de tecidos;
- Escrituração fraudulenta das receitas auferidas pela ABTME;
- Realização de pagamentos indevidos por parte da ABTME a servidor público do HC-UFPR;
- Não transferência, por parte da ABTME ao HC-UFPR, dos recursos recebidos de outros hospitais, a título de ressarcimento, pela utilização de tecidos musculoesqueléticos,
- Ausência informações relativas às operações de captação e de distribuição de tecidos, o que impossibilita a rastreabilidade dos tecidos operados pelo banco.
4. O relatório de auditoria foi então submetido ao Gabinete do Ministro Substituto André Luís de Carvalho com proposta de instauração de procedimento de tomada de contas especial e a respectiva citação da ABTME para que apresentasse alegações de defesa pela não comprovação dos gastos realizados com os recursos arrecadados em nome do BTME/HC-UFPR, bem como a citação solidária da ABTME com Paulo Gilberto Cimbalista de Alencar, para que apresentassem alegações de defesa quanto aos pagamento realizados pela ABTME ao mencionado responsável e à empresa Alencar Médica S/S Ltda. (peças 40 a 42) .
5. Foi proposta ainda a audiência dos ex-diretores do HC-UFPR, Giovanni Loddo, Heda Maria Barska Dos Santos Amarante e Sr. Flávio Daniel Saavedra Tomasich, quanto à permissão e a manutenção da gestão do banco de tecidos pela ABTME e a omissão na fiscalização da referida Oscip, bem como a audiência de Gerson de Sá Tavares Filho, presidente da ABTME, quanto às diversas irregularidades cometidas pela Oscip na gestão do banco de tecidos do HC-UFPR, nos seguintes termos:
'a) Seja instaurado processo apartado de Tomada de Contas Especial composto por meio de cópias dos documentos pertinentes, fundamento nos art. 47 da Lei 8.443/1992, c/c o art. 252 do Regimento Interno e autorizado a realização das seguintes citações:
a1) da Associação Banco de Tecidos Musculoesquelético de Curitiba - ABTME, CNPJ 08.282.122/0001-20, na pessoa de Gerson de Sá Tavares Filho, CPF 059.215.119- 00 para que, no prazo de 15 dias, sejam apresentadas alegações de defesa pela não comprovação dos gastos realizados com os recursos arrecadados em nome da BTME/HC/UFPR ou recolha aos cofres do Fundo Nacional de Saúde os valores abaixo discriminados, acrescidos dos encargos a partir das datas mencionadas, até a data do efetivo recolhimento:
	Data
	Valor R$

	31/12/2007
	1.149.906,62

	31/12/2008
	1.562.628,18

	31/12/2009
	2.091.800,42

	31/12/2010
	2.196.299,45

	31/12/2011
	2.453.956,61

	31/12/2012
	2.656.931,08

	31/12/2013
	910.211,04

a2) da Associação Banco de Tecidos Musculoesquelético de Curitiba - ABTME, CNPJ 08.282.122/0001-20, na pessoa de Gerson de Sá Tavares Filho, CPF 059.215.119- 00, solidariamente com Paulo Gilberto Cimbalista de Alencar, CPF XXX.526.629-XX, para que, no prazo de 15 dias, sejam apresentadas alegações de defesa pela parcelas abaixo relacionadas pagas indevidamente pela ABTME ao mencionado Responsável e à Empresa Alencar Médica S/S Ltda., de sua propriedade, ou recolham aos cofres do Fundo Nacional de Saúde os valores abaixo discriminados, acrescidos dos encargos a partir das datas mencionadas, até a data do efetivo recolhimento, nos termos da legislação em vigor:
	Data 
	NF/ Cheque 
	Valor R$ 
	Data 
	NF/ Cheque 
	Valor R$ 

	07/02/2007 
	850009 
	5.689,92 
	05/11/2009 
	1217 
	20.700,00 

	06/03/2007 
	850079 
	6.089,69 
	03/12/2009 
	1256 
	19.950,00 

	04/04/2007 
	850114 
	7.851,44 
	04/01/2010 
	1281 
	9.750,00 

	03/05/2007 
	850156 
	8.373,44 
	04/02/2010 
	1338 
	15.250,00 

	05/06/2007 
	850220 
	6.905,32 
	04/03/2010 
	1365 
	15.400,00 

	02/07/2007 
	850260 
	8.764,94 
	06/04/2010 
	1396 
	24.700,00 

	02/08/2007 
	850322 
	8.797,57 
	04/05/2010 
	1424 
	21.200,00 

	04/09/2007 
	850378 
	11.610,57 
	01/06/2010 
	1458 
	18.150,00 

	01/10/2007 
	850438 
	8.764,94 
	02/07/2010 
	1488 
	17.850,00 

	01/11/2007 
	850499 
	10.298,32 
	02/08/2010 
	1522 
	20.680,00 

	03/12/2007 
	850561 
	17.087,94 
	01/09/2010 
	1556 
	20.570,00 

	17/12/2007 
	850609 
	4.098,49 
	01/10/2010 
	1593 
	20.075,00 

	07/01/2008 
	850644 
	7.329,44 
	03/11/2010 
	1629 
	20.295,00 

	01/02/2008 
	850686 
	5.888,51 
	01/12/2010 
	1658 
	18.865,00 

	28/02/2008 
	850742 
	10.423,09 
	04/01/2011 
	1684 
	12.760,00 

	04/04/2008 
	850793 
	8.954,96 
	01/02/2011 
	1716 
	17.710,00 

	06/05/2008 
	850863 
	8.744,71 
	01/03/2011 
	1746 
	17.875,00 

	03/06/2008 
	729 
	11.000,00 
	01/04/2011 
	1792 
	21.505,00 

	01/07/2008 
	755 
	11.600,00 
	02/05/2011 
	1818 
	19.030,00 

	01/08/2008 
	778 
	16.600,00 
	01/06/2011 
	1870 
	23.045,00 

	10/09/2008 
	811 
	21.850,00 
	01/07/2011 
	1901 
	23.980,00 

	01/10/2008 
	835 
	17.200,00 
	01/08/2011 
	1948 
	25.740,00 

	04/11/2008 
	851313 
	475,00 
	31/08/2011 
	1978 
	22.165,00 

	06/11/2008 
	872 
	11.450,00 
	04/10/2011 
	2011 
	21.010,00 

	08/12/2008 
	901 
	22.500,00 
	03/11/2011 
	2065 
	26.400,00 

	05/01/2009 
	912 
	19.500,00 
	01/12/2011 
	2102 
	22.880,00 

	06/02/2009 
	958 
	14.800,00 
	05/01/2012 
	2134 
	12.375,00 

	04/03/2009 
	980 
	15.100,00 
	06/02/2012 
	2175 
	10.840,00 

	01/04/2009 
	1011 
	25.550,00 
	05/03/2012 
	2204 
	13.160,00 

	04/05/2009 
	1044 
	16.400,00 
	05/04/2012 
	2246 
	20.640,00 

	03/06/2009 
	1086 
	23.250,00 
	06/05/2012 
	2322 
	25.645,00 

	03/07/2009 
	1108 
	20.450,00 
	07/05/2012 
	2280 
	20.860,00 

	03/08/2009 
	1133 
	21.700,00 
	12/07/2012 
	2361 
	13.155,00 

	02/09/2009 
	1166 
	17.150,00 
	08/08/2012 
	2402 
	15.905,00 

	05/10/2009 
	1188 
	17.050,00 
	11/09/2012 
	2429 
	25.640,00 

b) Sejam realizadas as audiências abaixo relacionadas, para que, no prazo de 15 dias, os responsáveis apresentem suas razões de justificativas para as ocorrências apuradas, fundamento nos art. 43, inciso II, c/c os arts. 250, inciso IV do Regimento interno do Tribunal:
b1) de Giovanni Loddo, CPF XXX.161.319-XX, por permitir que a Associação Banco de Tecidos Musculoesqueléticos de Curitiba - ABTME, CNPJ 08.282.122/0001-20 assumisse a gestão do Banco de Tecidos Musculoesqueléticos do HC/UFPR, tendo em vista que essa Entidade não estava autorizada nem credenciada pelo Ministério da Saúde, em infringência ao disposto no Decreto 2.268/97 que regulamenta a Lei 9.434/97, em seus arts. 4º, inciso IV, e 8º, §§ 5º e 6º, bem como no Anexo XI da Portaria 2.600/2009;
b2) de Heda Maria Barska Dos Santos Amarante, CPF XXX.844.169-XX, para as seguintes ocorrências:
b2.1) omissão na adoção das providências legais diante da utilização indevida pela entidade privada do credenciamento e autorização fornecida pelo Ministério da Saúde ao Banco de Tecidos Musculoesqueléticos do HC/UFPR, tendo em vista que a ABTME não estava autorizada nem credenciada, em infringência ao disposto no Decreto 2.268/97 que regulamenta a Lei 9.434/97, em seus arts. 4º, inciso IV, e 8º, §§ 5º e 6º, bem como no Anexo XI da Portaria 2.600/2009;
b2.2) ausência/omissão de tomada de providência quanto a não transferência pela Oscip ABTME aos cofres desse Hospital, dos recursos recebidos pelo fornecimento de tecidos musculoesqueléticos para procedimentos em pacientes SUS de outros hospitais, principalmente do Hospital Pequeno Príncipe, tendo em vista que o Hospital de Clínicas é o detentor da habilitação para o processamento de tecidos musculoesqueléticos e credenciado pelo SUS, e não a ABTME, em desacordo com o Item 1.2 do Anexo XI da Portaria GM MS 2600/2009.
b2.3) omissão no dever de tomar providência frente a inexistência de sistema que garanta a rastreabilidade dos tecidos captados e distribuídos, previsto na Portaria 1686/GM/2002, art. 3º, Letra h e Portaria GM/MS 2600, de 21/10/2009, arts. 154 e 155, incisos IX a XIV.
b3) de Flávio Daniel Saavedra Tomasich, CPF XXX.565.878-XX, para as seguintes ocorrências:
b3.1) omissão no dever de tomar providências quanto a não disponibilização para a equipe de auditoria dos documentos do Banco de Tecidos Musculoesqueléticos - BTME, em infringência ao disposto nos artigos 42 e 87 da Lei 8.443/92 - Lei Orgânica do Tribunal de Contas da União, c/c o art. 245 do Regimento Interno;
b3.2) não adoção de providências quanto à guarda da documentação contábil do Banco de Tecidos Musculoesqueléticos - BTME que se encontra arquivado fora das dependências do Hospital de Clínicas, em local insalubre, de forma inapropriada e em processo de deterioração, em desacordo com as Normas Brasileiras da Contabilidade - NBC T 2.2 - Da Documentação Contábil, itens 2.2.1, c/c 2.2.4;
b3.3) omissão no dever de tomar providência frente a não disponibilização dos dados que permitiriam garantir a rastreabilidade dos tecidos captados e distribuídos, previsto na Portaria 1686/GM/2002, art. 3º, Letra h e Portaria GM/MS 2600, de 21/10/2009, arts. 154 e 155, incisos IX a XIV.
b4) de Gerson de Sá Tavares Filho, CPF XXX.215.119-XX, para as seguintes ocorrências:
b4.1) não disponibilização para a equipe de auditoria dos documentos do Banco de Tecidos Musculoesqueléticos - BTME sob a sua guarda, em infringência ao disposto nos artigos 42 e 87 da Lei 8.443/92 - Lei Orgânica do Tribunal de Contas da União, c/c o art. 245 do Regimento Interno;
b4.2) armazenamento de documentos públicos em local insalubre, de forma inapropriada e em processo de deterioração, em desacordo com as Normas Brasileiras da Contabilidade - NBC T 2.2 - Da Documentação Contábil, itens 2.2.1, c/c 2.2.4 ;
b4.3) não disponibilização dos dados que permitiriam garantir a rastreabilidade dos tecidos captados e distribuídos, previsto na Portaria 1686/GM/2002, art. 3º, Letra h e Portaria GM/MS 2600, de 21/10/2009, arts. 154 e 155, incisos IX a XIV;
b4.4) escrituração das receitas auferidas pela Oscip com o fornecimento de tecidos musculoesqueléticos como 'doações recebidas', na rubrica 4.1.1.01.001 - Doações Recebidas, em desacordo com os Princípios Fundamentais de Contabilidade (PFC) e as Normas Brasileiras de Contabilidade (NBC) T2.1, itens 2.1.2, alínea 'e' e 2.1.2.1, e NBC T11, item 11.1.4;
b4.5) ausência de transferência pela ABTME ao Hospital de Clínicas dos recursos recebidos dos hospitais executores referentes aos ressarcimentos feitos pelo SUS pela utilização de tecidos musculoesqueléticos, em desacordo com o Item 1.2 do Anexo XI da Portaria GM MS 2600/2009
b4.6) não repasse ao Hospital de Clínicas/ UFPR, dos valores recebidos dos hospitais que se utilizavam dos tecidos musculoesqueléticos do BTME/HC/UFPR, referentes a procedimentos médicos remunerados pelo SUS, por meio das Autorização de Internação Hospitalar - AIHs, em desacordo com o Item 1.2 do Anexo XI da Portaria GM MS 2600/2009.'
6. O Ministro Substituto André Luís de Carvalho, que atuou nos autos em virtude da aposentadoria do Ministro Valmir Campelo, proferiu Despacho solicitando ao Ministério Público junto ao TCU que se pronunciasse, preliminarmente, acerca da proposta de conversão dos autos em tomada de contas especial (peça 43) .
7. Desta feita, o MP-TCU emitiu parecer acostado à peça 48, por meio do qual asseverou que a relação entre a Oscip ABTME e o HC-UFPR foi marcada pela informalidade e pela ausência de supervisão e controle e endossou os diversos indícios de ilicitudes verificados na gestão do banco de tecidos musculoesqueléticos do HC-UFPR, opinando assim pela conversão dos autos em tomada de contas especial, porém com alguns ajustes nos encaminhamentos alvitrados pela Secex-PR.
8. Em especial, a representante do MP-TCU entendeu que o prejuízo causado pela ABTME ao HC-UFPR deveria ser calculado pela estimativa dos excedentes operacionais obtidos pela Oscip e não pela totalidade das receitas operacionais líquidas auferidas, nos termos apresentado no parágrafo 38 da peça 48.
9. Acrescentou, ainda, que a responsabilidade pelos débitos deveria ser atribuída solidariamente a Gerson de Sá Tavares Filho, presidente da ABTME, e também ao gestor do HC-UFPR responsável pela transferência da gestão do banco de tecidos à ABTME, assim como aos sucessivos gestores do HC-UFPR que se omitiram em fiscalizar a atuação da gestão da Oscip.
10. Concluído o parecer do MP-TCU os autos foram encaminhados ao Gabinete do Ministro Relator Bruno Dantas que proferiu o Voto constante da peça 53.
11. Em seu voto o Ministro Relator considerou adequada a fixação do débito proposta pela unidade técnica, que impugnou a totalidade das receitas recebidas pela ABTME no período que atuou como gestora do banco de tecidos do HC-UFPR, glosados os valores que serão objeto de outra citação (pagamentos indevidos ao servidor público Sr. Gilberto Cimbalista de Alencar e à empresa da qual o servidor é sócio cotista) . Acrescentou, contudo, que solidariamente à ABTME deveriam ser também citados o seu presidente, Gerson de Sá Tavares Filho, e o diretor geral do HC-UFPR que permitiu a transferência da gestão do banco de tecidos, Giovanni Loddo.
12. Em relação aos valores pagos indevidamente pela ABTME ao servidor do HC-UFPR, Paulo Gilberto Cimbalista de Alencar, e à empresa da qual é sócio cotista com 99% do capital social, Alencar Médica Sociedade Simples Ltda., registrou a necessidade de se aplicar a teoria da desconsideração da personalidade jurídica, haja vista a existência de elementos que indicam o desvio de finalidade e a confusão patrimonial, incluindo assim a responsabilidade de Paulo Gilberto Cimbalista de Alencar no débito decorrente dos pagamentos indevidos realizados à empresa Alencar Médica Sociedade Simples Ltda.
13. No que concerne às audiências, o Ministro Relator anuiu à proposta da unidade técnica em relação aos gestores do HC-UFPR quanto à omissão no dever de fiscalizar a gestão do banco de tecidos do HC-UFPR; acrescentou a necessidade de que além dos gestores do HC-UFPR fossem também ouvidos em audiência Paulo Gilberto Cimbalista de Alencar e Gerson de Sá Tavares Filho quanto à ausência de comprovação da rastreabilidade dos tecidos captados e distribuídos pela ABTME; consentiu a audiência de Gerson de Sá Tavares Filho em razão da irregular escrituração das receitas auferidas pela ABTME e dissentiu das demais propostas de audiência.
14. Assim, este Tribunal julgou o Relatório de auditoria, nos termos propostos pela Secex-PR, com os devidos ajustes registrados no Voto do Ministro Relator, por meio do Acórdão 1532/2016-TCU-Plenário (peça 52) , nos seguintes termos:
'ACORDAM os Ministros do Tribunal de Contas da União, reunidos em Sessão do Plenário ante os motivos expostos pelo Relator, em:
9.1. converter a auditoria em Tomada de Contas Especial (TCE) , com fundamento no art. 47 da Lei 8.443/1992, c/c o art. 252 do Regimento Interno do TCU, mediante a autuação de processo específico para esse fim, ao qual deverão ser apensados os presentes autos, nos termos do art. 41 da Resolução TCU 259/2014;
9.2. desconsiderar a personalidade jurídica da Alencar Médica Sociedade Simples Ltda., para promover a responsabilização do seu sócio, Paulo Gilberto Cimbalista de Alencar;
9.3. promover, no âmbito do processo a ser constituído, as medidas a seguir relacionadas:
9.3.1. citação solidária da Associação Banco de Tecidos Musculoesqueléticos (ABTME) , do seu presidente, Gerson de Sá Tavares Filho, do diretor-geral do Hospital de Clínicas da Universidade Federal do Paraná (HC-UFPR) à época da transferência da gestão do banco de tecidos desse hospital à ABTME, Giovanni Loddo, com base nos arts. 10, § 1º, e 12, incisos I e II, da Lei 8.443/1992 c/c o art. 202, incisos I e II, do Regimento Interno do TCU, para que, no prazo de 15 (quinze) dias, a contar da ciência desta deliberação, sejam apresentadas alegações de defesa pela não comprovação dos custos de captação, processamento e disponibilização dos tecidos, das demais despesas efetuadas, bem como da aplicação dos excedentes operacionais em proveito do próprio banco, com os recursos arrecadados pela ABTME em nome do Banco de Tecidos Musculoesqueléticos (BTME) do HC-UFPR, ou recolham aos cofres do HC-UFPR os valores abaixo discriminados, atualizados monetariamente, calculados a partir das datas indicadas, na forma da legislação em vigor:
	Data
	Valor R$

	31/12/2007
	1.149.906,62

	31/12/2008
	1.562.628,18

	31/12/2009
	2.091.800,42

	31/12/2010
	2.196.299,45

	31/12/2011
	2.453.956,61

	31/12/2012
	2.656.931,08

	31/12/2013
	910.211,04

9.3.2. citação solidária da Associação Banco de Tecidos Musculoesqueléticos (ABTME) , do seu presidente, Gerson de Sá Tavares Filho, do diretor-geral do Hospital de Clínicas da Universidade Federal do Paraná (HC-UFPR) à época da transferência da gestão do banco de tecidos desse hospital à ABTME, Giovanni Loddo, e de Paulo Gilberto Cimbalista de Alencar, com base nos arts. 10, § 1º, e 12, incisos I e II, da Lei 8.443/1992 c/c o art. 202, incisos I e II, do Regimento Interno do TCU, para que, no prazo de 15 (quinze) dias, a contar da ciência desta deliberação, sejam apresentadas alegações de defesa pelos pagamentos realizados pela ABTME ao médico do quadro do HC-UFPR, Paulo Gilberto Cimbalista de Alencar, ou recolham aos cofres do HC-UFPR os valores abaixo discriminados, atualizados monetariamente, calculados a partir das datas indicadas, na forma da legislação em vigor:
	Data
	Cheque
	Valor R$

	07/02/2007
	850009
	5.689,92

	03/05/2007
	850156
	8.373,44

	06/03/2007
	850079
	6.089,69

	04/04/2007
	850114
	7.851,44

	05/06/2007
	850220
	6.905,32

	02/07/2007
	850260
	8.764,94

	02/08/2007
	850322
	8.797,57

	04/09/2007
	850378
	11.610,57

	01/10/2007
	850438
	8.764,94

	01/11/2007
	850499
	10.298,32

	03/12/2007
	850561
	17.087,94

	17/12/2007
	850609
	4.098,49

	07/01/2008
	850644
	7.329,44

	01/02/2008
	850686
	5.888,51

	28/02/2008
	850742
	10.423,09

	04/04/2008
	850793
	8.954,96

	06/05/2008
	850863
	8.744,71

	04/11/2008
	851313
	475,00

9.3.3. citação solidária da Associação Banco de Tecidos Musculoesqueléticos (ABTME) , do seu presidente, Gerson de Sá Tavares Filho, do diretor-geral do Hospital de Clínicas da Universidade Federal do Paraná (HC-UFPR) à época da transferência da gestão do banco de tecidos desse hospital à ABTME, Giovanni Loddo, da Alencar Médica Sociedade Simples Ltda. e do seu sócio, Paulo Gilberto Cimbalista de Alencar, ante a aplicação do instituto da desconsideração da personalidade jurídica, com base nos arts. 10, § 1º, e 12, incisos I e II, da Lei 8.443/1992 c/c o art. 202, incisos I e II, do Regimento Interno do TCU, para que, no prazo de 15 (quinze) dias, a contar da ciência desta deliberação, sejam apresentadas alegações de defesa pelos pagamentos realizados pela ABTME à Alencar Médica Sociedade Simples Ltda., empresa da qual o servidor médico do quadro do HC-UFPR Paulo Gilberto Cimbalista de Alencar é sócio cotista (99% do capital social) ou recolham aos cofres do HC-UFPR os valores abaixo discriminados, atualizados monetariamente, calculados a partir das datas indicadas, na forma da legislação em vigor:
	Data
	Nota Fiscal
	Valor R$
		Data
	Nota Fiscal
	Valor R$

	03/06/2008
	729
	11.000,00
		02/08/2010
	1522
	20.680,00

	01/07/2008
	755
	11.600,00
		01/09/2010
	1556
	20.570,00

	01/08/2008
	778
	16.600,00
		01/10/2010
	1593
	20.075,00

	10/09/2008
	811
	21.850,00
		03/11/2010
	1629
	20.295,00

	01/10/2008
	835
	17.200,00
		01/12/2010
	1658
	18.865,00

	06/11/2008
	872
	11.450,00
		04/01/2011
	1684
	12.760,00

	08/12/2008
	901
	22.500,00
		01/02/2011
	1716
	17.710,00

	05/01/2009
	912
	19.500,00
		01/03/2011
	1746
	17.875,00

	06/02/2009
	958
	14.800,00
		01/04/2011
	1792
	21.505,00

	04/03/2009
	980
	15.100,00
		02/05/2011
	1818
	19.030,00

	01/04/2009
	1011
	25.550,00
		01/06/2011
	1870
	23.045,00

	04/05/2009
	1044
	16.400,00
		01/07/2011
	1901
	23.980,00

	03/06/2009
	1086
	23.250,00
		01/08/2011
	1948
	25.740,00

	03/07/2009
	1108
	20.450,00
		31/08/2011
	1978
	22.165,00

	03/08/2009
	1133
	21.700,00
		04/10/2011
	2011
	21.010,00

	02/09/2009
	1166
	17.150,00
		03/11/2011
	2065
	26.400,00

	05/10/2009
	1188
	17.050,00
		01/12/2011
	2102
	22.880,00

	05/11/2009
	1217
	20.700,00
		05/01/2012
	2134
	12.375,00

	03/12/2009
	1256
	19.950,00
		06/02/2012
	2175
	10.840,00

	04/01/2010
	1281
	9.750,00
		05/03/2012
	2204
	13.160,00

	04/02/2010
	1338
	15.250,00
		05/04/2012
	2246
	20.640,00

	04/03/2010
	1365
	15.400,00
		06/05/2012
	2322
	25.645,00

	06/04/2010
	1396
	24.700,00
		07/05/2012
	2280
	20.860,00

	04/05/2010
	1424
	21.200,00
		12/07/2012
	2361
	13.155,00

	01/06/2010
	1458
	18.150,00
		08/08/2012
	2402
	15.905,00

	02/07/2010
	1488
	17.850,00
		11/09/2012
	2429
	25.640,00

9.3.4. audiência dos gestores do Hospital de Clínicas da Universidade Federal do Paraná (HC-UFPR) durante o período de atuação da Associação Banco de Tecidos Musculoesqueléticos (ABTME) na gestão do banco de tecidos do HC-UFPR (Giovanni Loddo, diretor geral do HC-UFPR durante o período de 14/1/2002 a 1/2/2009, Heda Maria Barska dos Santos Amarante, diretora geral durante o período de 2/2/2009 a 9/6/2013 e Flávio Daniel Saavedra Tomasich, diretor geral a partir 10/6/2013) com base nos arts. 10, § 1º, e 12, incisos I e III, da Lei 8.443/1992 c/c o art. 202, incisos I e III, do Regimento Interno do TCU, para que, no prazo de 15 (quinze) dias, a contar da ciência desta deliberação, sejam apresentadas razões de justificativa pela omissão no dever de fiscalizar a gestão do banco de tecidos da HC-UFPR pela ABMTE;
9.3.5. audiência dos diretores-gerais do Hospital de Clínicas da Universidade Federal do Paraná (HC-UFPR) durante o período de atuação da Associação Banco de Tecidos Musculoesqueléticos (ABTME) na gestão do banco de tecidos desse hospital (Giovanni Loddo, diretor geral do HC-UFPR durante o período de 14/1/2002 a 1/2/2009, Heda Maria Barska dos Santos Amarante, diretora geral durante o período de 2/2/2009 a 9/6/2013 e Flávio Daniel Saavedra Tomasich, diretor geral a partir 10/6/2013) , do responsável técnico pelo banco de tecidos do HC-UFPR (Paulo Gilberto Cimbalista de Alencar) e do presidente da ABTME (Gerson de Sá Tavares Filho) , com base nos arts. 10, § 1º, e 12, incisos I e III, da Lei 8.443/1992 c/c o art. 202, incisos I e III, do Regimento Interno do TCU, para que, no prazo de 15 (quinze) dias, a contar da ciência desta deliberação, sejam apresentadas razões de justificativa pela ausência da comprovação da rastreabilidade dos tecidos captados e distribuídos pela ABTME, conforme dispõem as Normas para Autorização de Funcionamento e Cadastramento de Banco de Tecidos Musculoesqueléticos pelo SUS (Portaria GM/MS 1.686, de 20 de setembro de 2002) , o Regulamento Técnico do Sistema Nacional de Transplante (Portaria GM/MS 2.600, de 21 de outubro de 2009) e a Resolução da Diretoria Colegiada da Anvisa 220, de 27 de dezembro de 2006;
9.3.6. audiência do presidente da Associação Banco de Tecidos Musculoesqueléticos (ABTME) , Gerson de Sá Tavares Filho, com base nos arts. 10, § 1º, e 12, incisos I e III, da Lei 8.443/1992 c/c o art. 202, incisos I e III, do Regimento Interno do TCU, para que, no prazo de 15 (quinze) dias, a contar da ciência desta deliberação, sejam apresentadas razões de justificativa pela indevida escrituração das receitas auferidas pela ABTME com o fornecimento de tecidos musculoesqueléticos como 'doações recebidas', na rubrica 4.1.1.01.001 - Doações Recebidas, em desacordo com os Princípios Fundamentais de Contabilidade (PFC) e as Normas Brasileiras de Contabilidade (NBC) T2.1, itens 2.1.2, alínea 'e' e 2.1.2.1, e NBC T11, item 11.1.4;
9.4. encaminhar cópia integral dos presentes autos ao Extinto Ministério da Justiça, pasta incorporada ao atual Ministério da Justiça e Segurança Pública e ao Ministério Público Federal no Estado do Paraná, para adoção das medidas previstas no parágrafo único do art. 4º do Decreto 3.100/1999, a fim de subsidiar a adoção das medidas com vistas à desqualificação da Associação Banco de Tecidos Musculoesqueléticos (ABTME) , CNPJ 08.282.122/0001-20, como Organização da Sociedade Civil de Interesse Público (Oscip) , bem como para que sirvam de subsídios para investigação de indícios da prática de crime de comercialização de tecidos humanos pela ABTME.'
EXAME TÉCNICO
15. Em cumprimento ao Acórdão 1532/2016-TCU-Plenário (peça 52) , foram promovidas as citações e audiências dos responsáveis, os quais tomaram ciência dos ofícios e apresentaram suas alegações de defesa e razões de justificativas conforme consignado no Acompanhamento de Comunicações Processuais acostado à peça 114:
	Natureza: CITAÇÃO

	OFÍCIO
	AR
	DESTINATÁRIO
	ALEGAÇÕES DE DEFESA

	Nº
	Peça
	Data de entrega
	Peça
	Nome
	Peça

	893/2016 (adv) 
1315/2016 (adv) 
123/2017 (pessoal) 
	77
103
112
	25/8/2016
21/11/2016
23/2/2017
	83
105
113
	Associação Banco de Tecidos Músculo-Esquelético de Curitiba
	80 e 106

	894/2016
	76
	25/8/2016
	87
	Gerson de Sá Tavares Filho
	94

	895/2016 (adv) 
 (Houve prorrogação, peça 92) 
1316/2016 (pessoal) 
	75
102
	24/8/2016
22/11/2016
	82
104
	Giovanni Loddo
	101

	896/2016
 (Houve prorrogação, peça 92) 
	74
	25/8/2016
	86
	Paulo Gilberto Cimbalista de Alencar
	97

	897/2016
 (Houve prorrogação, peça 92) 
	73
	25/8/2016
	81
	Alencar Médica Sociedade Simples Ltda.
	98

	Natureza: AUDIÊNCIA

	OFÍCIO
	AR
	DESTINATÁRIO
	RAZÕES DE JUSTIFICATIVA

	Nº
	Peça
	Data de entrega
	Peça
	Nome
	Peça

	713/2016
 (Houve prorrogação, peça 92 do TC Processo 003.202/2013-5) 
	62
	5/7/2016
	65
	Flávio Daniel Saavedra Tomasich
	69

	715/2016 (adv) 
 (Houve prorrogação, peça 92 do TC Processo 003.202/2013-5) 
	60
	5/7/2016
	63
	Giovanni Loddo
	70

	716/2016
	59
	6/7/2016
	66
	Heda Maria Barska dos Santos Amarante
	68

	980/2016
 (Houve prorrogação, peça 92) 
	79
	26/8/2016
	85
	Paulo Gilberto Cimbalista de Alencar
	97

	714/2016 (pessoal) 
981/2016 (adv) 
	61
78
	5/7/2016
26/8/2016
	64
84
	Gerson de Sá Tavares Filho
	67, 95 e 107

16. Os responsáveis foram ouvidos em razão das seguintes irregularidades:
Associação Banco de Tecidos Músculo-Esqueléticos de Curitiba (ABTME) 
17. A ABTME foi citada em razão das seguintes irregularidades (Ofício 893/2016, peças 77; Ofício 1315/2016, peça 103; e Ofício 123/2017, peça 112) :
17.1. não comprovação dos custos de captação, processamento e disponibilização dos tecidos, das demais despesas efetuadas, bem como da aplicação dos excedentes operacionais em proveito do próprio banco, com os recursos arrecadados pela ABTME em nome do Banco de Tecidos Musculoesqueléticos (BTME) do HC-UFPR;
17.2. pagamentos realizados pela ABTME ao médico do quadro do HC-UFPR, Paulo Gilberto Cimbalista de Alencar;
17.3. pagamentos realizados pela ABTME à Alencar Médica Sociedade Simples Ltda., empresa da qual o servidor médico do quadro do HC-UFPR Paulo Gilberto Cimbalista de Alencar é sócio cotista (99% do capital social) .
Argumentos (peças 80 e 106) 
18. Em resposta aos Ofícios 893/2016 (peça 77) e 1315/2006 (peça 103) , Camila Gbur Haluch, procuradora legalmente constituída pela ABTME (peça 99) , registrou que os advogados outorgados no instrumento de procuração da ABTME não possuem poderes para receber citações. Contudo, esclarece que os questionamentos e informações solicitadas no Ofício 1315/2016 já foram devidamente respondidos pelo representante legal da ABTME, Gerson de Sá Tavares Filho, através da petição protocolada em 9/9/2016 (peça 94) , reproduzida na própria peça 106, p. 16-55.
19. Ainda assim, foi encaminhado um terceiro ofício diretamente à ABTME, na figura de seu Representante legal Gerson de Sá Tavares Filho (Ofício 123/2017, peça 112) . Todavia, apesar de a entidade ter tomado ciência do expediente que lhe foi encaminhado, conforme atesta o aviso de recebimento (AR) que compõe a peça 113, não atendeu à citação, motivo pelo qual serão aproveitados os esclarecimentos juntados pelo responsável à peça 94, reproduzidos na peça 106, p. 16-55.
Gerson de Sá Tavares Filho (citação) 
20. O presidente da ABTME foi citado em razão das seguintes irregularidades (Ofício 894/2016, peça 76) :
20.1. não comprovação dos custos de captação, processamento e disponibilização dos tecidos, das demais despesas efetuadas, bem como da aplicação dos excedentes operacionais em proveito do próprio banco, com os recursos arrecadados pela ABTME em nome do Banco de Tecidos Musculoesqueléticos (BTME) do HC-UFPR;
20.2. pagamentos realizados pela ABTME ao médico do quadro do HC-UFPR, Paulo Gilberto Cimbalista de Alencar;
20.3. pagamentos realizados pela ABTME à Alencar Médica Sociedade Simples Ltda., empresa da qual o servidor médico do quadro do HC-UFPR Paulo Gilberto Cimbalista de Alencar é sócio cotista (99% do capital social) .
Argumentos (peça 94 e 107) 
21. O responsável apresentou as alegações de defesa acostadas à peça 94, p. 1-36, e os documentos anexados nas páginas 37 a 40 da mesma peça. Posteriormente encaminhou as informações constantes da peça 107.
22. Inicialmente o responsável apresenta uma síntese dos fatos, na qual ratifica a parceria, não firmada por escrito, entre a Oscip ABTME e o BTME/HC-UFPR, no período de 2007 a 2013, e discorre sobre a relevância operacional e econômica da ABTME, apresentando dados comparativos com outro banco análogo (Into) .
23. Na sequência arrazoa sobre a natureza jurídica da ABTME, argumentando que por não integrar a Administração Pública direta ou indireta e também pelo fato de que jamais houve repasses de recursos do HC-UFPR para a ABTME seus administradores não foram responsáveis por dinheiros, bens ou valores públicos.
24. A seguir, detalha as particularidades existentes na relação comercial entre a ABTME, na qualidade de fornecedora de tecidos musculoesqueléticos, e seus potenciais clientes: HC-UFPR, outros hospitais e convênios médicos e odontológicos.
25. Registra que o fornecimento de tecidos ao HC-UFPR era realizado de forma integralmente gratuita, sendo que todos os valores repassados pelo SUS em razão da emissão de autorizações de internamento hospitalar (AIH) relativas às atividades de captação e de processamento de tecidos quanto às AIH relativas aos procedimentos realizados pelo HC-UFPR com utilização de tecidos musculoesqueléticos ficavam com o HC, não sendo tais recursos repassados à ABTME.
26. Os pagamentos repassados pelo SUS aos demais hospitais eram posteriormente destinados à ABTME, mediante a emissão de nota fiscal de serviços. Da mesma forma, na relação direta com hospitais privados e convênios médicos e odontológicos, os tecidos musculoesqueléticos eram comercializados mediante a emissão de nota fiscal de serviços emitida pela ABTME.
27. Na sequência, apresenta um arrazoado sobre a relação de cooperação de fato estabelecida entre a ABTME e o HC-UFPR, por meio de um histórico dos eventos ocorridos desde o período anterior ao início da parceria até as consequências decorrentes de seu término, do qual destaca-se o seguinte trecho:
'A ABTME provia os materiais, serviços e pessoal necessários à operação do BTME e supria o HC-UFPR com o fornecimento de tecidos músculo-esqueléticos de que o Hospital precisava, ressarcindo-se desses custos junto a convênios médicos e dentistas, que, legalmente, não podiam estabelecer uma relação contratual com o HC-UFPR.'
28. No item VI da manifestação apresentada, discorre sobre todas as fases do processo e do registro dos dados relativos à captação, processamento e distribuição de tecidos no sistema informatizado desenvolvido para essa finalidade (SIGTEC) .
29. No tópico relacionado ao fluxo financeiro, reitera as informações relacionadas aos custos incorridos e às operações comerciais efetuadas pela ABTME, acrescenta que o mesmo tratamento dado ao HC-UFPR era também dispensado ao Hospital do Trabalhador (HT) , justifica que os elevados valores cobrados de particulares era decorrente dos custos de funcionamento da ABTME e do fato de que a Tabela Unificada do SUS não era atualizada desde 2008.
30. Acrescenta que a ABTME arcava com todos os custos relacionados à captação e processamento dos tecidos, incluindo os investimentos em equipamentos e instalações, além dos gastos com pessoal e com despesas administrativas, de forma que nunca auferiu lucro com essa atividade.
31. Especificamente em relação a irregularidade registrada no subitem 20.1 assevera que não há que se falar em ausência de comprovação dos custos de operação da entidade, haja vista que os livros e balanços contábeis com a discriminação de todas as receitas e despesas foram disponibilizados a este Tribunal (peças 28 a 30, 32 e 33) .
32. Refuta ainda a alegação de que houve fraude contábil no registro das doações, conforme será exposto na sequência, que as receitas registradas como doação são de fato doação, que a alegada fraude foi levantada em decorrência da autuação de auto de infração lavrado por motivo diverso e já efetivamente cancelado pela Prefeitura e que a escrituração contábil realizada pela ABTME respeita as Normas Brasileiras de Contabilidade, de modo que qualquer afirmação em contrário deverá ser sustentada por evidências que comprovem a ilicitude dos registros contábeis.
33. Afirma que com base na documentação contábil juntada aos autos (peças 28 a 30, 32 e 33) é possível verificar que os valores recebidos pela ABTME a título de ressarcimento dos custos de processamento eram relativamente próximos aos das despesas operacionais.
34. Com relação às irregularidades registradas nos subitens 21.2 e 21.3, o responsável afirma que o médico, Paulo Gilberto Cimbalista de Alencar é profissional destacado na área de operação do Banco e que prestou serviços relevantes à ABTME, sendo responsável pelos laudos e análises realizados no processo de captação e processamento dos tecidos, bem como por coordenar toda a equipe de processamento dos tecidos do BTME.
35. Acrescenta que o preço pago pelos laudos era modesto, dentro dos padrões de mercado (R$ 40,00 por laudo) , que os serviços foram efetivamente prestados, conforme laudos médicos atestando todas as fases do processamento dos tecidos, e que os pagamentos foram devidamente escriturados com suporte em documentos fiscais idôneos.
36. Pelos mesmos motivos entende ser incabível a solicitação dos valores pagos à sua empresa, Alencar Médica Sociedade Simples Ltda.
37. Aduz ainda que os valores relativos aos pagamentos realizados ao médico e à sua empresa já estão contidos no montante objeto da primeira irregularidade, de modo que se estaria exigindo uma devolução em duplicidade.
38. Ao discorrer sobre o princípio da eficiência e da teoria da aparência e presunção de legitimidade e veracidade dos atos públicos registra que a ABTME trouxe resultados excelentes e beneficiou a população em geral e que sempre entendeu não estar sujeita a jurisdição do TCU, mas à entidade a qual estava vinculada, no caso o HC-UFPR.
39. Na sequência, mais uma vez, registra que não geriu recursos públicos e que a imposição de devolução de todos os recursos aportados à entidade se configura em situação de enriquecimento sem causa da administração.
40. Requer ainda que caso seja analisada a conduta do respondente, que seja reconhecida sua boa-fé, haja vista que tinha convicção de que a situação estava totalmente regular, haja vista o pleno conhecimento do HC-UFPR, acreditando estar agindo conforme o direito.
Gerson de Sá Tavares Filho (audiência) 
41. Gerson de Sá Tavares Filho foi também instado a apresentar razões de justificativas quanto as seguintes irregularidades (peças 61 e 78) :
41.1. indevida escrituração das receitas auferidas pela ABTME com o fornecimento de tecidos musculoesqueléticos como 'doações recebidas', na rubrica 4.1.1.01.001 - Doações Recebidas, em desacordo com os Princípios Fundamentais de Contabilidade (PFC) e as Normas Brasileiras de Contabilidade (NBC) T2.1, itens 2.1.2, a línea 'e' e 2.1.2.1, e NBC T11, item 11.1.4 (Ofício 714/2016, peça 61) ;
41.2. ausência da comprovação da rastreabilidade dos tecidos captados e distribuídos pela ABTME, conforme dispõem as Normas para Autorização de Funcionamento e Cadastramento de Banco de Tecidos Musculoesqueléticos pelo SUS (Portaria GM/MS 1.686, de 20 de setembro de 2002) , o Regulamento Técnico do Sistema Nacional de Transplante (Portaria GM/MS 2.600, de 21 de outubro de 2009) e a Resolução da Diretoria Colegiada da Anvisa 220, de 27 de dezembro de 2006 (Ofício 981/2016, peça 78) ;
Argumentos (peças 67 e 95) 
42. No que concerne à primeira audiência (subitem 41.1) , o responsável apresentou as razões de justificativas constantes da peça 67, p. 1-7, e os documentos anexados às páginas 8 a 18 da mesma peça, além das informações encaminhadas posteriormente relativas ao tópico em análise, quando da citação do responsável em razão das irregularidades que deram causa ao débito imputado, (peça 94, p. 20) .
43. De forma semelhante ao registrado na manifestação apresentadas em resposta ao ofício de citação (peça 94) , descrita em tópico precedente, o responsável apresenta, inicialmente, uma síntese da história da ABTME e de sua relação com o BTME/HC-UFPR nos anos de 2007 a 2013.
44. Ressalta que a ABTME arcava com diversas despesas das quais não era ressarcida, a exemplo dos custos com captação de tecidos, contratação e formação de equipe com pessoal especializado e realização de exames clínicos que não eram suportados pelo HC-UFPR.
45. Essas despesas motivaram a ABTME a migrar, no ano 2008, do modelo de financiamento exclusivo por doações para um modelo de cobrança de serviços da rede privada de saúde.
46. Especificamente em relação à irregularidade apontada, registra que o auto de infração assinalado no item 14 do Relatório que integra o Acórdão 1532/2016-TCU-Plenário (peça 54) , que deu origem a suposta irregularidade, trata apenas do ano de 2008 e foi lavrado por motivo diverso, não relacionado a fraude na contabilização de receitas auferidas como doações, além de já ter sido efetivamente cancelado pela Prefeitura de Curitiba, haja vista ter sido objeto de denúncia espontânea anterior à sua lavratura, conforme assinalado na Decisão 233/2010 (peça 67, p. 8-13) .
47. Acrescenta, por fim, que os livros contábeis foram escriturados por profissional habilitado, respeitando os princípios da contabilidade e as normais contábeis brasileiras.
48. No tocante à segunda audiência (subitem 41.2) , o responsável apresentou as razões de justificativas constantes da peça 95, p. 1-7 e os documentos anexados às páginas 8 a 20 da mesma peça, além das informações encaminhadas posteriormente relativas ao tópico em análise, quando da citação do responsável em razão das irregularidades que deram causa ao débito imputado, (peça 94, p. 12-16) .
49. O responsável apresenta inicialmente um apanhado sobre o regime legal aplicável, ressaltando aspectos da legislação vigente e das responsabilidades dos principais agentes envolvidos nas etapas do processo, expõe dados relativos às captações e distribuições realizadas pela ABTME no período de 2007 a 2012 e refuta veementemente a acusação de que as captações e destruições possam ter sido efetuadas sem conhecimento, monitoramento e controle do Sistema Nacional de Transplantes (STN) e, particularmente, da Central de Notificação, Captação e Distribuição de Órgãos do Paraná (CNDCO/PR) .
50. Na sequência registra que todos os tecidos eram trazidos, processados e armazenados na posse física e jurídica do BTME/HC-UFPR, sob a responsabilidade do médico autorizado pela Coordenação Geral do Sistema Nacional de Transplantes (CGSTN) , Paulo Gilberto Cimbalista de Alencar.
51. Informa que foi desenvolvido no início de 2009, a pedido da ABTME, o sistema Sigtec destinado ao controle da rastreabilidade dos tecidos. Esse sistema foi instalado em computador fisicamente localizado no BTME/HC-UFPR.
52. No tópico IV, bem como nas páginas 13 a 16 da peça 94, o responsável detalha os procedimentos adotados nas etapas do processo que se inicia com a captação e finaliza com a distribuição dos tecidos musculoesqueléticos, bem como a forma como o sistema Sigtec era alimentado, enfatizando que a rastreabilidade sempre existiu e que não havia qualquer tipo de preferência na distribuição de tecidos a particulares em detrimento aos hospitais públicos. No que concerne especificamente aos procedimentos operacionais de inclusão de dados no sistema, apresenta o documento operacional padrão (peça 95, p. 8-19) , que traz instruções referentes a alimentação do sistema.
53. Acrescenta que além da inserção dos dados no sistema Sigtec, uma lista de todos os tecidos era enviada mensalmente à Central Estadual de Transplantes, conforme atesta documento juntado à peça 95, p. 20. Além disso, faz referência à defesa de Heda Maria Amarante (peça 68, p. 50) , que, segundo o responsável, traz documentos que comprovam a existência de rastreabilidade por parte do BTME/HC-UFPR
Paulo Gilberto Cimbalista de Alencar e Alencar Médica Sociedade Simples Ltda.
54. Paulo Gilberto Cimbalista de Alencar foi citado em razão das seguintes irregularidades (Ofício 896/2016, peça 74) :
54.1. pagamentos realizados pela ABTME ao médico do quadro do HC-UFPR, Paulo Gilberto Cimbalista de Alencar.
54.2. pagamentos realizados pela ABTME à Alencar Médica Sociedade Simples Ltda., empresa da qual o servidor médico do quadro do HC-UFPR Paulo Gilberto Cimbalista de Alencar é sócio cotista (99% do capital social) .
55. Foi também instado a apresentar razões de justificativas quanto a ausência da comprovação da rastreabilidade dos tecidos captados e distribuídos pela ABTME, conforme dispõem as Normas para Autorização de Funcionamento e Cadastramento de Banco de Tecidos Musculoesqueléticos pelo SUS (Portaria GM/MS 1.686, de 20 de setembro de 2002) , o Regulamento Técnico do Sistema Nacional de Transplante (Portaria GM/MS 2.600, de 21 de outubro de 2009) e a Resolução da Diretoria Colegiada da Anvisa 220, de 27 de dezembro de 2006 (Ofício 980/2016, peça 79) .
56. A empresa Alencar Médica Sociedade Simples Ltda. foi citada em razão da mesma irregularidade registrada no subitem 54.2 acima: pagamentos realizados pela ABTME à Alencar Médica Sociedade Simples Ltda., empresa da qual o servidor médico do quadro do HC-UFPR Paulo Gilberto Cimbalista de Alencar é sócio cotista (99% do capital social) (Ofício 897/2016, peça 73) 
Argumentos (peça 97) 
57. Paulo Gilberto Cimbalista de Alencar e a empresa Alencar Médica Sociedade Simples Ltda. apresentaram manifestação conjunta acostada à peça 97 e reproduzida na peça 98 deste processo. As alegações de defesa foram juntadas às páginas 1 a 37, tendo sido também anexados os balanços patrimoniais da ABTME no período de 2007 a 2013 (páginas 38 a 57) , as demonstrações do resultado do exercício dos anos de 2007 a 2013 (páginas 58 a 75) e o comprovante do parcelamento do imposto sobre serviços (ISS) dos anos de 2007 a 2008 (páginas 76 e 77) .
58. Os responsáveis iniciam a manifestação discorrendo sobre os elevados custos que existiam na captação dos tecidos musculoesqueléticos decorrentes da equipe composta por mais de 30 profissionais, um call center específico para contato com possíveis doadores, o deslocamento de ao menos quatro profissionais para cada captação, realizada em todo território nacional, passagens aéreas, aquisição e produção dos materiais envolvidos, taxa de sala cirúrgica nos hospitais que abrigavam os doadores, próteses plásticas desenvolvidas, embalagens especiais, etc.
59. Registra ainda a ocorrência de alta taxa de descarte após a captação, em razão de critérios de segurança, além do material que era encaminhado ao Instituto de Tecnologia do Paraná (Tecpar) para realização de exames de caráter destrutivo, sem possibilidade de aproveitamento.
60. Especificamente em relação ao questionamento objeto da audiência, apenas registrou que o banco possuía um software próprio de controle, 100% eficaz, no qual todas as 35.000 entregas realizadas são perfeitamente identificáveis.
61. Na sequência informa que a parceria firmada entre a ABTME e o HC foi feita às claras e que o HC não teria a menor capacidade técnica e estrutural de operá-lo. Acrescenta que embora o formalismo esperado não tenha sido observado, a parceria não trouxe qualquer prejuízo ao HC e que jamais houve distribuição de lucros ou dividendos para quem quer que seja, a não ser a remuneração lícitas das pessoas que efetivamente atuaram para o banco de tecidos.
62. Reforça que a inobservância de aspectos formais deve ser relevada, considerando o benefício final derivado da parceria, haja vista que o HC passou a contar com um serviço supereficiente que o atendia prioritariamente, sempre que necessário, tendo realizado mais de quinhentas cirurgias com fornecimento gratuito de tecidos.
63. Especificamente quanto aos pagamentos recebidos, inicialmente como pessoa física e posteriormente como pessoa jurídica, faz os seguintes comentários em relação ao registrado no subitem 52 do Parecer do Ministério Público de Contas transcrito no relatório do Acórdão 1532/2016-TCU-Plenário (peça 54, p. 9) :
64. Entende não ser aplicável o art. 52, II, da Portaria Interministerial MP/CGU 507/2011, em razão da existência de lei mais específica que trata dos termos de parceria celebrados com Oscip (Lei 9.790/1999) como pelo fato de que a referida portaria foi editada posteriormente ao relacionamento firmado entre a ABTME e o HC, não podendo retroagir em razão do princípio da irretroatividade.
65. No tocante ao parágrafo único do art. 4º, da Lei 9.790/1999, justifica que a redação do dispositivo à época dos fatos não vedava a remuneração de servidores em funções diretivas nas referidas entidades.
'VI - a possibilidade de se instituir remuneração para os dirigentes da entidade que atuem efetivamente na gestão executiva e para aqueles que a ela prestam serviços específicos, respeitados, em ambos os casos, os valores praticados pelo mercado, na região correspondente a sua área de atuação¿
 (¿) 
Parágrafo único. É permitida a participação de servidores públicos na composição de conselho de Organização da Sociedade Civil de Interesse Público, vedada a percepção de remuneração ou subsídio, a qualquer título. (Vide Medida Provisória 37, de 2002)   (Incluído pela Lei 10.539, de 2002) '
66. Ressalta ainda que considera equivocada a alegação acerca da infringência do art. 4º, parágrafo único, da Lei 9.790/1999, isto porque o requerente, Paulo Alencar e posteriormente a empresa Alencar Médica atuaram como prestadores de serviço à Oscip, nos termos do art. 4º, VI, da referida Lei. Acrescentando que os requeridos apenas foram remunerados pelos serviços efetivamente prestados e que qualquer entendimento contrário implicaria em enriquecimento ilícito pelo Estado.
67. Na sequência argumenta que não infringiu norma funcional ao desempenhar atividade remunerada na iniciativa privada concomitantemente com os dois cargos públicos que exerce no HC, haja vista que não há normativo impeditivo, bem como ante a inexistência de incompatibilidade com o exercício do cargo ou com o horário de trabalho (CF/1988, art. 37, XVI e Lei 8.112/1190, art. 117) e que tampouco houve decréscimo no número de cirurgias por ele realizada no setor ortopédico das especialidades de quadril e joelho do HC.
68. Assevera também que não há que se falar em conflito de interesses pelo fato de Paulo Alencar ter ocupado posição de Responsável Técnico pelo BTME e ter prestado serviços à Oscip, uma vez que tanto a nomeação como Responsável Técnico quanto a contratação para os serviços se deram exclusivamente em razão de suas qualificações técnicas como profissional altamente especializado na matéria.
69. Acrescenta que, nos termos da Lei 9.790/1999, se não há qualquer irregularidade ou mesmo conflito de interesses em um servidor desempenhar atividades em uma Oscip, não há motivos para haver conflito em um servidor prestar serviço profissional como pessoa física ou jurídica para a Oscip.
70. Na sequência, apresenta informações relativas aos custos de captação dos tecidos e ossos considerando as informações contábeis registradas nos Demonstrativos do Resultado do Exercício dos anos de 2007 a 2013.
71. Explica que a conta Custo das Prestações era composta pela rubrica Captação e Processamento, redutora do valor apurado a título de Resultado Operacional e composta por uma variedade de atividades e custos envolvidos nesta tarefa, discriminada em 12 itens distintos:
I) Combustíveis; II) Estacionamento; III) Pedágio; IV) Viagens e Estadias; V) Material Aplicado; VI) Fretes/Transportes/Coletas; VII) Lanches e Refeições; VIII) Material Descartável; IX) Despesas Diversas Processamento; X) Material de Embalagem; XI) Laudos Técnicos; XII) Locação de Equipamentos.
72. A título de exemplo informa que no ano de 2012 foram gastos e registrados R$ 489.621,31 na rubrica Captação e processamento (peça 97, p. 64) . Deste valor, 81% correspondem a despesas contabilizadas como Material Aplicado (R$ 207.526,62) e Laudos Técnicos (R$ 192.410,15) , atividades técnicas essenciais e diretamente relacionadas com a qualidade e segurança do material coletado (peça 97, p. 70 e 71) .
73. Detalha ainda que na rubrica Material Aplicado foram contabilizados custos como gases industriais e gelo seco para transporte do material, produtos médicos e farmacêuticos, embalagens, produtos laboratoriais, dentre outros, e que os laudos técnicos se relacionavam diretamente a certificação da adequação do osso ou tecido às normas técnicas incidentes sobre a captação.
74. Ressalta que, além dos custos diretos, há que se considerar os custos indiretos envolvidos, tais como, pessoal administrativo e seu treinamento, motivo pelo qual entende que não procede a acusação de que os custos de processamento de tecidos fornecidos não poderiam ser tão elevados.
75. Na sequência afirma que não houve reversão dos excedentes operacionais da ABTME aos associados e que a documentação contábil comprova a reversão dos excedentes à Oscip, conforme se verifica na convergência dos valores apurados no Demonstrativo dos Resultados do Exercício e na rubrica Patrimônio Social, evidenciando que o excedente operacional foi utilizado para o aumento do patrimônio da ABTME.
76. Nesse sentido, apresenta tabela com a evolução dos valores registrados na conta 'Imobilizado' do balanço patrimonial, cujo valor em 2007 era de R$ 71.835,97 e em 2012 representava R$ 537.903,90.
77. Ressalta, todavia, a redução na conta 'Imobilizado' no ano de 2013 (R$ 167.689,59) , decorrente do encerramento das atividades da ABTME, a qual foi obrigada a se desfazer de parcela substancial do imobilizado investido para fazer frente à quitação de rescisões trabalhistas e de obrigações com fornecedores.
78. Adiciona que tais despesas eram de tamanha monta que mesmo com a venda de ativos, ainda assim a ABTME não dispunha de recursos para cumprimento de suas obrigações, conforme formalizado no balanço patrimonial de 2013, no qual constam da conta 'Outras Obrigações a Pagar' débitos da ABTME com seu ex-presidente Gerson de Sá Tavares e com Ivens Cimbalista de Alencar, oriundos de empréstimos pessoais feitos por estes colaboradores da ABTME para cobertura de suas obrigações.
79. Rechaça ainda o entendimento do MP-TCU, registrado na peça 54, p. 6-7, de que a não haveria justificativa para uma alteração do padrão de Despesas Operacionais a partir do ano de 2009 e que o expurgo de despesas procedidas no quadro acostado à peça 54, p. 7 se deu de modo aleatório e injustificado.
80. Acrescenta que a mudança no perfil de custos da ABTME e os reflexos que isso produziu em seu resultado financeiro derivam do próprio aumento de suas operações, conforme demonstra a evolução de sua Receita Operacional. Ou seja, afirma o responsável que a evolução das despesas é compatível com a evolução das receitas.
81. A título de exemplo regista que a rubrica 'Recursos Humanos' no ano de 2007 representou R$ 611.944,83 e no ano de 2009 passou a R$ 1.221.834,94. Igualmente a rubrica 'Custo de Captação' aumento de R$ 189.612,27 no ano de 2007 para R$ 589.655,86 no ano de 2009.
82. No que concerne à escrituração fraudulenta realizada nos anos de 2007 e 2008, embora não tenha sido instado a manifestar sobre o assunto, registrou que assim como as demais atividades da ABTME, a organização contábil passou por um contínuo processo de aperfeiçoamento. Assim, se em 2007 e 2008 os valores decorrentes da negociação de ossos e tecidos foram escriturados como 'Doações Recebidas', a partir de 2009 passaram a ser escrituradas como 'Receita Operacional', tendo o recolhimento do ISS sobre tais valores já sido equacionado junto ao município de Curitiba.
83. Argumenta ainda que não houve omissão de receitas, mas mero equívoco no modo de escrituração, cuja repercussão tributária já se encontra equacionada perante a Prefeitura de Curitiba, conforme documento anexado à página 77 da sua manifestação.
Giovanni Loddo
84. Giovanni Loddo, diretor geral do HC-UFPR no período de 14/1/2002 a 1/2/2009, período em que ocorreu a transferência da gestão do banco de tecidos à ABTME, foi instado a apresentar razões de justificativas quanto às seguintes irregularidades (Ofício 715/2016, peça 60) :
84.1. omissão no dever de fiscalizar a gestão do banco de tecidos da HC-UFPR pela ABMTE;
84.2. ausência da comprovação da rastreabilidade dos tecidos captados e distribuídos pela ABTME, conforme dispõem as Normas para Autorização de Funcionamento e Cadastramento de Banco de Tecidos Musculoesqueléticos pelo SUS (Portaria GM/MS 1.686, de 20 de setembro de 2002) , o Regulamento Técnico do Sistema Nacional de Transplante (Portaria GM/MS 2.600, de 21 de outubro de 2009) e a Resolução da Diretoria Colegiada da Anvisa 220, de 27 de dezembro de 2006;
85. Giovanni Loddo foi também posteriormente citado em razão das seguintes irregularidades (Ofício 895/2016, peça 75 e Ofício 1316/2016, peça 102) :
85.1. não comprovação dos custos de captação, processamento e disponibilização dos tecidos, das demais despesas efetuadas, bem como da aplicação dos excedentes operacionais em proveito do próprio banco, com os recursos arrecadados pela ABTME em nome do Banco de Tecidos Musculoesqueléticos (BTME) do HC-UFPR;
85.2. pagamentos realizados pela ABTME ao médico do quadro do HC-UFPR, Paulo Gilberto Cimbalista de Alencar;
85.3. pagamentos realizados pela ABTME à Alencar Médica Sociedade Simples Ltda., empresa da qual o servidor médico do quadro do HC-UFPR Paulo Gilberto Cimbalista de Alencar é sócio cotista (99% do capital social) .
Argumentos (peças 70 e 101) 
86. Em relação às irregularidades objeto de audiência (subitens 84,1 e 84.2) o responsável apresentou as manifestações acostadas à peça 70, p. 1-29, e os documentos anexados nas páginas 30 a 72 da mesma peça.
87. No que concerne as irregularidades objeto da citação (subitens 85,1, 85.2 e 85.3) o responsável apresentou as manifestações acostadas à peça 101, p. 1-31, e os documentos anexados nas páginas 32 a 87 da mesma peça.
88. Considerando a similaridade das informações apresentadas pelo responsável nas duas peças, os argumentos serão agrupados e sintetizados em conjunto neste tópico.
89. Antes de adentrar no mérito dos questionamentos, Giovanni Loddo aduz que as irregularidades apontadas não podem lhes ser imputadas, haja vista que desconhecia as atividades comerciais da ABTME, pois ocupava-se da administração do HC e de sua gigante estrutura. Outrossim, entendia que havia uma equipe inteiramente comprometida com as atividades do BTME/HC e que conduzia as atividades com base nas normas legais fixadas para a administração pública.
90. Sobre esse aspecto, informa que o BTME/HC-UFPR estava a cargo de Paulo Gilberto Cimbalista de Alencar, médico especialmente designado nos seus dois vínculos funcionais com o HC a representar o hospital, em tempo integral, na função de técnico responsável pelo BTME. Além disso o banco de ossos também recebia o suporte da equipe de Disciplina de Ortopedia do Setor de Ciências da Saúde da UFPR, cujo Professor Gerson de Sá Tavares Filho era nome de vulto na Disciplina de Ortopedia e atuava conjuntamente para o desenvolvimento do BTME, além do apoio financeiro da Associação dos Amigos do HC.
91. Na sequência discorre sobre o histórico do BTME, desde os primeiros registros de sua criação no ano de 1994, sua instalação na área destinada à disciplina de ortopedia no sexto andar do HC, as indisponibilidades de recursos financeiros e humanos, o apoio inicial prestado pela Associação dos Amigos do HC, a inauguração do banco de ossos em 1998 (peça 101, p. 33) e as dificuldades em alocar recursos humanos para o BTME assim como para o HC como um todo.
92. No tópico que trata de sua boa-fé volta a enfatizar que desconhecia que a ABTME funcionava como se empresa fosse, bem como o fato que Paulo de Alencar estaria atuando junto à ABTME de modo diverso das funções de médico do quadro efetivo do HC e que Gerson de Sá Tavares Filho, que representava o Setor de Ciências da Saúde na Disciplina de Ortopedia, pudesse ter criado uma empresa que funcionava sob a fachada de associação.
93. Adiciona que acreditava firmemente que a ABTME desempenhava atividades voltadas à pesquisa, à melhoria e modernização do BTME/HC nos campos de ensino, pesquisa e extensão e assistência ao paciente, buscando a viabilização dos trabalhos do BTME, na forma como vinha sendo feita pela Associação de Amigos do HC, assim como por outras associações existentes que apoiam o HC.
94. Assim, entende que não pode ser responsabilizado pelos valores arrecadados pela ABTME, tampouco pelos valores pagos pela ABTME a Paulo de Alencar e à empresa Alencar Médica, posto que desconhecia que a ABTME atuasse dessa forma.
95. Sobre esse aspecto, no que concerne ao seu dever de supervisão, na qualidade de gestor do HC, entende que se tratavam de aspectos eminentemente técnicos, delegados à equipe técnica específica, sobre os quais não poderia ter responsabilidade, conforme julgados precedentes deste TCU (Acórdão 66/1998-TCU-Plenário e 697/2007-TCU-Plenário) .
96. O responsável registra ainda, por diversas vezes, que atuou fortemente junto ao Governo Federal, Ministério da Educação e outras esferas governamentais com o objetivo de encontrar soluções para a falta de recursos humanos e financeiro do HC, conforme documentos juntados à peça 101, p. 38-53 e 77-87, porém não obteve o sucesso almejado.
97. Acrescenta que a insuficiência de recursos de várias ordens no relacionamento do HC com o BTME levou à adoção de medidas informais que viabilizassem o projeto, porém jamais imaginou que a associação específica criada pudesse estar desvirtuando a finalidade do BTME.
98. O ex-diretor do HC acresce que o hospital jamais foi comunicado oficialmente da criação da associação ABTME com características de empresa, nem mesmo de sua qualificação como Oscip. Explica que sabia-se extraoficialmente da criação da ABTME, mas sem jamais supor que esta associação exercia suas funções com desvio de finalidade.
99. Apresentou ainda, dentre os diversos documentos anexados às suas manifestações, cópia da Ata da reunião ordinária de número 737 (setecentos e trinta e sete) do Conselho de Administração do HC-UFPR, datada de 2/2/2004 (peça 101, p. 65-74) , bem como da Resolução 006/2004 do Conselho Diretivo do HC (peça 101, p. 75-76) que estabeleciam:
Ata 737/2004, item 07:
'3) São agentes intermediários na prestação do serviço: Sistema Único de Saúde - SUS e Convênio específico com a FUNPAR para os usuários externos ao SUS;
 (¿) 
O Chefe do Departamento de Cirurgia. Prof. Dr. Gerson de Sá Tavares Filho prestou os esclarecimentos solicitados pelos Conselheiros e enfatizou a função social e o competente desempenho que vem sendo desenvolvido pelo BTME. Após ampla discussão foi aprovado por unanimidade de votos, que o BTME seja subordinado à Direção da Assistência e que a remuneração dos tecidos disponibilizados aos usuários externos ao SUS seja viabilizada através de Convênio com a FUNPAR.'
Resolução 006/2004-COAD/HC:
'RESOLVE:
Aprovar que o Banco de Tecidos Músculo-Esqueléticos seja subordinado à Direção da Assistência e que a remuneração dos tecidos disponibilizados aos usuários externos ao Sistema Único de Saúde seja viabilizada através de Convênio com a FUNPAR.'
100. Todavia, justifica que a proposta de convênio com a Funpar tornou-se inviável diante da determinação do Ministério Público de que a Funpar não poderia contratar colaboradores para atuar nas dependências do HC.
101. Quanto à rastreabilidade da destinação dos tecidos pelo banco de ossos, registra que no período em que exerceu o cargo de Diretor do HC-UFPR, entre os anos de 2002 a 2009, a partir da numeração da AIH e do nome de cada paciente era possível identificar quais pessoas foram beneficiadas por tratamentos terapêuticos ligados ao Banco de Tecidos e Ossos, o que confirma a rastreabilidade por parte do HC.
102. Transcreveu ainda trecho do Relatório de Auditoria 6136/2008 do Denasus (peça 21) , a partir do qual entende que a rastreabilidade estava sendo devidamente realizada:
'1-Mensalmente o Banco de Tecidos Musculo Esqueléticos (BTME) encaminha à CET-PR relatório com as informações referentes às doações de Transplantes realizados.
2-O sistema informatizado do SNT ainda não permite que sejam cadastrados os pacientes que necessitam de enxerto ósseo, bem como não estão definidos os critérios e seleção de receptores por tipo de tecido.
 (¿) 
7- A central recebe, periodicamente, do BTME do HC/UFPR, uma listagem denominada 'RELAÇÃO DOADOR RECEPTOR', referente ao fornecimento do material ósseo-condor-fáscia-ligamentoso, contendo o código de cadastro do doador, a data de saída do material, o nome, a idade e o sexo do paciente, o nome do profissional solicitante, a quantidade do material e destino (nome da entidade e da cidade) .'
103. Por fim faz menção ao Anexo X da DN 62/2004 da Secretaria de Controle Externo deste Tribunal de Contas da União, bem como aos Acórdão 1309/2010-TCU-Primeira Câmara e 111/2006-TCU-Primeira Câmara, quanto à necessidade de se determinar o nexo de causalidade e a culpabilidade da conduta do gestor administrativo, entendendo que no caso do interessado inexiste 'nexo de culpabilidade' na sua conduta.
Heda Maria Barska dos Santos Amarante
104. Heda Maria Barska dos Santos Amarante, diretora geral do HC-UFPR no período de 2/2/2009 a 9/6/2013, foi instada a apresentar razões de justificativa quanto as seguintes irregularidades (Ofício 716/2016, peça 59) :
104.1. omissão no dever de fiscalizar a gestão do banco de tecidos da HC-UFPR pela ABMTE;
104.2. ausência da comprovação da rastreabilidade dos tecidos captados e distribuídos pela ABTME, conforme dispõem as Normas para Autorização de Funcionamento e Cadastramento de Banco de Tecidos Musculoesqueléticos pelo SUS (Portaria GM/MS 1.686, de 20 de setembro de 2002) , o Regulamento Técnico do Sistema Nacional de Transplante (Portaria GM/MS 2.600, de 21 de outubro de 2009) e a Resolução da Diretoria Colegiada da Anvisa 220, de 27 de dezembro de 2006
Argumentos (peça 68) 
105. Em sua defesa a responsável apresentou as razões de justificativas acostadas à peça 68, p. 1-57, e os documentos relacionados na página 58, anexados às páginas 59 a 148 da mesma peça.
106. Inicialmente Heda Maria salienta que sua atuação restringiu-se ao período de 2009 a 2013 momento em que o Banco de Ossos há uma década já existia e há anos era gerido pela ABTME, e cuja parceria com o HC alcançava ótimos resultados, mesmo sem formalização de Termo de Parceria e sem qualquer dispêndio de recursos públicos.
107. Acrescenta que não houve omissão no dever de fiscalização sobre o BTME/HC, haja vista as inúmeras diligências adotadas na tentativa de regularização formal do BTME, e que a análise da suposta ausência de rastreabilidade dos tecidos captados e distribuídos pelo BTME/HC não compete a este Tribunal de Contas.
108. Na sequência apresenta um histórico do BTME/HC, de maneira semelhante ao realizado por outros responsáveis, desde a sua inauguração em 1998 (peça 68, p. 59-61) , mediante Projeto Acadêmico vinculado ao Setor de Ciências da Saúde, sua autorização pelo Ministério da Saúde, os resultados decorrentes de sua atuação (peça 68, p. 66-70, 74) , as dificuldades financeiras e a carência de recursos humanos enfrentadas pelo HC, o auxílio prestado pela Associação dos Amigos do HC, a edição da Resolução 006/2004 (peça 68, p. 89) , a inviabilização da proposta de convênio contida no item 21 da Ata 212/2002 (peça 68, p. 79) em decorrência da proibição de a Funpar contratar colaboradores para atuar no HC, culminando com a manutenção do gerenciamento da unidade pelos professores dirigentes do BTME, que passaram a administrar a contabilidade do Banco de Ossos, suas despesas e as receitas decorrentes do fornecimento do material osteomuscular.
109. Esclarece que os tecidos utilizados nos pacientes do HC eram cobrados do SUS por meio de uma AIH, conforme tabela específica do SUS, e ficavam integralmente no HC, não sendo repassados ao BTME nem para ressarcir seu custo operacional, conforme relação constante da peça 68, p. 90-108, não tendo sido em nenhum momento repassado qualquer recurso financeiro do HC para o BTME.
110. Todavia, a totalidade dos recursos obtidos pelo fornecimento de tecidos osteomuscular para outras instituições hospitalares ou odontológicas eram cobrados e recebidos diretamente pela ABTME, sem a participação do HC.
111. Informa que o HC jamais foi comunicado oficialmente da classificação do Banco de Ossos como Oscip. Porém, quando a responsável assumiu a direção geral do HC em 2009, era sabido que uma importante pendência administrativa a ser resolvida era a formalização do relacionamento do HC com o BTME, cujo único documento formal existente era a Resolução 006/2004 (peça 68, p. 89) .
112. Registra que diligenciou à Procuradoria da Universidade Federal do Paraná em busca de análise jurídica e montou um grupo de trabalho para elaboração e execução da regularização da parceira ente o BTME e o HC (peça 69, p. 109) , a qual foi prorrogada por duas vezes consecutivas (peça 68, p. 110-111) .
113. Alega que foi nesse meio tempo que teve ciência da existência da ABTME, criada em 2006 como instituição sem fins lucrativos com a finalidade de cuidar de toda a logística e de todas as atividades administrativas do BTME, inclusive pela contratação de diversos funcionários que atuavam no BTME nas dependências do HC.
114. Por diversas vezes no decorrer de sua manifestação a ex-diretora do HC salienta que embora sem formalização, a parceria entre o HC e a ABTME foi preponderante no sucesso e no alcance dos padrões de excelência do BTME, resultando em benefícios para toda a sociedade, caracterizados pelos inúmeros transplantes e tratamentos terapêuticos realizados.
115. Nessa parceria o ente público (HC) detinha o credenciamento para atuar como Banco de Ossos e a ABTME detinha toda a estrutura e expertise necessária, o que lhe permitia gerenciar e administrar com excelência as atividades no atendimento do interesse público, sem trazer quaisquer ônus financeiro ao HC ou à Universidade.
116. Retoma que depois de todas as atividades do grupo de trabalho acima referenciado e de inúmeras reuniões e consultas à Procuradoria Jurídica da UFPR, entendeu-se que a forma mais apropriada para regularizar a situação do BTME/HC seria a realização de licitação pública por concorrência, cujo objeto permitia o uso e exploração do BTME (peça 68, p. 112-113) .
117. Entretanto, no julgamento da representação TC Processo 018.154/2012-3, foi determinada por este TCU a suspensão e posterior anulação da concorrência pública em razão da ausência de amparo legal para a contratação do objeto.
118. Na sequência aduz que independente de qualquer instrumento jurídico formal, é inegável o sucesso da parceria existente entre o HC e a ABTME, que alcançou os objetivos informalmente estabelecidos e o cumprimento do fim social e do interesse público. Nesse sentido cita o princípio da primazia da realidade, no âmbito do Direito do Trabalho, a teoria da aparência, do Direito Civil e a vedação ao formalismo exacerbado nas licitações públicas.
119. Trouxe ainda julgados do Supremo Tribunal Federal (STF) e lições de diversos doutrinadores a respeito dos benefícios existentes nas parcerias firmadas entre o Terceiro Setor e a Administração Pública.
120. Especificamente em relação a suposta omissão no seu dever de fiscalização, alega que o Banco de Tecidos era um projeto acadêmico vinculado ao Setor de Ciências da Saúde, controlado e fiscalizado no âmbito dos Departamentos competentes, sem a possibilidade de controle dos professores por parte da Diretoria Geral do HC, conforme art. 19, II do Regimento Interno do HC (peça 68, p. 129-142) .
121. Acrescenta que conforme item 7 Ata 737/2004 (peça 68, 80-87) e Resolução 006/2004 (peça 68, p. 89) o BTME/HC foi oficialmente delegado à Direção de Assistência e que nos termos da Resolução 27/2002 (peça 68, p. 143) e Ata 714/2002 (peça 68, p. 144-148) a fiscalização dos serviços prestados não estaria mais centralizada na figura do Diretor-Geral, mas dos diversos órgão de direção e que as decisões por eles tomadas deveriam ser legitimadas pela apreciação dos órgãos colegiados, no caso do HC o Conselho de Administração e o Conselho Diretivo do HC.
122. Assim reafirma que a sua atuação restringia-se a gerenciar as Unidades funcionais, centros autônomos de responsabilidades, submetendo suas decisões aos Conselhos Diretivo e de Administração do HC, e que a fiscalização da gestão do Banco de Tecidos competia à Direção de Assistência e que é desarrazoado exigir dos dirigentes máximos que realizem o acompanhamento pessoal de todos os processos administrativos e de todos os atos de gestão que integram a estrutura de um órgão como o HC, com o agravante de que no caso do BTME há ainda o fato de que os projetos acadêmicos são desempenhados e coordenados pelo Departamento de Ortopedia, órgão que não é subordinado administrativamente ao HC, mas sim ao Setor de Ciências de Saúde.
123. Alega ainda que não havendo desvio de recursos públicos, não tendo havido repasses de recursos públicos para a ABTME, nos termos do art. 71, da CF/88, e no art. 1º do RI/TCU, não compete a este Tribunal de Contas a fiscalização ora em exame em relação à peticionária, tampouco compete a este TCU cobrar a aplicação da legislação relacionada ao âmbito da saúde.
124. Especificamente em relação à rastreabilidade, informa que as relações de pacientes que fizeram procedimentos ligados ao BTME entre os anos de 2008 a 2013 no HC-UFPR (peça 68, p. 90-108) , a partir da numeração da AIF e do nome do paciente é possível identificar as pessoas beneficiadas, confirmando assim a existência de rastreabilidade por parte do HC.
125. Faz referência também ao Relatório de Auditoria 6136 do Denasus (peça 21) , já citado nesta instrução, que traz considerações a respeito da rastreabilidade dos tecidos no BTME do HC.
126. Por fim aduz que inexiste motivo que possa justificar a aplicação de quaisquer sanções à responsável e que não é competência desta Corte de Contas a análise da presente questão, haja vista a ausência de repasse de recursos federais
Flávio Daniel Saavedra Tomasich
127. Flávio Daniel Saavedra Tomasich, diretor geral do HC-UFPR a partir 10/6/2013, foi instado a apresentar razões de justificativa quanto as seguintes irregularidades (Ofício 713/2016, peça 62) :
127.1. omissão no dever de fiscalizar a gestão do banco de tecidos da HC-UFPR pela ABMTE;
127.2. ausência da comprovação da rastreabilidade dos tecidos captados e distribuídos pela ABTME, conforme dispõem as Normas para Autorização de Funcionamento e Cadastramento de Banco de Tecidos Musculoesqueléticos pelo SUS (Portaria GM/MS 1.686, de 20 de setembro de 2002) , o Regulamento Técnico do Sistema Nacional de Transplante (Portaria GM/MS 2.600, de 21 de outubro de 2009) e a Resolução da Diretoria Colegiada da Anvisa 220, de 27 de dezembro de 2006
Argumentos (peças 69) 
128. Em sua defesa o responsável apresentou as razões de justificativas acostadas à peça 69, p. 1-22, e os documentos anexados nas páginas 23 a 122 da mesma peça.
129. O responsável registra que não pode ser responsabilizado pela omissão no dever de fiscalização da gestão do BTME pela ABTME pelo fato de que as supostas irregularidades ocorreram entre de 2003 a 2013, período anterior à sua nomeação como Diretor do HC.
130. Detalha que a interdição das instalações do BTME e a consequente paralisação de todas as suas atividades ocorreu em 26/4/2013, anteriormente à sua nomeação, ocorrida no dia 10/6/2013 (peça 69, p. 23-25) .
131. Acrescenta, todavia, que desde que tomou conhecimento da situação do Banco de Ossos vem procedendo de todas as formas admitidas para a regularização da situação, a exemplo das diversas reuniões e ações adotadas junto ao Ministério Público Federal, à Reitoria da UFPR e à Secex/PR.
132. Como resultado informa que as reformas e adequações necessária ao BTME foram iniciadas em setembro de 2013 e concluídas em novembro do mesmo ano. Em maio de 2014 procedeu a reabertura parcial do funcionamento do BTME para tratamento do material já captado, sob a coordenação do Ministério Público Federal com a colaboração da Secretaria de Estado da Saúde, Vigilância Sanitária do Município e Central Estadual de Transplantes.
133. Adiciona ainda que a responsabilidade pelo funcionamento do BTME passou a ser única e exclusivamente do HC-UFPR, em fiel cumprimento às determinações expedidas pelo TCU no Acórdão 2956/2012-TCU-Plenário.
134. Especificamente em relação à rastreabilidade da destinação dos tecidos do banco de ossos, atividade que entende inerente e de responsabilidade dos professores da Disciplina de Ortopedia do Setor de Ciências da Saúde, registra que após diversas tentativas de obtenção de informações junto à ABTME, contando inclusive com a intervenção do próprio Ministério Público Federal, obteve em março de 2014 o material solicitado, o qual foi encaminhado ao MPF e à Secex-PR.
135. Reforça que tão logo assumiu a direção do HC e foi posicionado quanto às questões da interdição e funcionamento do BTME adotou uma série de atos com vistas ao cumprimento das determinações do TCU.
Análise
136. Com o objetivo de propiciar uma melhor organização processual e tendo em vista a existência de pontos em comum apresentados pelos responsáveis, a análise das alegações de defesa em decorrência das irregularidades objeto de citação, que poderão resultar na imputação de um débito solidário aos responsáveis, bem como as razões de justificativas em decorrência de irregularidades objeto de audiências comuns, serão analisadas em conjunto.
IRREGULARIDADE 1 (Citação)  - Não comprovação dos custos de captação, processamento e disponibilização dos tecidos, das demais despesas efetuadas, bem como da aplicação dos excedentes operacionais em proveito do próprio banco, com os recursos arrecadados pela ABTME em nome do Banco de Tecidos Musculoesqueléticos (BTME) do HC-UFPR
137. Responsáveis Solidários: Associação Banco de Tecidos Músculo-Esquelético de Curitiba (ABTME) , Gerson de Sá Tavares Filho, presidente da ABTME e Giovanni Loddo, Diretor Geral do HC a época da transferência da gestão do banco de tecidos à ABTME.
138. Em que pese todo o arrazoado apresentado pelos responsáveis a respeito do histórico da parceria informal existente entre a ABTME e o HC-UFPR, todas as dificuldades de cunho financeiro e de recursos humanos enfrentadas pelo HC e pelo BTME, bem como sua relevância operacional e econômica, os resultados alcançados e os benefícios à população, não foram apresentados quaisquer novos documentos capazes de comprovar os custos envolvidos, as despesas efetuadas e a aplicação dos excedentes operacionais pela ABTME em nome do BTME/HC-UFPR.
139. Tampouco as alegações de que não houve repasses de recursos do HC-UFPR para a ABTME, assim como a gratuidade no fornecimento de tecidos da ABTME para o HC e para o Hospital do Trabalhador (HT) , são capazes de elidir a irregularidade, uma vez que o que se pretende avaliar é a comprovação dos custos e despesas da associação em contraponto com as receitas obtidas pelo fornecimento de tecidos aos demais hospitais públicos ou privados e aos convênios médicos e odontológicos.
140. Ao não apresentar documentação adicional, Gerson de Sá Tavares Filho reafirma que a comprovação dos custos e despesas da associação estão comprovados nos livros contábeis (peças 28 a 30, 32 e 33) . Todavia, conforme já foi registrado no Voto do Ministro Relator do processo (peça 53) , as despesas contabilizadas não estão suportadas em documentos comprobatórios, razão pela qual os responsáveis foram instados a apresentar tais documentos, o que não ocorreu.
141. A comprovação dos custos e despesas já havia sido almejada pela equipe de auditoria durante os trabalhos de fiscalização, contudo os documentos apresentados estavam deteriorados o que impossibilitava sua análise, conforme registrado no subitem 3.3.1 do Relatório de Auditoria (peça 40) .
142. A inexistência de quaisquer documentos comprobatórios dos custos e despesas operacionais foi inclusive o motivo que levou o Ministro Relator a não aquiescer à estimativa de suposto excedente operacional realizado pelo MP-TCU no parágrafo 38 da peça 48.
143. No que concerne ao Diretor Geral do Hospital, as justificativas apresentadas não são capazes de afastar sua responsabilidade, uma vez a alegação de desconhecimento das atividades comerciais da ABTME é insustentável haja vista que, conforme apresentado por diversos responsáveis, era notório e público que a associação fornecia tecidos para diversos hospitais públicos e privados e convênios médicos e odontológicos, além de que possuía equipe própria composta por diversos funcionários atuando dentro das dependências públicas do HC.
144. Além disso, a o fato de a gestão do HC ter sido delegada à equipe técnica específica não o exime do dever de fiscalizar e acompanhar as ações do BTME, especialmente nas questões de maior relevância (Acórdão 2424/2017-TCU-Primeira Câmara) , como seria o caso da existência de uma associação atuando dentro das dependências do hospital, com equipe técnica própria, e se utilizando de autorização e credenciamento próprios e específicos concedidos ao HC.
145. Outrossim, a atuação do ex-diretor junto aos órgãos governamentais federais superiores, na busca de recursos financeiros e de recursos humanos para o HC, embora seja relevante, não é capaz de elidir sua responsabilidade, uma vez que a irregularidade ora examinada se manteve durante todo o período em que esteve à frente da direção geral do HC.
146. Cabe deixar claro que a responsabilidade atribuída a Giovanni Loddo decorre da conduta omissiva quanto à transferência da gestão administrativa e financeira do BTME/HC à Oscip ABTME, bem como a conduta omissiva em relação à fiscalização sobre atuação da ABTME, especialmente em relação aos recursos financeiros por ela arrecadados.
147. Assim, uma vez que não foram apresentados quaisquer novos documentos ou justificativas capazes de comprovar os custos e as despesas incorridos pela ABTME, bem como da aplicação dos excedentes operacionais em proveito do próprio banco, ou de excluir a responsabilidade dos manifestantes não se acolhem as alegações de defesa apresentadas pelos responsáveis, mantendo-se a irregularidade.
IRREGULARIDADE 2 (Citação)  - Pagamentos realizados pela ABTME ao médico do quadro do HC-UFPR, Paulo Gilberto Cimbalista de Alencar
148. Responsáveis Solidários: Associação Banco de Tecidos Músculo-Esquelético de Curitiba (ABTME) , Gerson de Sá Tavares Filho, presidente da ABTME, Giovanni Loddo, Diretor Geral do HC a época da transferência da gestão do banco de tecidos à ABTME e Paulo Gilberto Cimbalista de Alencar, responsável técnico pelo Banco de Tecidos Músculo-Esquelético do HC.
IRREGULARIDADE 3 (Citação)  - Pagamentos realizados pela ABTME à Alencar Médica Sociedade Simples Ltda., empresa da qual o servidor médico do quadro do HC-UFPR Paulo Gilberto Cimbalista de Alencar é sócio cotista (99% do capital social) 
149. Responsáveis Solidários: Associação Banco de Tecidos Músculo-Esquelético de Curitiba (ABTME) , Gerson de Sá Tavares Filho, Presidente da ABTME, Giovanni Loddo, Diretor Geral do HC a época da transferência da gestão do banco de tecidos à ABTME, Paulo Gilberto Cimbalista de Alencar, responsável técnico pelo Banco de Tecidos Músculo-Esquelético do HC e Alencar Médica Sociedade Simples Ltda.
150. Considerando que Paulo Gilberto Cimbalista de Alencar e a empresa da qual é sócio com 99% do capital social apresentaram defesa conjunta contendo as mesmas alegações para as duas irregularidades, as irregularidades 2 e 3 serão analisadas conjuntamente neste tópico.
151. Esclarece-se também que os aspectos gerais apresentados nas defesas da ABTME, de Gerson de Sá Tavares Filho e de Giovanni Loddo já tratados na irregularidade anterior não serão repetidos neste tópico, o qual se limitará aos argumentos pertinentes especificamente às irregularidades acima transcritas.
152. Não obstante tenham sido realizados pagamentos no valor total de R$ 146.148,29 a Paulo de Alencar a título de honorários a autônomos e pagamentos à empresa Alencar Médica no valor total de R$ 112.200,00, sem detalhamento, e no valor de R$ 866.705,00 a título de laudos técnicos, novamente não foram apresentados quaisquer documentos que comprovassem os serviços prestados.
153. No período da fiscalização, conforme registrado no item 3.6.1 do Relatório de Auditoria (peça 40) , já havia sido solicitado a Paulo de Alencar que apresentasse justificativas para os pagamentos recebidos bem como cópia dos laudos técnicos emitidos, porém as requisições não foram atendidas.
154. Nas alegações de defesa apresentadas em conjunto por Gerson de Sá Tavares Filho e pela ABTME, os responsáveis se limitam a afirmar que os serviços foram efetivamente prestados e que o preço dos laudos era modesto, sem contudo acrescentar quaisquer cópias ou comprovante dos laudos técnicos realizados.
155. Além da emissão dos laudos, alegam que Paulo de Alencar era responsável por coordenar toda a equipe de processamento dos tecidos do BTME. Contudo não se pode olvidar que Paulo Alencar era servidor do HC, detentor de dois vínculos funcionais, no período das 07:00 as 11:00 da manhã e das 13:00 as 17:00 da tarde, período em que o servidor deveria atuar como técnico responsável pelo BTME.
156. Dessa forma não há como justificar que o servidor formalmente designado como responsável técnico pelo BTME fosse também remunerado pela associação privada ABTME pelo desempenho das funções que lhe eram incumbidas na qualidade de servidor do HC.
157. Na defesa apresentada conjuntamente por Paulo Gilberto Cimbalista de Alencar fica evidente a confusão existente na relação entre as pessoas físicas e jurídicas atuantes na gestão do BTME. Paulo Gilberto Cimbalista de Alencar, servidor do HC, responsável técnico pelo BTME e sem relação formal com a ABTME, aparenta deter conhecimentos mais detalhados da ABTME e de sua contabilidade do que Gerson de Sá Tavares Filho, presidente da ABTME. Isso fica evidente nas divergentes explanações a respeito da suposta fraude contábil existente nos anos de 2007 e 2008, a qual será melhor detalhada na análise daquela irregularidade.
158. Na referida defesa conjunta foram apresentadas diversas justificativas relacionadas aos custos operacionais da ABTME, aos resultados obtidos pela parceria firmada informalmente e às dificuldades de ordem técnica e estrutural do HC em operar o BTME. Entretanto, de forma similar à ABTME e a Gerson de Sá Tavares Filho, não apresenta quaisquer documentos comprobatórios destes custos e despesas alegadas, exceto pelos balanços patrimoniais e demonstrativos do resultados dos exercício (peça 97, p. 38-75) .
159. Com relação aos custos operacionais da ABTME, Paulo Alencar apresenta ao longo de sua defesa explicações detalhadas destes custos, a contabilização de diversas contas do balanço patrimonial, a exemplo da conta Custo das Prestações e da rubrica Captação e Processamento e detalhes de seus desdobramentos, a evolução da conta Imobilizado, os custos diretos e indiretos envolvidos, dentre outros pormenores.
160. Cabe esclarecer, inicialmente, que tais argumentos se referem à irregularidade 1, da qual Paulo Alencar e a empresa Alencar Médica não foram arrolados como responsáveis pelo débito, por formalmente não participarem da administração da ABTME.
161. Embora tais argumentos pudessem ser aproveitados na análise da referida irregularidade, de forma similar ao que fora apresentado pelos demais responsáveis, não foram oferecidos quaisquer documentos capazes de comprovar os custos e despesas incorridos e registrados nos demonstrativos contábeis.
162. Especificamente em relação aos pagamentos recebidos na qualidade de pessoa física, entendo pertinentes as alegações do responsável quanto à inaplicabilidade do art. 52, II, da Portaria Interministerial MP/CGU 507/2011, por se tratar de norma editada posteriormente a relação informal firmada entre a ABTME e o HC. Contudo, há que se ressalvar que o citado normativo é transcrição exata do disposto no art. 39, II, da Portaria Interministerial MP/MF/CGU 127/2008, vigente à época dos fatos.
163. Outrossim, não pode proceder a alegação de aplicação da Lei 9.790/1999, com o objetivo de convalidar os pagamentos realizados ao servidor público, haja vista que o art. 4º desta Lei trata da possibilidade de participação de servidores públicos na composição de Conselho da Oscip e não da remuneração pela prestação de serviços, assunto tratado apenas nas Portarias Interministerial 127/2008 e 507/2011.
'Art. 39. O convênio ou contrato de repasse deverá ser executado em estrita observância às cláusulas avençadas e às normas pertinentes, inclusive esta Portaria, sendo vedado:
 (¿) 
II - pagar, a qualquer título, servidor ou empregado público, integrante de quadro de pessoal de órgão ou entidade pública da administração direta ou indireta, por serviços de consultoria ou assistência técnica, salvo nas hipóteses previstas em leis específicas e na Lei de Diretrizes Orçamentárias;'
164. Ainda assim, volto a enfatizar que não obstante a existência de possível conflito de interesses nos pagamentos realizados pela ABTME ao servidor público responsável técnico pelo BTME e à empresa da qual é sócio, a irregularidade que motivou a citação dos responsáveis decorre primordialmente da inexistência de documentos que comprovem a prestação dos serviços supostamente realizados.
165. Ressalte-se, ainda, a constatação identificada no Voto do Ministro Relator (peça 53) , de que, conforme consulta à base de dados da Receita Federal, a atividade econômica da empresa Alencar Médica (médica ambulatorial restrita a consultas) não guarda consonância com os serviços prestados pela empresa ao banco de tecidos (prestação de serviços de terceiros e emissão de laudos técnicos) .
166. Assim, uma vez que não foram apresentados quaisquer novos documentos ou justificativas capazes de comprovar os custos e as despesas incorridos pela ABTME ou de excluir a responsabilidade dos manifestantes não acolho as alegações de defesa apresentadas pelos responsáveis.
167. No que concerne ao Diretor Geral do Hospital, Giovanni Loddo, as justificativas apresentadas, já rebatidas na análise da Irregularidade 1, não são capazes de afastar sua responsabilidade, uma vez que a alegação de desconhecimento das atividades comerciais da ABTME, bem como o desconhecimento da atuação de Paulo Alencar como prestador de serviços da ABTME não são suficientes para eximir a conduta omissiva do responsável, a qual permitiu que entidade diversa do HC-UFPR gerisse o BTME.
168. Assim, uma vez que não foram apresentados quaisquer novos documentos comprobatórios dos serviços prestados, a exemplo de cópia dos laudos técnicos emitidos, cópia de documentos que justifiquem os honorários e demais pagamentos efetuados, bem como justificativas capazes de excluir a responsabilidade dos manifestantes, não se acolhem as alegações de defesa apresentadas pelos responsáveis, mantendo-se a irregularidade.
IRREGULARIDADE 4 (Audiência)  - indevida escrituração das receitas auferidas pela ABTME com o fornecimento de tecidos musculoesqueléticos como 'doações recebidas', na rubrica 4.1.1.01.001 - Doações Recebidas, em desacordo com os Princípios Fundamentais de Contabilidade (PFC) e as Normas Brasileiras de Contabilidade (NBC) T2.1, itens 2.1.2, a línea 'e' e 2.1.2.1, e NBC T11, item 11.1.4
169. Responsável: Gerson de Sá Tavares Filho, presidente da ABTME.
170. O presidente da ABTME alega, equivocadamente, que o auto de infração que deu origem a presente irregularidade trataria apenas do ano de 2008 (auto de infração 195.718 - peça 68, p. 8) e que teria sido autuado por motivo diverso, já tendo sido cancelado, conforme Decisão 233/2010 (peça 68. P. 12-13) .
171. Entretanto, não cabe razão ao responsável, haja vista que os autos de infração apontados no item 3.5 do Relatório de Auditoria (peça 40) são os de número 195.714 (peça 31, p. 1) e 195.717 (peça 31, p. 2) descritos pela autoridade fiscal como:
'O contribuinte acima qualificado deixou de recolher o ISS devido relativo a receitas auferidas com a prestação de serviços levantados por procedimento administrativo fiscal. Auto lavrado face ao indeferimento do processo de imunidade - Receitas auferidas com prestação de serviços e contabilizadas como doações. Sem emissão de notas fiscais.'
172. Paulo de Alencar, responsável técnico pelo BTME, embora não tenha sido instado a se manifestar sobre esta irregularidade, registrou em sua defesa que os valores decorrentes da negociação de ossos e tecidos foram efetivamente escriturados equivocadamente como 'Doações Recebidas' nos anos de 2007 e 2008, mas que, todavia, não houve omissão de receitas e que essa situação já foi regularizada junto ao fisco municipal com o respectivo recolhimento do ISS sobre os valores devidos conforme (peça 31, p. 3) .
173. A análise da escrituração contábil da ABTME nos anos de 2007 e 2008, bem como os autos de infração 195.714 e 195.717 não deixam dúvidas de que houve escrituração indevida das receitas obtidas com o fornecimento de tecidos musculoesqueléticos.
174. Contudo, conforme demonstrados por Paulo de Alencar, a situação já havia sido identificada pela Prefeitura Municipal de Curitiba no ano de 2010 e os débitos, incluindo juros de mora e multa, já haviam sido inscritos em dívida ativa no ano de 2013.
175. Assim, considerando tratar-se de matéria de cunho tributário, já equacionada pela Prefeitura Municipal de Curitiba, entende-se elidida a irregularidade.
176. Todavia, a constatação apontada pela equipe de auditoria corrobora o entendimento quanto à fragilidade existente na escrituração contábil da entidade.
IRREGULARIDADE 5 (Audiência)  - ausência da comprovação da rastreabilidade dos tecidos captados e distribuídos pela ABTME, conforme dispõem as Normas para Autorização de Funcionamento e Cadastramento de Banco de Tecidos Musculoesqueléticos pelo SUS (Portaria GM/MS 1.686, de 20 de setembro de 2002) , o Regulamento Técnico do Sistema Nacional de Transplante (Portaria GM/MS 2.600, de 21 de outubro de 2009) e a Resolução da Diretoria Colegiada da Anvisa 220, de 27 de dezembro de 2006
177. Responsáveis: Giovanni Loddo, diretor geral do HC-UFPR durante o período de 14/1/2002 a 1/2/2009, Heda Maria Barska dos Santos Amarante, diretora geral durante o período de 2/2/2009 a 9/6/2013, Flávio Daniel Saavedra Tomasich, diretor geral a partir 10/6/2013, Paulo Gilberto Cimbalista de Alencar, responsável técnico pelo BTME/HC-UFPR e Gerson de Sá Tavares Filho, presidente da ABTME.
178. Em suas manifestações os responsáveis afirmam que foi desenvolvido pela ABTME um software específico destinado ao controle da rastreabilidade dos tecidos denominado Sigtec que fora instalado em computador fisicamente localizado no BTME/HC-UFPR, no qual todos os 35.000 tecidos fornecidos são plenamente identificáveis, que a partir da AIH e do nome do paciente é possível identificar quais pessoas foram beneficiadas por tratamentos terapêuticos ligados ao BTME no HC (peça 68, p. 90-108) e que uma lista de todos os tecidos era enviada mensalmente à Central Estadual de Transplantes (peça 95, p. 20) 
179. Foram apresentados os procedimentos adotados e a forma como o sistema Sigtec era alimentado (peça 94, p. 13-16 e peça 95, p. 8-19) , além de comentários ao Relatório de Auditoria 6136/2008 do Denasus (peça 21) .
180. Embora não se possa afirmar de forma contundente quanto à regularidade ou não dos registros relativos à rastreabilidade dos tecidos musculoesqueléticos, nos termos da Portaria GM/MS 1.686/2002, Portaria GM/MS 2.600/2009 e Resolução da Diretoria Colegiada da Anvisa 220/2006, há diversas evidências apresentadas nesta fazer processual no sentido de que o BTME/HC e a ABTME realizavam ações e procedimentos tendentes ao registro e a divulgação das informações à Central Estadual de Transplantes, ainda que a equipe de auditoria não tenha tido acesso ao sistema e suas respectivas informações no período da fiscalização.
181. O Ofício 383/09-CET-PR (peça 85, p. 20) corrobora esse entendimento ao atestar que o BTME 'passou a enviar mensalmente à Central Estadual de Transplantes do Paraná, desde maio/2009 os 'Relatórios de Produção e Estoque' mantendo o envio da 'Relação Mensal Doador por Receptor' e relatando que não tem acontecido eventos adversos e necessidade de medidas corretivas.'
182. Outrossim, no Relatório de Auditoria 6136/2008 do Denasus foi transcrito cópia do Memo CET-PR 046/2007 dirigido à Secretaria Estadual de Saúde do Paraná (Sesa/PR) com as seguintes informações:
- mensalmente o Banco de Tecidos Musculoesqueléticos encaminha à CET-PR relatório com as informações referentes às doações e transplantes realizados;
- O Sistema Informatizado do SNT ainda não permite que sejam cadastrados os pacientes que necessitam de enxerto ósseo, bem como não estão definidos critérios e seleção de receptores por tipo de tecido.
183. No referido relatório foi registrado ainda as seguintes considerações pela equipe do Denasus:
'A Central recebe, periodicamente, do Banco de Tecidos Musculoesqueléticos do HC/UFPR, uma listagem denominada 'Relação Doador por Receptor', referente ao fornecimento do material ósteo-condro-fáscio-ligamentoso, contendo o código de cadastro do doador, a data de saída do material, o nome, a idade e o sexo do paciente, o nome do profissional solicitante, a quantidade do material e o destino (nome da entidade e cidade) . Verificamos que, na data da auditoria (outubro/2007) , a última relação encaminhada para a CNCDO/PR era a do mês de junho de 2007.
 (¿) 
Para análise de documentação foram selecionados, das listagens de 'Relação de Doador por Receptor' do período de abril a junho de 2007, trinta (30) receptores de tecidos musculoesqueléticos, sendo metade dos pacientes da área odontológica e metade da área médica, no total de dez (10) pacientes/mês. Inclui pacientes de Curitiba, interior do Estado e de outros estados da Federação. A disponibilização dos documentos foi solicitada por meio do Ofício SEAUD/PR 519/2007 dirigido ao Diretor Geral do HC da UFPR.
Verificamos, no documento de solicitação de material (tecido) , o tipo de material fornecido e a origem deste material (coleta de doador) . No cruzamento destas informações não constatamos 'não conformidades'.'
184. Diante das evidências apresentadas, dos documentos emitidos pela Central Estadual de Transplantes e das considerações consignadas no Relatório do Denasus entende-se por acolher as razões de justificativas apresentadas pelos responsáveis no tocante à confirmação da existência de procedimentos e de registros destinados a permitir a rastreabilidade dos tecidos musculoesqueléticos.
185. Contudo, a confiabilidade desses registros somente poderia ser averiguada mediante a realização de auditoria específica, pelo órgão competente, destinada a apurar a completude e a veracidade das informações registradas no sistema Sigtec.
IRREGULARIDADE 6 (Audiência)  - omissão no dever de fiscalizar a gestão do banco de tecidos da HC-UFPR pela ABMTE
186. Responsável: Giovanni Loddo, diretor geral do HC-UFPR durante o período de 14/1/2002 a 1/2/2009.
187. Cabe retomar aqui, em relação a este responsável, parte da análise já realizada no tópico referente a Irregularidade 1.
188. As justificativas apresentadas por Giovanni Loddo não são capazes de afastar sua responsabilidade. A alegação de que desconhecia as atividades comerciais da ABTME não pode ser acatada, haja vista que conforme apresentado por diversos responsáveis, era notório e público que a ABTME fornecia tecidos para diversos hospitais públicos e privados e convênios médicos e odontológicos, além de que possuir equipe própria composta por diversos funcionários atuando dentro das dependências públicas do HC.
189. Além disso, a o fato de a gestão do HC ter sido delegada a equipe técnica específica não o exime do dever de fiscalizar e acompanhar as ações do BTME, especialmente nas questões de maior relevância, conforme disposto no Acórdão 2424/2017-TCU-Primeira Câmara.
190. Ora, a existência de uma associação atuando dentro das dependências do hospital, com equipe técnica própria, e se utilizando de autorização e credenciamento próprios e específicos concedidos ao HC não poderia passar despercebida pelo Diretor Geral do HC.
191. Além disso, o próprio responsável admite que a responsabilidade pela arrecadação dos recursos obtidos pelo fornecimento de tecidos aos usuários externos ao SUS, originalmente atribuída à Funpar, nos termos da ATA 373/2004 e da Resolução 006/2004-COAD/HC, não pode ser realizada por aquela fundação em razão de determinação expedida pelo Ministério Público.
192. Sendo assim, se a Funpar não estava arrecadando esses valores e nem o próprio HC, diretamente ou por meio do BTME, certamente que outra entidade estaria arrecadando e se apropriando desses recursos.
193. No que concerne à atuação do ex-diretor junto aos órgãos governamentais federais superiores, na busca de recursos financeiros e de recursos humanos para o HC, embora possa ser considerada relevante, não é capaz de justificar sua omissão quanto à transferência informal da gestão do BTME à ABTME, bem como sua conduta omissiva quanto ao acompanhamento e a fiscalização da atuação da ABTME, especialmente em relação ao recursos financeiros arrecadados por essa entidade.
194. As ações apresentadas pelo ex-diretor foram medidas que visavam melhorias de caráter geral para o Hospital e que poderiam ter influências positivas na gestão do HC, mas não necessariamente.
195. O fato é que Giovanni Loddo em nenhum momento apresentou evidências de que teria atuado no sentido de impedir ou de reverter a transferência irregular da gestão do BTME para a associação ABTME.
196. Acrescentando que tão ou mais grave do que a omissão quanto à transferência da gestão do banco de tecidos para a ABTME é a omissão por parte do ex-diretor do HC quanto a gestão dos recursos arrecadados pela associação, os quais tem natureza pública, haja vista que a autorização para captação, processamento e distribuição de tecidos foi concedida ao HC, em caráter personalíssimo.
197. Assim, deixa-se de acolher as razões de justificativas apresentadas pelo responsável, ressaltando-se que a multa a ser aplicada em razão da presente irregularidade poderá ser absorvida pela multa do art. 57 da Lei 8.443/1992, subsistindo o débito decorrente das irregularidades 1, 2 e 3, considerando a dosimetria na aplicação da penalidade, nos termos do Acórdão 8024/2016-TCU-Segunda Câmara.
198. Responsável: Heda Maria Barska dos Santos Amarante, diretora geral durante o período de 2/2/2009 a 9/6/2013.
199. De forma diversa de Giovanni Loddo, a Sr. Heda Maria adotou diversas diligências específicas no sentido de tentar regularizar a situação da parceria informal existente entre o BTME e a associação no período em que esteve à frente da direção do HC, a exemplo da criação de um grupo de trabalho para elaboração e execução da regularização da parceria entre o BTME e o HC/UFPR, em 8/4/2011 (peça 68, p. 109) , que perdurou até 1/6/2012 (peça 68, p. 110 e 111) , e da realização de inúmeras reuniões e consultas à Procuradoria Jurídica da UFPR.
200. Como resultado das medidas adotadas foi emitida, em 27/4/2012, a Informação constante da peça 68, p. 112-113, na qual é registrada a intenção do hospital em realizar procedimento licitatório na modalidade Concorrência para permissão de uso, por entidade privada, do cadastramento, da marca HC-UFPR, estrutura física e estrutura operacional existente no BTME
201. A título de esclarecimento, a referida licitação foi anulada em cumprimento ao Acórdão 2956/2012-TCU-Plenário, no âmbito do processo TC Processo 018.154/2012-3. Trata-se da mesma decisão que deu origem ao processo de fiscalização que ora se examina.
202. Em que pese o fato de a responsável ter tomado diversas providências ao longo de sua gestão como dirigente do HC, resta claro que todas as diligências foram tomadas com o intuito de convalidar a situação irregular já existente.
203. As constatações presentes nos autos demonstram que embora Heda Maria tivesse conhecimento dos fatos, sua atuação limitou-se a tomar medidas com vistas a formalizar a parceria irregular já existente entre o HC e a ABTME.
204. Veja-se que em nenhum momento de sua gestão a ex-diretora questionou a parceria ou a arrecadação e gestão dos recursos arrecadados por entidade privada que não o próprio HC.
205. Inclusive, conforme se extrai da Informação constante da peça 168, p. 112-113, em nenhum momento é feita qualquer referência a parceria informal já existente. Pelo contrário, o texto apresentado passa a ideia de que naquele momento a gestão do BTME cabia unicamente ao HC e que somente a partir dali estaria se buscando uma parceria privada para a gestão do banco.
206. Também não é possível acatar a alegação de que não competia à ex-diretora do HC a fiscalização da gestão do BTME. Conforme já consignado nesta instrução, o fato de o BTME estar vinculado ao Setor de Ciências da Saúde não exime seu dever de fiscalizar e acompanhar as ações do BTME, especialmente na questões de maior relevância, conforme disposto no Acórdão 2424/2017-TCU-Primeira Câmara.
207. Além disso, as portarias que autorizaram o funcionamento do banco de tecidos, a exemplo da Portaria 674/2010, deixam claro que a autorização compete ao Hospital de Clínicas da Universidade Federal do Paraná.
208. Outrossim, a supracitada Informação emitida em 27/4/2012 por Heda Maria reforça o entendimento quanto à competência do HC pela fiscalização do BTME, conforme fora registrado naquele documento:
'Na realização desta contratação o Hospital não se descuidará das suas obrigações de fiscalizar a realização das atividades, ao contrário, permitirá que as metas estabelecidas pelo governo federal, possam ser ainda melhor alcançadas.'
209. Outro aspecto dessa Informação diz respeito à remuneração do HC. Enquanto que na parceria informal existente entre o HC e a ABTME a totalidade dos recursos arrecadados pela Oscip ficava de posse da ABTME, na referida Informação era prevista uma remuneração de no mínimo 7% (sete por cento) do faturamento bruto obtido pela entidade contratada para o HC.
210. Assim, pelos motivos expostos, deixa-se de acolher as razões de justificativas da Sr. Heda Maria Barska dos Santos Amarante em relação à omissão no dever de fiscalizar a gestão do banco de tecidos da HC-UFPR pela ABMTE
211. Responsável: Flávio Daniel Saavedra Tomasich, diretor geral a partir 10/6/2013
212. Conforme aduzido pelo responsável a interdição do BTME e a consequente paralisação de todas as suas atividades ocorreu em 26/4/2013, período anterior à sua nomeação, ocorrida em 10/6/2013 (peça 69, p. 23-25) .
213. A inexistência de nexo temporal entre a atuação do responsável como diretor do HC e a atuação da associação na gestão do BTME é suficiente para elidir sua responsabilidade pela presente irregularidade.
214. Assim, acolhe-se as razões de justificativas apresentadas por Flávio Daniel Saavedra Tomasich em relação à omissão no dever de fiscalizar a gestão do banco de tecidos da HC-UFPR pela ABMTE.
CONCLUSÃO
215. A gestão do Banco de Tecidos Musculoesqueléticos do Hospital de Clínicas da UFPR (BTME/HC-UFPR) pela Oscip Associação Banco de Tecidos Musculoesqueléticos de Curitiba (ABTME) , por meio de uma parceria informal, se mostrou eivada de vícios ao longo de toda sua existência, no período de 2007 a 2013.
216. A Oscip ABTME foi criada em 27/7/2006 e no ano seguinte, em 2007, assumiu a gestão administrativa e financeira do BTME/HC-UFPR de forma totalmente informal. Além da inexistência de qualquer instrumento que formalizasse a parceria, não havia também previsão legal que autorizasse a transferência da gestão do BTME/HC-UFPR para outra entidade, uma vez que a autorização concedida pelo Ministério da Saúde ao HC tem caráter personalíssimo e indelegável.
217. O arranjo organizacional e os conflitos de interesse existentes, desde o início da parceira, nas relações formadas entre o BTME-HC/UFPR, a ABTME, a empresa Alencar Médica, Gerson de Sá Tavares Filho e Paulo Gilberto Cimbalista de Alencar são evidentes.
218. Temos o BTME/HC-UFPR, cujo responsável técnico formalmente designado é Paulo Gilberto Cimbalista de Alencar, servidor público dos quadros do HC. Este mesmo BTME que, de acordo com a manifestação do ex-diretor do HC, Giovanni Loddo, deveria receber suporte da equipe da Disciplina de Ortopedia do Setor de Ciências da Saúde da UFPR, cujo Professor Gerson de Sá Tavares Filho era nome de vulto na referida disciplina.
219. Na sequência temos a criação da Oscip ABTME, que assumiu a gestão do BTME/HC-UFPR em 2007, sob a presidência de Gerson de Sá Tavares Filho, e que passou a fornecer tecidos musculoesqueléticos para hospitais e convênios públicos e privados mediante a cobrança de valores bastante superiores aos estabelecidos na tabela SUS, no caso dos estabelecimentos privados, o que poderia até caracterizar atividade mercantil de tecidos humanos.
220. Ressalte-se que o diretor do HC à época da transferência da gestão do banco de tecidos para a Oscip assevera que desconhecia a atuação comercial da ABTME, por outro lado os Srs. Gerson de Sá Tavares Filho e Paulo Gilberto Cimbalista de Alencar afirmam que os diretores gerais do HC tinham conhecimento da atuação da ABTME.
221. Por fim temos a contratação e a realização de pagamentos pela Oscip ABTME, presidida por Gerson de Sá Tavares Filho (professor da disciplina de Ortopedia do Setor de Ciências da Saúde da UFPR) , a Paulo Gilberto Cimbalista de Alencar (servidor do HC responsável técnico pelo BTME/HC-UFPR) e também à empresa da qual Paulo de Alencar é sócio com 99% do capital social, no valor total de R$ 1.144.853,29, a título de honorários a autônomos e pela emissão de laudos técnicos.
222. Verificou-se que havia também uma relação informal estabelecida entre o HC e a ABTME.
223. Se por um lado a ABTME fornecia tecidos musculoesqueléticos ao HC sem qualquer custo financeiro, uma vez que os valores repassados pelo SUS ficavam de posse do HC e não eram repassados à ABTME, por outro lado a Oscip se utilizava das instalações físicas do HC, de seu nome (marca HC-UFPR) , da autorização e do credenciamento concedidos ao HC para fornecer tecidos musculoesqueléticos a outros hospitais públicos e privados, bem como para convênios médicos e odontológicos.
224. O fornecimento dos tecidos musculoesqueléticos aos demais hospitais e convênios públicos e privados era realizado mediante à emissão de notas fiscais de prestação de serviços pela ABTME. Todo o dinheiro arrecadado era gerido diretamente pela Oscip, sem qualquer participação ou fiscalização do HC.
225. O presente processo de tomada de contas especial, autuado em razão da conversão de Relatório de Auditoria (TC Processo 003.202/2013-5) teve por objetivo avaliar as alegações de defesa e as razões de justificativas dos responsáveis em razão das seguintes irregularidades:
a) Não comprovação dos custos de captação, processamento e disponibilização dos tecidos, das demais despesas efetuadas, bem como da aplicação dos excedentes operacionais em proveito do próprio banco, com os recursos arrecadados pela ABTME em nome do Banco de Tecidos Musculoesqueléticos (BTME) do HC-UFPR.
b) Pagamentos realizados pela ABTME ao médico do quadro do HC-UFPR, Paulo Gilberto Cimbalista de Alencar.
c) Pagamentos realizados pela ABTME à Alencar Médica Sociedade Simples Ltda., empresa da qual o servidor médico do quadro do HC-UFPR Paulo Gilberto Cimbalista de Alencar é sócio cotista (99% do capital social) .
d) Indevida escrituração das receitas auferidas pela ABTME com o fornecimento de tecidos musculoesqueléticos como 'doações recebidas', na rubrica 4.1.1.01.001 - Doações Recebidas, em desacordo com os Princípios Fundamentais de Contabilidade (PFC) e as Normas Brasileiras de Contabilidade (NBC) T2.1, itens 2.1.2, a línea 'e' e 2.1.2.1, e NBC T11, item 11.1.4.
e) Ausência da comprovação da rastreabilidade dos tecidos captados e distribuídos pela ABTME, conforme dispõem as Normas para Autorização de Funcionamento e Cadastramento de Banco de Tecidos Musculoesqueléticos pelo SUS (Portaria GM/MS 1.686, de 20 de setembro de 2002) , o Regulamento Técnico do Sistema Nacional de Transplante (Portaria GM/MS 2.600, de 21 de outubro de 2009) e a Resolução da Diretoria Colegiada da Anvisa 220, de 27 de dezembro de 2006.
f) Omissão no dever de fiscalizar a gestão do banco de tecidos da HC-UFPR pela ABMTE.
226. Não foram acolhidas as alegações de defesa apresentadas pelos responsáveis em relação às irregularidades relacionadas nos itens 'a', 'b' e 'c', motivo pelo qual propor-se-á o julgamento pela irregularidade das contas, a imputação de débito e a aplicação de multa aos responsáveis.
227. O não acolhimento das alegações de defesa apresentadas decorre principalmente do fato de que não foram apresentados quaisquer documentos capazes de comprovar os custos e as despesas registradas nos documentos contábeis, bem como os serviços prestados por Paulo Gilberto Cimbalista de Alencar e pela empresa Alencar Médica. Ressalte-se que os mesmos documentos comprobatórios já haviam sido requisitados desde o início da fiscalização realizada pela equipe de auditoria deste Tribunal.
228. Também não foram acolhidas as razões de justificativas dos ex-diretores do HC, Giovanni Loddo e Sra. Heda Maria Barska dos Santos Amarante, em relação ao item 'f'. Com relação à esse mesmo item foram acolhidas as razões de justificativas de Flávio Daniel Saavedra Tomasich, haja vista que sua posse como diretor geral do HC ocorreu após a suspensão e o encerramento das atividades do BTME-HC/UFPR.
229. No caso de Giovanni Loddo, subsistindo o débito decorrente dos itens 'a', 'b' e 'c', e a consequente aplicação da multa proporcional ao dano causado ao erário, a imputação da penalidade decorrente do item 'f' poderá ser absorvida pela multa decorrente do art. 57 da Lei 8.443/1992, nos termos do Acórdão 8024/2016-TCU-Segunda Câmara.
230. Por fim, foram acolhidas as razões de justificativas dos responsáveis em relação ao item 'd' e 'e', com as ressalvas registradas no tópico específico em que foram analisadas.
231. No que concerne à análise da boa-fé dos responsáveis em razão das irregularidades em que houve imputação de débito (itens 'a', 'b' e 'c' acima) , nos termos do § 2º do art. 202 do RI/TCU, entende-se que os argumentos de defesa apresentados não permitem reconhecê-la, haja vista inexistirem nos autos elementos que demonstrem a boa-fé dos responsáveis especificamente em relação à não comprovação dos custos e despesas incorridas pela ABTME, bem como da aplicação dos excedentes operacionais em proveito do próprio banco, e dos serviços e laudos técnicos prestados por Paulo Alencar e pela empresa Alencar Médica.
PROPOSTA DE ENCAMINHAMENTO
232. Diante do exposto, submetem-se os autos à consideração superior, propondo ao Tribunal:
232.1. julgar irregulares as contas de Gerson de Sá Tavares Filho (XXX.215.119-XX) , Giovanni Loddo (XXX.161.319-XX) e Paulo Gilberto Cimbalista de Alencar (XXX.526.629-XX) , com fundamento nos arts. 1º, inciso I, 16, inciso III, alínea 'c', 19, caput, e 23, inciso III, da Lei 8.443/1992, c/c os arts. 1º, inciso I, 209, inciso III, 210 e 214, inciso III, alínea 'a', do Regimento Interno do TCU, condenando-os, solidariamente com as empresas Associação Banco de Tecidos Músculo-Esquelético de Curitiba (08.282.122/0001-20) e Alencar Médica Sociedade Simples Ltda. (07.504.094/0001-85) , ao pagamento das importâncias abaixo discriminadas e fixando-lhes prazo de 15 (quinze) dias, a contar das notificações, para comprovarem, perante este Tribunal (art. 214, inciso III, alínea 'a' do Regimento Interno do TCU) , o recolhimento das dívidas ao Hospital de Clínicas da Universidade Federal do Paraná, acrescidas de encargos legais a partir das datas indicadas até a do efetivo pagamento:
232.1.1. Responsáveis solidários: Associação Banco de Tecidos Músculo-Esquelético de Curitiba (08.282.122/0001-20) , Gerson de Sá Tavares Filho (XXX.215.119-XX) e Giovanni Loddo (XXX.161.319-XX) :
	Data
	Valor R$

	31/12/2007
	1.149.906,62

	31/12/2008
	1.562.628,18

	31/12/2009
	2.091.800,42

	31/12/2010
	2.196.299,45

	31/12/2011
	2.453.956,61

	31/12/2012
	2.656.931,08

	31/12/2013
	910.211,04

Valor atualizado sem incidência de juros de mora até 7/6/2017: R$ 19.614.609,16
232.1.2. Responsáveis solidários: Associação Banco de Tecidos Músculo-Esquelético de Curitiba (08.282.122/0001-20) , Gerson de Sá Tavares Filho (XXX.215.119-XX) , Giovanni Loddo (XXX.161.319-XX) e Paulo Gilberto Cimbalista de Alencar (XXX.526.629-XX) :
	Data
	Cheque
	Valor R$

	07/02/2007
	850009
	5.689,92

	03/05/2007
	850156
	8.373,44

	06/03/2007
	850079
	6.089,69

	04/04/2007
	850114
	7.851,44

	05/06/2007
	850220
	6.905,32

	02/07/2007
	850260
	8.764,94

	02/08/2007
	850322
	8.797,57

	04/09/2007
	850378
	11.610,57

	01/10/2007
	850438
	8.764,94

	01/11/2007
	850499
	10.298,32

	03/12/2007
	850561
	17.087,94

	17/12/2007
	850609
	4.098,49

	07/01/2008
	850644
	7.329,44

	01/02/2008
	850686
	5.888,51

	28/02/2008
	850742
	10.423,09

	04/04/2008
	850793
	8.954,96

	06/05/2008
	850863
	8.744,71

	04/11/2008
	851313
	475,00

Valor atualizado sem incidência de juros de mora até 7/6/2017: R$ 261.339,59
232.1.3. Responsáveis solidários: Associação Banco de Tecidos Músculo-Esquelético de Curitiba (08.282.122/0001-20) , Gerson de Sá Tavares Filho (XXX.215.119-XX) , Giovanni Loddo (XXX.161.319-XX) , Paulo Gilberto Cimbalista de Alencar (XXX.526.629-XX) e Alencar Médica Sociedade Simples Ltda. (07.504.094/0001-85) :
	Data
	Nota Fiscal
	Valor R$
		Data
	Nota Fiscal
	Valor R$

	03/06/2008
	729
	11.000,00
		02/08/2010
	1522
	20.680,00

	01/07/2008
	755
	11.600,00
		01/09/2010
	1556
	20.570,00

	01/08/2008
	778
	16.600,00
		01/10/2010
	1593
	20.075,00

	10/09/2008
	811
	21.850,00
		03/11/2010
	1629
	20.295,00

	01/10/2008
	835
	17.200,00
		01/12/2010
	1658
	18.865,00

	06/11/2008
	872
	11.450,00
		04/01/2011
	1684
	12.760,00

	08/12/2008
	901
	22.500,00
		01/02/2011
	1716
	17.710,00

	05/01/2009
	912
	19.500,00
		01/03/2011
	1746
	17.875,00

	06/02/2009
	958
	14.800,00
		01/04/2011
	1792
	21.505,00

	04/03/2009
	980
	15.100,00
		02/05/2011
	1818
	19.030,00

	01/04/2009
	1011
	25.550,00
		01/06/2011
	1870
	23.045,00

	04/05/2009
	1044
	16.400,00
		01/07/2011
	1901
	23.980,00

	03/06/2009
	1086
	23.250,00
		01/08/2011
	1948
	25.740,00

	03/07/2009
	1108
	20.450,00
		31/08/2011
	1978
	22.165,00

	03/08/2009
	1133
	21.700,00
		04/10/2011
	2011
	21.010,00

	02/09/2009
	1166
	17.150,00
		03/11/2011
	2065
	26.400,00

	05/10/2009
	1188
	17.050,00
		01/12/2011
	2102
	22.880,00

	05/11/2009
	1217
	20.700,00
		05/01/2012
	2134
	12.375,00

	03/12/2009
	1256
	19.950,00
		06/02/2012
	2175
	10.840,00

	04/01/2010
	1281
	9.750,00
		05/03/2012
	2204
	13.160,00

	04/02/2010
	1338
	15.250,00
		05/04/2012
	2246
	20.640,00

	04/03/2010
	1365
	15.400,00
		06/05/2012
	2322
	25.645,00

	06/04/2010
	1396
	24.700,00
		07/05/2012
	2280
	20.860,00

	04/05/2010
	1424
	21.200,00
		12/07/2012
	2361
	13.155,00

	01/06/2010
	1458
	18.150,00
		08/08/2012
	2402
	15.905,00

	02/07/2010
	1488
	17.850,00
		11/09/2012
	2429
	25.640,00

Valor atualizado sem incidência de juros de mora até 7/6/2017: R$ 1.505.943,32
232.2. aplicar aos Srs. Gerson de Sá Tavares Filho (XXX.215.119-XX) , Giovanni Loddo (XXX.161.319-XX) , Paulo Gilberto Cimbalista de Alencar (XXX.526.629-XX) e às empresas Alencar Médica Sociedade Simples Ltda. (07.504.094/0001-85) e Associação Banco de Tecidos Músculo-Esquelético de Curitiba (08.282.122/0001-20) , individualmente, a multa prevista no art. 57 da Lei 8.443/1992 c/c o art. 267 do Regimento Interno, com a fixação do prazo de quinze dias, a contar das notificações, para comprovarem, perante o Tribunal (art. 214, inciso III, alínea 'a', do Regimento Interno) , o recolhimento das dívidas aos cofres do Tesouro Nacional, atualizadas monetariamente desde a data do acórdão que vier a ser proferido até a dos efetivos recolhimentos, se forem pagas após o vencimento, na forma da legislação em vigor;
232.3. aplicar a Heda Maria Barska dos Santos Amarante (XXX.844.169-XX) a multa prevista no art. 58, inciso II , da Lei 8.443/1992 c/c o art. 268, inciso I, do Regimento Interno, fixando-lhe o prazo de 15 (quinze) dias, a contar da notificação, para comprovar, perante o Tribunal (art. 214, inciso III, alínea 'a', do Regimento Interno) , o recolhimento da dívida aos cofres do Tesouro Nacional, atualizada monetariamente desde a data do presente acórdão até a do efetivo recolhimento, se for paga após o vencimento, na forma da legislação em vigor;
232.4. autorizar, desde logo, nos termos do art. 28, inciso II, da Lei 8.443/1992, a cobrança judicial das dívidas, caso não atendidas as notificações;
232.5. autorizar o desconto das dívidas na remuneração dos Sr. Paulo Gilberto Cimbalista de Alencar (XXX.526.629-XX) , Médico do Hospital de Clínicas da UFPR, da Sr. Heda Maria Barska dos Santos Amarante (XXX.844.169-XX) , Médica da Universidade Federal do Paraná, e de Giovanni Loddo (XXX.161.319-XX) e Gerson de Sá Tavares Filho (XXX.215.119-XX) , Professores aposentados da Universidade Federal do Paraná, observado o disposto no art. 46 da Lei 8.112/1990;
232.6. autorizar, caso requerido pelos responsáveis, o pagamento da dívida em até 36 (trinta e seis) parcelas mensais e consecutivas, nos termos do art. 26 da Lei 8.443/1992 c/c o art. 217 do Regimento Interno, fixando-lhe (s) o prazo de quinze dias, a contar do recebimento da notificação, para comprovar (em) perante o Tribunal o recolhimento da primeira parcela, e de trinta dias, a contar da parcela anterior, para comprovar (em) o (s) recolhimento (s) das demais parcelas, devendo incidir sobre cada valor mensal, atualizado monetariamente, os juros de mora devidos, na forma prevista na legislação em vigor;
232.7. encaminhar cópia da deliberação que vier a ser proferida, bem como do relatório e do voto que a fundamentarem, ao Hospital de Clínicas da UFPR, à Universidade Federal do Paraná, para ciência, e ao Procurador-Chefe da Procuradoria da República no Estado do Paraná, nos termos do § 3º do art. 16 da Lei 8.443/1992 c/c o § 7º do art. 209 do Regimento Interno do TCU, para adoção das medidas que entender cabíveis."
Dissentindo parcialmente das análises e conclusões empreendidas pela então Secex-PR, Ministério Público junto ao TCU, representado pela Procuradora Geral Cristina Machado Costa e Silva, manifestou-se nos seguintes termos (peça 122) :
"II
6. Endossamos integralmente as análises da Unidade Técnica no sentido de que as razões de justificativa apresentadas pelos responsáveis afastam os indícios de irregularidades atinentes à ausência de rastreabilidade dos tecidos captados e distribuídos e à escrituração contábil indevida de receitas como doações.
7. Assim, o ponto fulcral que resta tratar consiste na transferência da gestão administrativa e financeira do BTME à ABTME, no âmbito de parceria informal, sem qualquer controle por parte do HC-UFPR sobre receitas auferidas e despesas realizadas nas atividades do BTME, e dos eventuais prejuízos ocasionados aos cofres do hospital universitário.
8. De início, cabe rememorar que, em nossa manifestação nos autos do TC-Processo 003.202/2013-5 originador desta TCE, dissentimos da proposta de impugnar a totalidade das receitas líquidas operacionais auferidas pela ABTME no período. Entendemos, à época, que o ressarcimento de débito nesse montante seria injustificado, pois implicaria enriquecimento ilícito da Administração, uma vez que o Banco de Ossos efetivamente forneceu tecidos para clínicas e hospitais, que as receitas por ele auferidas decorreram de pagamentos pelos serviços prestados de coleta, processamento e entrega dos referidos produtos, e que boa parte dos gastos declarados pela entidade eram aderentes às suas atividades operacionais. Sugerimos, alternativamente, que a Associação fosse chamada a demonstrar a aplicação dos excedentes operacionais na consecução de seu objeto social, consoante a regulamentação aplicável a entidades sem fins lucrativos.
9. Tal linha de entendimento não prevaleceu, tendo a Corte de Contas concluído que a ausência de comprovação, pela ABTME, da regularidade das despesas por ela realizadas era suficiente para fundamentar sua condenação a restituir toda a receita arrecadada no período, descontada dos impostos recolhidos, em solidariedade com os agentes públicos responsáveis (Acórdão 1532/2016-TCU-Plenário) .
10. Nesta assentada, após detido reexame da matéria, compartilhamos das opiniões da Unidade Técnica no tocante à omissão dos gestores do HC-UFPR em acompanhar as atividades da ABTME, mas pedimos novamente escusas para dissentir da proposta de condenação em débito. Em síntese, além de ratificarmos nossa posição acerca da inadequação de se impugnar toda a receita operacional líquida auferida pela Associação, ante o indubitável fornecimento de tecidos aos hospitais do sistema público e a clientes particulares, entendemos que não resta devidamente evidenciado nos autos que a atuação da ABTME à frente das atividades do BTME tenha efetivamente ocasionado dano aos cofres do HC-UFPR.
III
11. Para melhor situar a análise das questões tratadas nestes autos, faz-se oportuno contextualizar as circunstâncias peculiares que permearam a criação do Banco de Tecidos Musculoesqueléticos e a condução de suas atividades pela ABTME.
12. Antes de tudo, releva destacar que o HC é vinculado à Universidade Federal do Paraná, e goza, por força de disposição constitucional, de autonomia didático-científica, administrativa e de gestão financeira e patrimonial. Bem assim, o art. 45 da Lei 8.080/1990, que regula as ações e serviços de saúde, estabelece que os serviços de saúde dos hospitais universitários e de ensino integram-se ao SUS mediante convênio, preservada sua autonomia administrativa, em relação ao patrimônio, aos recursos humanos e financeiros, ensino, pesquisa e extensão, nos limites conferidos pelas instituições aos quais estão vinculados. Extrai-se daí, portanto, que o HC atuava em duas vertentes: como hospital-escola, vinculado à instituição federal de ensino superior, e como hospital-prestador de serviços de saúde no âmbito do SUS.
13. Isso posto, as informações constantes dos autos dão conta de que o Banco de Ossos foi inaugurado em novembro/1998, no âmbito de projeto acadêmico de professores, vinculado ao Setor de Ciências da Saúde do hospital-escola. Os recursos financeiros necessários para viabilizar a estruturação do BTME advieram de doações angariadas pela Comissão de Banco de Ossos da Associação de Amigos do HC-AAHC (peça 68, pp. 5-6, peça 70, pp. 30 e 59) , sem, portanto, qualquer aporte de recursos orçamentários do hospital universitário.
14. Cabe aqui uma breve digressão para pontuar que a grave situação financeira vivenciada àquela época pelo Hospital das Clínicas da UFPR era de conhecimento do Tribunal, como se depreende da leitura do voto revisor condutor do Acórdão 1119/2004-TCU-Plenário. Bem assim, a Corte de Contas, ao ter ciência da ocorrência de doações, tanto para custeio geral do Hospital quanto para fim específico, a exemplo da doação pela Associação de Amigos do HC para aquisição de um sistema de anestesia, exarou o Acórdão 395/2004-TCU-Plenário, que endossou recomendação do órgão de controle interno no sentido de que o HC regulamentasse formas e critérios para utilização de recursos, materiais ou financeiros, provenientes de doações de particulares ou de instituições que se utilizam do nome do Hospital de Clínicas para angariar recursos junto à sociedade. O assunto foi objeto de regulamentação mediante a expedição pelo Diretor-Geral do HC-UFPR da Ordem de Serviço 023/2009 (peça 101, pp. 56-57) .
15. O credenciamento do Banco de Ossos perante o Ministério da Saúde ocorreu em 22 de junho de 2001 (Portaria 226-MS) , com a renovação da autorização para retirada e transplantes de tecidos osteocondrofascioligamentosos pela Portaria 613-MS de 04 de setembro de 2002.
16. Ainda em setembro/2002, foi levada à consideração da Diretoria Colegiada do HC proposta de convênio entre a UFPR, sua fundação de apoio (Funpar) e a AAHC para viabilizar a melhor estruturação do BTME e sua inclusão na estrutura organizacional do HC, com vistas à continuidade do desenvolvimento de atividades de pesquisa, ensino e extensão da Universidade e à disponibilização de tecidos humanos para fins terapêuticos ao HC e a outros hospitais, centros de pesquisa e profissionais da saúde.
17. Em fevereiro/2004, com base em parecer favorável emitido por comissão técnica especialmente designada para avaliar a viabilidade técnica e financeira do BTME, o Conselho de Administração do HC-UFPR aprovou por unanimidade de votos, mediante a Resolução 006/2004-CA, a disponibilização de tecidos a hospitais no âmbito do SUS e a usuários externos a esse sistema, sendo a remuneração dos tecidos, nesse último caso, viabilizada por convênio a ser celebrado com a Funpar (peça 70, p. 65 e 68) .
18. Todavia, o pretenso convênio não se concretizou, ante a vedação de a Funpar contratar colaboradores para atuar nas dependências do HC, estipulada em vários Termos de Ajustamento de Conduta celebrados com o Ministério Público Federal. E, em razão do alto nível de restrição orçamentária vivenciado pelo HC, o Banco de Ossos não foi integrado à estrutura organizacional do Hospital, tendo continuado sob a gestão dos professores responsáveis.
19. Tal situação não se alterou com a assunção da gestão do BTME pela ABTME, em 2007, uma vez que os professores da UFPR envolvidos nas atividades científicas do BTME eram membros fundadores da associação. Vale observar que as finalidades da ABTME consignadas em sua ata constitutiva relacionam-se a atividades do Banco de Ossos, a exemplo de 'viabilizar a prestação de serviços destinados à captação, triagem clínica laboratorial e sorológica, coleta, identificação, processamento, estocagem e distribuição de tecidos musculoesqueléticos (¿) , em instalações físicas, equipamentos, recursos humanos e técnicas adequadas' e de 'realizar ações e programas destinados a garantir a qualidade dos tecidos musculoesqueléticos distribuídos ou disponibilizados' (peça 16) .
20. Em síntese, constata-se que o Banco de Ossos nasceu de uma iniciativa acadêmica de professores da UFPR e que os recursos financeiros para sua estruturação tiveram origem extraorçamentária, visto que advieram de doações angariadas junto à sociedade em nome do HC. Também é de se ver que a gestão do BTME pela Associação logrou dotar o Banco de Ossos de maior flexibilidade orçamentária-financeira, uma vez que a contabilização das receitas de ressarcimento pelo fornecimento de tecidos osteomusculares e das despesas incorridas em suas atividades era dissociada da contabilidade da entidade hospitalar e da universidade federal.
IV
21. Segundo consta dos autos, a parceria informal entre as duas entidades consistia em a ABTME, utilizando-se da infraestrutura instalada do BTME, prover os materiais, serviços e mão de obra necessários às atividades do Banco de Ossos, atendendo às demandas do HC-UFPR por tecidos musculoesqueléticos para seus pacientes, sem contrapartida financeira por parte do Hospital. Os valores ressarcidos pelo SUS ao HC-UFPR - que emitia as autorizações de internação hospitalar (AIH) relativas aos procedimentos de captação, processamento e utilização de tecidos nos pacientes tratados no hospital - não eram posteriormente repassados à Associação.
22. A ABTME também fornecia tecidos a outros hospitais públicos e privados e convênios médicos e odontológicos, mediante pagamento e emissão da correspondente nota fiscal de serviços. No caso dos valores pagos por entes privados à ABTME, não há dúvidas de que tais recursos não têm origem pública. Já no caso dos fornecimentos a outros hospitais vinculados ao Sistema Único de Saúde, observa-se que, diferentemente do que acontecia com o HC-UFPR, esses hospitais executores emitiam as AIH pertinentes aos procedimentos e recebiam os ressarcimentos feitos pelo SUS, que eram posteriormente repassados à ABTME como pagamento pelos tecidos fornecidos (peça 115, itens 25-26) .
23. Vê-se que a Associação não emitia AIH para posterior reembolso pelo SUS - ela recebia os valores já reembolsados pelo SUS aos hospitais - e que não se cogitou de eventual ressarcimento, pelo SUS, de procedimentos não realizados de fato, hipótese que poderia ensejar a responsabilização solidária da Associação em conjunto com a entidade hospitalar recebedora do reembolso indevido.
24. Tal situação se amolda à jurisprudência da Corte de Contas no sentido de que 'nas transferências de recursos do SUS para ressarcimento de despesas já efetivadas com a prestação de serviços de saúde, compete ao TCU examinar a efetiva realização dos serviços informados e a pertinência dos valores, não lhe cabendo a fiscalização da posterior aplicação dos recursos oriundos do ressarcimento' (Enunciado de Jurisprudência Selecionada, Acórdão 1094/2016-TCU-Plenário) . Para o caso ora em exame, significa dizer que o fato de a ABTME ter recebido como pagamento valores provenientes de reembolsos do SUS, por si só, não tem o condão de conferir caráter público a essas receitas.
25. Tampouco o fato de os recursos em questão advirem do fornecimento de tecidos humanos doados faz com que tais valores tenham natureza pública. As doações de tecidos têm por premissa seu caráter de graciosidade e altruísmo por parte dos doadores, sendo permitida a cobrança dos receptores de valores a título de ressarcimento dos custos da captação, processamento e disponibilização desse material. Todavia, apesar de envolver diversas questões de ordem pública, os valores obtidos com o ressarcimento dos gastos incorridos para viabilizar a doação de tecidos não têm natureza pública. Prova disso é que não há vedação para que entidades privadas de saúde realizem tais atividades, visto que a autorização para captar, processar e distribuir tecidos humanos depende apenas de condições técnicas, relacionadas à adequação das instalações físicas e à capacitação dos profissionais envolvidos.
26. Destarte, é certo que as receitas financeiras operacionais auferidas pela ABTME não têm natureza de recurso público em sentido estrito. Por essa razão, os membros da entidade associativa entendem que ela não estaria submetida ao controle exercido pelo Tribunal de Contas da União.
27. Impõe-se, todavia, analisar a questão sob o prisma dos insumos empregados pela ABTME nas atividades do Banco de Ossos. Acerca disso, mostra-se oportuno transcrever trecho de relatório de auditoria do Departamento Nacional de Auditoria do SUS (Denasus) , realizada em outubro de 2007 (peça 21, pp. 9-12) :
'O banco de tecidos musculoesqueléticos ocupa atualmente parte do 6.º andar do prédio principal do HC e sua área administrativa foi transferida para outro imóvel, por falta de espaço.
[¿]
Constatamos que todos os funcionários do Banco de Tecidos Musculoesqueléticos são vinculados diretamente à Associação, não possuindo vínculo empregatício com o Hospital de Clínicas da UFPR, com exceção do Responsável Técnico, Dr. Paulo Gilberto C. Alencar, que é servidor daquele hospital. Segundo as informações recebidas, o patrimônio inicial do Banco de Tecidos Musculoesqueléticos se deveu a doações angariadas por uma outra Associação denominada 'Amigos do HC'.
Os equipamentos e mobiliários que utiliza, são em parte de propriedade do Hospital de Clínicas e em parte propriedade da Associação. Existem equipamentos ditos da Associação, mas que possuem placa de tombamento do Hospital de Clínicas.
[¿]
Existem duas empresas contratadas para efetuar o transporte e a logística que envolvem a movimentação dos tecidos, a saber: INP Assessoria S/C Ltda e Ágile.
[¿]
O Banco de Tecidos Musculoesqueléticos mantém, ainda, contrato com outras entidades para prestação de serviços: a Gentétika, para análise biológica, a Esteriflex, para uso de oxiacetileno e o IPEN, para irradiação de tecidos.' (grifos acrescidos) 
28. Observa-se que, à exceção da supervisão técnica por Paulo Gilberto Cimbalista Alencar, médico ortopedista do quadro de pessoal do HC-UFPR, não há indícios da alocação de servidores públicos para trabalhar no Banco de Ossos. Seus funcionários eram contratados pela Associação, e os demais serviços necessários eram prestados por fornecedores externos. Além disso, a área ocupada no hospital destinava-se às atividades técnicas finalísticas do BTME, apontamento que corrobora com a constatação da equipe de auditoria do TCU de que os documentos administrativos da ABTME estavam armazenados na clínica particular de Gerson de Sá Tavares Filho (peças 22 e 23) .
29. Acerca da confusão patrimonial entre equipamentos e mobiliários do hospital e da Associação, apontada na auditoria do Denasus em 2007, deve-se lembrar que, segundo consta dos autos, os bens necessários para instalar o Banco de Ossos foram adquiridos com recursos doados pela comunidade em nome do HC, e, por isso, foram integrados ao patrimônio do Hospital. Cabe destacar, também, que conforme inventário de 2012, os equipamentos então em uso pelo Banco de Ossos ingressaram no patrimônio do Hospital de Clínicas mediante doação da ABTME, consoante documentos trazidos à peça 24 pelo então Diretor-Geral do HC, Flávio Daniel Saavedra Tomasich. Assim, há evidências consistentes a indicar que, embora constassem da relação de bens inventariados do HC, os equipamentos e bens em uso do Banco de Ossos não foram adquiridos com recursos públicos do orçamento do hospital universitário.
30. As informações ora consolidadas permitem concluir que uma parte dos insumos empregados pela ABTME em suas atividades eram custeados com recursos públicos provenientes do HC-UFPR, a saber: a infraestrutura instalada do Banco de Ossos (espaço físico e suprimento hidrossanitário e de energia elétrica, e eventualmente outras facilidades, a partir das instalações físicas do hospital público) e a supervisão técnica por Paulo Gilberto Cimbalista Alencar. Esses insumos estão diretamente relacionados à autorização e credenciamento concedidos ao HC pelo Ministério da Saúde para operar o Banco de Ossos.
31. Fica claro, portanto, que a ABTME, por se utilizar de recursos públicos em suas atividades, se encontra sob a jurisdição da Corte de Contas. Disso também deflui a necessidade de que o vínculo de cooperação entre a ABTME e o HC-UFPR para a prestação de serviço de interesse público tivesse sido adequadamente formalizado em Termo de Parceria que explicitasse as obrigações de cada entidade, as metas a serem atingidas e seus prazos e estimativas de custos, bem como as regras de prestação de contas quanto aos resultados e respectivas despesas e receitas.
32. Cabe observar que, embora não tenha havido o repasse de recursos financeiros do orçamento do HC-UFPR para o ressarcimento das despesas da ABTME, como autoriza a legislação de regência das parcerias entre Oscip e poder público para a realização de atividades de interesse público, o Termo de Parceria era imprescindível para conferir transparência e permitir o acompanhamento e a fiscalização das atividades da ABTME pelo Hospital e pelos órgãos do sistema de controle interno e externo da administração pública. A própria Lei 9.790/1999, em seu art. 4.º, dispõe sobre a competência do TCU para fiscalizar as contas de Oscip recebedora de recursos e bens de origem pública federal, como ocorreu no caso vertente.
33. A omissão do corpo diretivo do HC-UFPR em acompanhar as atividades da ABTME teve consequências relevantes no caso concreto. Uma delas se refere à não adoção de medidas para prevenir a ocorrência do conflito de interesses constatado na atuação do Dr. Paulo Gilberto Cimbalista Alencar, servidor público do quadro do HC, responsável técnico pelas atividades do BTME perante o Ministério da Saúde, e membro da ABTME. Isso porque, simultaneamente à supervisão técnica do Banco de Ossos, ele e a empresa Alencar Médica S/S Ltda., da qual ele é sócio cotista com 99% do capital social, receberam pagamentos da Associação por serviços prestados a título de honorários a autônomos e emissão de laudos técnicos.
34. Outra consequência foi a total ausência de controle dos valores cobrados pela ABTME pelos fornecimentos a particulares, o que deu azo inclusive à suspeita de comercialização de tecidos humanos. É que, apesar de os bancos de tecidos estarem autorizados a obter dos destinatários desses produtos o devido ressarcimento dos gastos incorridos em suas atividades, a equipe de auditores do TCU constatou, em 2013, grande discrepância entre os valores cobrados pela ABTME dos clientes privados e os valores ressarcidos pelos hospitais públicos, baseados na tabela do SUS.
35. Acerca desse ponto, reconheceu Gerson de Sá Tavares Filho (presidente da ABTME) que os valores cobrados de particulares eram de fato superiores aos valores pagos pelos hospitais públicos, o que teria permitido custear o funcionamento do Banco de Ossos, uma vez que a Tabela Unificada do SUS não era atualizada desde 2008. Dito de outra forma, os fornecimentos a clientes privados subsidiariam em alguma medida os fornecimentos a clientes públicos.
36. Cabe observar que a cobrança pela ABTME de valores diferenciados de particulares em relação aos dos usuários atendidos no âmbito do SUS tem alguma semelhança com a prática denominada '2.ª porta do SUS'. Esse modelo de gestão foi implementado em alguns hospitais públicos universitários premidos pela escassez de financiamento estatal, como alternativa para a obtenção de recursos financeiros adicionais para financiar gastos com a atualização e manutenção da capacidade instalada hospitalar, projetos de pesquisa acadêmica e científica e melhoria da qualidade dos serviços prestados pelos hospitais.
37. A discussão acerca da legitimidade da cobrança de valores maiores pelo atendimento a clientes privados em relação aos valores pagos no âmbito da rede pública - transferindo-se aos primeiros uma parte dos custos para atender as demandas dos segundos -, foi examinada a fundo pelo TCU no bojo da auditoria objeto do TC-Processo 013.912/2012-7, sob as perspectivas jurídica e orçamentária-financeira.
38. Sem pretender rediscutir as muitas controvérsias suscitadas sobre o tema, mostra-se oportuno para a presente discussão destacar que a aludida fiscalização constatou diferenças de qualidade entre os atendimentos públicos e privados prestados nos hospitais públicos auditados, que seriam inerentes ao modelo de gestão. Bem assim, identificou riscos na adoção dessa prática, em razão da falta de previsão legal e de normatização da matéria, de falhas nos controles contábeis referentes aos recursos arrecadados com os atendimentos privados, e da inadequação dos sistemas de contabilização de custos então existentes (Acórdão 756/2015-TCU-Plenário) .
39. As fragilidades acima mencionadas, embora se refiram a atendimentos prestados por hospitais públicos diretamente à população, no âmbito do SUS ou pela via particular, podem ser estendidas ao caso de que ora se trata, especialmente no tocante à já mencionada ausência de contabilização de receitas e despesas e ao risco de haver diferenças entre os atendimentos prestados à clientela pública e privada.
40. É fato que a ausência de acompanhamento das despesas operacionais arcadas pela ABTME e de apuração de todos os custos incorridos pelo HC-UFPR torna impossível atestar a justeza dos valores cobrados pelos fornecimentos a clientes privados ao que seria devido a título de ressarcimento de gastos totais, em regime de subsídio aos usuários públicos.
41. Deve-se destacar, contudo, que as informações reunidas nestes autos pela equipe de auditoria do Tribunal não são suficientes para comprovar que tenha havido excesso nos valores cobrados, com a subsequente obtenção de lucro nessa atividade. Tal conduta, vedada pela Constituição Federal (art. 199, § 1.º) e tipificada como ilícito penal (art. 15 da Lei 9.434/1997) , desborda das competências do controle externo administrativo exercido pela Corte de Contas. Sua apuração deve se dar no âmbito do Poder Judiciário, razão pela qual o Acórdão 1532/2016-TCU-Plenário determinou a remessa de cópia dos autos ao Ministério Público Federal, para adoção das providências que entender cabíveis.
42. No tocante ao risco de que os atendimentos a particulares tenham sido priorizados, com prejuízo aos pacientes do sistema público, contudo, não há elementos que apontem para esse tipo de ocorrência no caso vertente. Valemo-nos novamente de registros da multicitada auditoria do Denasus, transcrito a seguir (peça 21, pp. 8 e 11-12) , para concluir que, apesar de os fornecimentos à rede privada serem predominantes, não há qualquer indício de que os pedidos de material para pacientes do SUS tenham sido preteridos de alguma forma:
'Os grandes usuários de material fornecido pelo Banco de Tecidos Musculoesqueléticos do HC/UFPR são os odontólogos. Embora o material, em termos de quantidade e variedade (tipo de material) seja muito maior quando a utilização é feita pelos profissionais da área médica. (sic) 
[¿]
A média de material/tecido fornecido mensalmente gira entre 150 e 200 pedidos ao mês.
São 67 os tipos de tecidos trabalhados pelo Banco (¿) Existe uma tabela de valores para cobrança de cada um deles, que é utilizada quando são remetidos para particulares ou convênios. Esta tabela considera como tipos separados as diversas variações de apresentação do mesmo tecido, conforme a quantidade (em gramas) ou tamanho (centímetros de largura/altura) ou o volume (centímetros cúbicos) .
Em virtude desta variedade de apresentações e da diversidade de tecidos e ao fato de um mesmo paciente, muitas vezes, necessitar de tecidos de tipos diferentes e em quantidades variáveis, não existe uma fila única de espera, mas múltiplas filas, na dependência do tecido solicitado. O material mais solicitado é o osso córtico-esponjoso moído na quantidade de 50g, cuja fila de espera era, em 31/10/2007, de 92 pedidos (espera aproximada prevista de 30 dias) .'  (grifos acrescidos) 
43. Destarte, a parceria entre a ABTME e o HC-UFPR para operar o Banco de Ossos, sem a necessária formalização e sem a devida supervisão e controle por parte da instituição pública, foi flagrantemente irregular, pois afrontou diversos princípios aplicados à administração pública, em especial a legalidade e a transparência.
44. Dito isso, não vislumbramos nos elementos coligidos aos autos suporte probatório suficiente para fundamentar a conclusão de que a parceria com a ABTME tenha ocasionado dano aos cofres do HC-UFPR, objetivo precípuo da apuração em curso no âmbito desta TCE.
45. Como já mencionado, o fato de a Associação não ter recebido recursos financeiros do HC-UFPR para custear suas atividades não tem o condão de afastá-la da jurisdição do TCU. Por ter se utilizado de bens de natureza pública, havia o dever de a entidade associativa prestar contas de suas atividades, tanto ao HC, em sede de controle interno, quanto ao TCU, em sede de controle externo.
46. Todavia, o inadimplemento de tal obrigação não dá ensejo à presunção juris tantum de dano ao erário a justificar a imputação de débito à ABTME no valor total das receitas por ela auferidas, ainda que livre de impostos.
47. Veja-se que a ABTME, utilizando-se da infraestrutura do Banco de Ossos instalada no HC-UFPR, arrecadou receitas financeiras provenientes apenas dos pagamentos por serviços efetivamente prestados de captação, processamento e disponibilização de tecidos a hospitais e clínicas.
48. Como não houve repasses de recursos financeiros do hospital para serem geridos pela ABTME, o caso vertente se distingue dos acordos para execução de objetos em regime convenial, cuja omissão no dever de prestar contas da boa e regular aplicação de recursos públicos repassados ao convenente para financiar suas atividades enseja sua condenação à devolução dos valores que lhe foram confiados, devidamente corrigidos, com fundamento na presunção da ocorrência de prejuízo aos cofres públicos do concedente.
49. Não há que se falar em ausência de nexo de causalidade entre os recursos públicos aplicados (infraestrutura e supervisão técnica de Paulo Cimbalista de Alencar) e os serviços prestados. Ademais, embora as despesas registradas em seus demonstrativos contábeis não tenham sido comprovadas perante o Tribunal, é forçoso reconhecer que a maioria dessas despesas se revelam legítimas, ao menos sob o aspecto subjetivo, visto que eram imprescindíveis à operacionalização do Banco de Ossos, a exemplo dos pagamentos de salários e encargos sociais dos funcionários contratados da ABTME e dos pagamentos a seus fornecedores de insumos e serviços.
50. Também vale observar que, à exceção das dúvidas quanto à rastreabilidade dos tecidos, que foram devidamente saneadas, não se cogitou de irregularidades de ordem técnica nas atividades realizadas, sendo válido destacar que as auditorias feitas pelo Denasus não apontaram falhas relevantes quanto a esse aspecto. Tampouco há indícios de que tenha havido tratamento diferenciado entre os fornecimentos de tecidos a clientes privados em prejuízo aos pacientes atendidos pelo SUS, hipótese em que estaria caracterizado o desvio de finalidade na utilização das instalações públicas do HC-UFPR pela ABTME.
51. A caracterização de eventual dano aos cofres do hospital público devido à operação do Banco de Ossos pela ABTME pressupõe a evidenciação de reflexos financeiros negativos decorrentes das irregularidades constatadas na parceria informal entre as entidades. Em síntese, seria necessário demonstrar que os valores correspondentes aos recursos públicos aplicados pelo HC-UFPR no Banco de Ossos (relativos à infraestrutura disponibilizada ao Banco de Ossos e à supervisão técnica por Paulo Gilberto Cimbalista Alencar) superaram os valores correspondentes aos tecidos disponibilizados sem ônus pela ABTME para os pacientes e aos ressarcimentos financeiros feitos pelo SUS em razão dos procedimentos realizados.
52. Os elementos constantes dos autos não são suficientes para apurar o resultado da equação acima delineada ao longo de todo o período em que o Banco de Ossos foi administrado pela ABTME e, por consequência, concluir se houve ou não prejuízo financeiro para o HC-UFPR. Não há informações acerca de todos os valores dos ressarcimentos feitos pelo SUS e dos quantitativos dos tecidos disponibilizados sem ônus aos pacientes desse hospital. Além disso, não foram contabilizados, ainda que por estimativa paramétrica, os gastos suportados pelo hospital para propiciar a funcionalidade da estrutura do Banco de Ossos, a exemplo do custo de oportunidade da ocupação do espaço físico pelo Banco de Ossos e dos custos dos fornecimentos de água, energia elétrica e eventuais outros insumos a partir das instalações físicas do HC. Também se desconhecem os valores de remuneração pagos ao servidor Paulo Gilberto Cimbalista Alencar e a carga horária por ele dedicada à supervisão técnica das atividades do Banco de Ossos, ante a possibilidade de que ele tivesse outras atribuições no âmbito do hospital universitário.
53. Sopesando, de um lado, o esforço necessário para se promover a análise acima aventada, e, de outro lado, o fato de que a atuação da ABTME à frente do Banco de Ossos, embora marcada pela informalidade e pela falta de transparência, logrou atingir as finalidades pretendidas, tendo captado, processado e disponibilizado materiais para atender as demandas dos pacientes do HC-UFPR e demais hospitais e clínicas, abstemo-nos de propor o saneamento do feito no atual momento processual.
V
54. Passa-se a tratar da questão dos pagamentos realizados pela ABTME a Paulo Gilberto Cimbalista de Alencar e à empresa da qual ele é sócio cotista com 99% do capital social, a título de honorários a autônomos e pela emissão de laudos técnicos, no valor total de R$ 1.144.853,29, que somaram R$ 1.125.053,29 de 2007 a 2012 (valores históricos) .
55. Cabe destacar que a ABTME também fez pagamentos ao seu presidente, Gerson de Sá Tavares Filho, que era servidor público, professor da disciplina de Ortopedia do Setor de Ciências da Saúde da UFPR (peça 32) . Tais pagamentos, em que pese não terem sido questionados pelo Tribunal, são similares aos efetuados pela Associação a Paulo Gilberto Cimbalista Alencar.
56. Os valores recebidos por este último foram impugnados, em síntese, por afrontarem regra então aplicável às parcerias entre poder público e entidades qualificadas como Oscip, no sentido de ser permitida a participação de servidores públicos na composição de conselho de Oscip, desde que sem percepção de remuneração ou subsídio a qualquer título (art. 4.º, parágrafo único, da Lei 9.790/1999) . É razoável concluir que tal vedação visava precipuamente a impedir o emprego de recursos federais para remunerar servidores que participassem da direção de Oscip, mitigando, também, o risco de conflito de interesses nessa atuação.
57. Isso posto, as considerações apresentadas na seção precedente - em especial no que se refere ao fato de que os pagamentos efetuados pela ABTME a Paulo Gilberto Cimbalista de Alencar não advieram de repasses financeiros do HC-UFPR - tornam necessário o exame mais aprofundado dessa questão.
58. De plano, cumpre observar que a aludida restrição normativa, vigente durante o tempo da parceria informal entre ABTME e HC-UFPR, deixou de existir a partir de 2016, em razão de mudança no texto do dispositivo legal, por meio da Lei 13.204/2015, que suprimiu a vedação ao pagamento de remuneração ou subsídio para servidores públicos integrantes de conselho ou diretoria de Oscip.
59. Veja-se que, no Estatuto do Servidor Público Federal, há proibição expressa à gerência ou administração de sociedade constituída para o exercício de atividade econômica e a partilha dos resultados entre seus sócios (Lei 8.112/1990, art. 117, X) . Uma vez que só entidades sem finalidade lucrativa podem se qualificar como Oscip, não há vedação legal para que servidores públicos delas participem, administrando-as ou prestando-lhes serviços, desde que tais atividades não sejam incompatíveis com o exercício do cargo ou função pública e com o horário de trabalho (art. 117, XVIII, da mesma lei) .
60. Ademais, cabe destacar que, nos termos do art. 4.º, inciso VI, da Lei 9.790/1999, a Oscip pode 'instituir remuneração para os dirigentes da entidade que atuem efetivamente na gestão executiva e para aqueles que a ela prestam serviços específicos, respeitados, em ambos os casos, os valores praticados pelo mercado, na região correspondente a sua área de atuação'.
61. Assim, a alteração legislativa mencionada veio pacificar a controvérsia jurídica então existente no bojo da Lei 9.790/1999, de admitir a remuneração de seus dirigentes, exceto se fossem servidores públicos, o que significava dizer que estes últimos deveriam desempenhar suas atividades pro bono, condição desarrazoada no caso de parcerias que não são financiadas exclusivamente por recursos de origem pública, nas quais a entidade privada aplica recursos próprios, de seu patrimônio privado, para a consecução dos objetivos de interesse público.
62. Atualmente, portanto, é juridicamente possível que servidores públicos atuem na direção de Oscip ou lhe prestem serviços, mediante a devida remuneração, desde que tais atividades sejam compatíveis com as demandas do cargo ou função pública.
63. Os riscos inerentes à participação em Oscip de servidor público pertencente ao quadro da entidade pública parceira podem ser mitigados mediante a observância de regras de governança específicas e a adoção de cautelas adicionais dos responsáveis pela fiscalização do ajuste, com vistas a coibir a prática de atos indevidos - comissivos ou omissivos -, decorrentes de conflito de interesses entre o exercício da função pública e a direção da Oscip.
64. O exame desses riscos se dá no caso concreto. A título ilustrativo, caso se verifique prejuízo na realização das atividades no âmbito da entidade pública, há subsunção da situação fática à proibição legal de o servidor exercer atividade incompatível com a função pública por ele desempenhada. Nesse caso, cumpre à Administração usar dos meios à sua disposição para tratar a questão, a exemplo da instauração de processo administrativo para aplicação das sanções cabíveis.
65. Feitas essas breves considerações, verifica-se que, no caso vertente, Paulo Gilberto Cimbalista de Alencar recebeu pagamentos da ABTME pela emissão de laudos técnicos, em que ele analisava exames laboratoriais dos tecidos captados com vistas a atestar sua sanidade, condição para o processamento e posterior disponibilização desses materiais. Segundo consta dos autos, seu conhecimento técnico lhe permitia entender os princípios e métodos dos testes bacteriológicos e/ou de doenças infecciosas empregados pelo laboratório, bem como fazer a interpretação dos resultados (peça 94, p. 14) .
66. Nesse contexto, cumpre indagar quais seriam as incumbências de Paulo Gilberto Cimbalista de Alencar enquanto médico do HC-UFPR responsável técnico do Banco de Ossos perante o Ministério da Saúde. Isso porque as informações coligidas aos autos não possibilitam estabelecer a fronteira entre tais atribuições e os serviços prestados por ele à ABTME, mediante pagamento.
67. À primeira vista, é possível cogitar que a responsabilidade técnica pelo BTME/HC-UFPR pressupunha a realização de atividades que se confundem, em maior ou menor abrangência, com os serviços que justificaram os pagamentos feitos pela ABTME a ele e à sua empresa. Dito de outro modo, ante o possível conflito de interesses entre as duas funções, é possível que Paulo Gilberto Cimbalista de Alencar tenha se valido de sua posição para auferir benefícios indevidos, consistentes na remuneração pela ABTME por serviços que já eram remunerados pelo HC-UFPR.
68. Cabe observar que o responsável não foi instado a se manifestar em relação ao aludido indício de irregularidade, cuja caracterização nestes autos também carece de maior suporte probatório. Todavia, abstemo-nos de propor o saneamento no âmbito deste processo.
69. É que o ressarcimento dos eventuais prejuízos financeiros ocasionados aos cofres do HC-UPFR, caso reste comprovada a conduta irregular desse servidor público - assim como de outros em situação análoga -, poderá ser buscado em processo de tomada de contas especial distinto do que ora se examina. A responsabilidade decorrerá de infração funcional e, por isso, não transcenderá à pessoa do servidor faltoso, não se estendendo à ABTME, uma vez que essa entidade não recebeu recursos públicos do hospital universitário para financiar suas atividades à frente do Banco de Ossos, objeto precípuo da apuração nesta TCE.
70. Por essa razão, entende-se ser medida mais adequada determinar ao HC-UFPR que adote as providências necessárias para apurar o indício de irregularidade em questão, instaurando processo de tomada de contas especial caso seja evidenciada a ocorrência de prejuízos aos cofres da entidade.
VI
71. Por fim, resta tratar da questão alusiva à obrigação de a ABTME, na qualidade de entidade sem fins lucrativos, reaplicar eventuais excedentes operacionais na consecução de seu objeto social, cuja distribuição entre os sócios, administradores ou empregados é vedada, sob pena de desqualificação da entidade. Vale destacar que o excedente operacional a que ora se refere não se confunde com a obtenção de lucro no exercício da atividade - vedado às entidades sem fins lucrativos -, resultando, sim, de ganhos de eficiência nos processos de trabalho ou da prestação de serviços em quantitativo superior ao projetado, com economia de escala.
72. Com efeito, cogitamos, em nossa primeira manifestação acerca da matéria, que a ABTME deveria ser instada a demonstrar que aplicou os excedentes operacionais apurados no decorrer de suas atividades em objetos alinhados com seus objetivos institucionais. Diante da coincidência dos objetivos da ABTME com os do Banco de Ossos, era razoável esperar que esses valores tivessem sido revertidos em prol do funcionamento dessa unidade. Bem assim, diante dos indícios de fraude contábil, estimamos valores de excedente que mantivessem a proporção entre receitas e despesas operacionais ao longo do tempo.
73. Ao revisitarmos o tema nesta assentada, contudo, alteramos nosso entendimento. Em primeiro lugar, porque, uma vez elididos os indícios de fraude na escrituração de receitas, não remanescem nos autos indícios outros a indicar que os excedentes operacionais reais tenham sido diferentes dos que foram registrados na contabilidade da ABTME, que, vale destacar, foi feita por profissional devidamente habilitado para tal.
74. Em segundo lugar, porque não há disposição legal ou normativa acerca da periodicidade em que os excedentes operacionais devem ser aplicados em alguma das finalidades institucionais. Deve-se relembrar que, em inventário patrimonial referente ao ano de 2012, os bens então em uso pelo Banco de Ossos teriam sido 'doados' ao HC pela ABTME. Tal fato, em princípio, caracteriza a realização de investimentos pela Associação para a renovação tecnológica dos equipamentos do Banco de Ossos, uma das finalidades mencionadas na ata de constituição da Associação (viabilizar a prestação de serviços destinados à captação, triagem clínica laboratorial e sorológica, coleta, identificação, processamento, estocagem e distribuição de tecidos musculoesqueléticos (¿) , em instalações físicas, equipamentos, recursos humanos e técnicas adequadas') .
75. Por fim, a nosso ver não há fundamento legal para que se condene a ABTME a restituir aos cofres do HC o saldo final dos excedentes operacionais apurados ao longo do período em que administrou o Banco de Ossos do HC. Veja-se que a interrupção das atividades da Associação à frente do BTME, em 2013, e sua desqualificação como Oscip, em 2017, não implicaram a dissolução da Associação, cujo cadastro na Receita Federal encontra-se ativo. À luz do art. 61 do Código Civil, somente após dissolvida a entidade associativa é que se dá o encerramento das contas contábeis e se apura o remanescente de seu patrimônio líquido, para ulterior destinação 'à entidade de fins não econômicos designada no estatuto ou, omisso este, por deliberação dos associados, à instituição municipal, estadual ou federal, de fins idênticos ou semelhantes'. Em outras palavras, embora seja exigível a aplicação, pela ABTME, de seus excedentes operacionais em prol do Banco de Ossos, não há direito líquido e certo do HC-UFPR a receber valores a esse título, o que impede a imputação de débito à Associação no bojo da TCE ora em exame.
VII
76. Como visto, a parceria entre a ABTME e o HC-UFPR para operar o Banco de Ossos, sem a necessária formalização e sem a devida supervisão e controle por parte da instituição pública, revelou-se flagrantemente irregular, pois constituiu afronta a diversos princípios aplicados à administração pública, em especial a legalidade e a transparência.
77. Embora os elementos constantes dos autos não permitam concluir que a aludida parceria tenha efetivamente resultado em prejuízos financeiros aos cofres do Hospital de Clínicas, as consequências da informalidade e da ausência de transparência e controle, apontadas nas seções IV e V deste parecer, dão a dimensão da gravidade da conduta omissiva dos gestores do HC-UFPR e podem justificar a aplicação de sanção.
78. Todavia, à luz do que dispõe o art. 22 da Lei de Introdução ao Direito Brasileiro a seguir transcrito, o exercício da competência sancionatória não pode desconsiderar, na avaliação da culpabilidade dos responsáveis, as circunstâncias peculiares que os cercavam:
'Art. 22. Na interpretação de normas sobre gestão pública, serão considerados os obstáculos e as dificuldades reais do gestor e as exigências das políticas públicas a seu cargo, sem prejuízo dos direitos dos administrados.
§ 1.º em decisão sobre regularidade de conduta ou validade de ato, contrato, ajuste, processo ou norma administrativa, serão consideradas as circunstâncias práticas que houverem imposto, limitado ou condicionado a ação do agente.
§ 2.º na aplicação de sanções, serão consideradas a natureza e a gravidade da infração cometida, os danos que dela provierem para a administração pública, as circunstâncias agravantes ou atenuantes e os antecedentes do agente.
§ 3.° As sanções aplicadas ao agente serão levadas em conta na dosimetria das demais sanções de mesma natureza e relativas ao mesmo fato.' (grifos acrescidos) 
79. Nessa linha, a irregularidade consistente na informalidade e falta de transparência e controle da parceria do HC-UFPR com a ABTME é inarredável. É oportuno destacar que a necessidade da devida formalização do vínculo entre as entidades foi apontada pela multicitada auditoria do Denasus, cujo relatório, emitido em 2008, recomendou 'elaborar documento formal entre a Associação Banco de Tecidos Musculoesqueléticos do HC e a direção do HC que defina o relacionamento entre as duas entidades, esclarecendo o papel e responsabilidades de cada uma, bem como o inter-relacionamento financeiro e de recursos materiais de humanos' (peça 21, p. 17) .
80. O caráter básico de tal apontamento denota que a adoção de providências no sentido de exercer algum tipo de acompanhamento da relação entre as duas entidades não requereria o conhecimento mais detalhado da rotina das atividades da ABTME à frente do Banco de Ossos. A nosso ver, trata-se de cautela exigível dos diretores-gerais da instituição, inserida no âmbito das competências listadas no art. 19, incisos I e IX, do Regimento Interno do HC-UFPR (peça 68, p.137) .
81. Em função disso, não há como acatar a justificativa dos ex-Diretores-Gerais do HC/UFPR, Giovanni Loddo e Heda Maria Barska dos Santos Amarante, no sentido de que competiria ao Setor de Ciências da Saúde, e não à Direção-Geral do Hospital, exercer o controle e fiscalização da ABTME. É dizer, ambas as instâncias deveriam ter adotado as medidas inseridas nos respectivos campos de ação, e o fato de uma delas ter quedado inerte em face da situação em exame não afasta a responsabilidade da outra.
82. Tal alegação, a bem da verdade, merece ser considerada no exame do indício de irregularidade discutido na seção V, uma vez que a fiscalização da atuação dos professores universitários, no campo disciplinar, era competência dos Chefes de Departamento e do Diretor do Setor de Ciências da Saúde, quanto ao pessoal a eles subordinado, consoante dispõe o art. 19, inciso 11, do Regimento Interno do Hospital de Clínicas.
83. Por outro lado, não se pode deixar de levar em consideração o fato de que a gestão do Banco de Ossos pela ABTME foi profícua nos serviços prestados à sociedade, tendo captado, processado e disponibilizado materiais para atender as demandas dos pacientes do HC-UFPR e demais hospitais e clínicas. São vários os relatos dos excelentes resultados obtidos pelo Banco de Ossos, em boa parte viabilizados pela ABTME. Em outras palavras, a parceria, a despeito da informalidade, estava cumprindo com as finalidades pretendidas.
84. Não há registro nos autos de que os dirigentes do Hospital de Clínicas tenham se deparado com notícias de irregularidades na operação da unidade pela Associação, e o fato de as atividades estarem sob a direção técnica de Paulo Gilberto Cimbalista de Alencar, que gozava de grande prestígio perante a comunidade acadêmica e científica, era mais um aspecto a contribuir para a percepção da regularidade de todo o processo, a reclamar a adoção de medidas adicionais às providências tomadas com vistas à regularização da parceria sob a perspectiva jurídica, relatadas às peças 68 (pp. 123-126) e 70 (pp. 59-60, 64-65, 68) .
85. Todo esse contexto certamente constitui atenuante à conduta omissiva dos ex-Diretores-Gerais do HC-UFPR, que, a nosso ver, merece ser levado em conta para, excepcionalmente, afastar a aplicação de sanção aos responsáveis no âmbito deste processo.
VIII
86. Em face de todo o exposto, esta representante do Ministério Público de Contas manifesta-se em linha divergente ao encaminhamento proposto pela Unidade Técnica, no sentido de:
i) acolher as razões de justificativa apresentadas por Flávio Daniel Saavedra Tomasich, e rejeitar parcialmente as apresentadas por Giovanni Loddo e Heda Maria Barska dos Santos Amarante, quanto à omissão no dever de fiscalizar a gestão do Banco de Ossos pela ABTME;
ii) acolher as razões de justificativa apresentadas por Paulo Gilberto Cimbalista de Alencar e Gerson de Sá Tavares Filho, quanto à rastreabilidade dos tecidos captados e distribuídos pela ABTME, e deste último, quanto à escrituração de receitas auferidas pela Associação;
iii) acatar parcialmente as alegações de defesa apresentadas pela ABTME, por Gerson de Sá Tavares Filho, Giovanni Loddo e Paulo Gilberto Cimbalista de Alencar e pela empresa Alencar Médica S/S Ltda., quanto à não comprovação das despesas incorridas na captação, processamento, armazenamento e distribuição dos tecidos musculoesqueléticos doados ao Banco de Ossos do HC-UFPR, afastando os débitos a eles atribuídos;
iv) julgar regulares com ressalva as contas da ABTME e de Giovanni Loddo e Gerson de Sá Tavares Filho;
v) determinar ao Hospital de Clínicas da Universidade Federal do Paraná que adote as providências cabíveis no sentido de apurar eventuais infrações funcionais praticadas por servidores públicos com atribuições funcionais no Banco de Ossos e integrantes da ABTME, instaurando o devido processo de tomada de contas especial caso reste evidenciada a ocorrência de prejuízos disso decorrentes."
	É o Relatório.

8.1. Adriana da Costa Ricardo Schier (27589/OAB-PR) e outros, representando Heda Maria Barska dos Santos Amarante;  
8.2. Camila Gbur Haluch (38318/OAB-PR) e outros, representando Associação Banco de Tecidos Músculo-esquelético de Curitiba;
8.3. Eduardo Szazi (37598/OAB-PR) e outros, representando Gerson de Sá Tavares Filho;  
8.4. André Leonardo Meerholz (56113/OAB-PR), representando Alencar Médica Sociedade Simples Ltda e Paulo Gilberto Cimbalista de Alencar;  
8.5. Guilherme Lopes Mair (32261/OAB-DF), representando Giovanni Loddo.

Procuradora-Geral Cristina Machado da Costa e Silva.

TOMADA DE CONTAS ESPECIAL. INDÍCIOS DE IRREGULARIDADES NA GESTÃO DO BANCO DE TECIDOS MUSCULOESQUELÉTICOS (BANCO DE OSSOS) DO HOSPITAL DAS CLÍNICAS DA UNIVERSIDADE FEDERAL DO PARANÁ. CITAÇÕES. AUDIÊNCIAS. INSUFICIÊNCIA DE ELEMENTOS NOS AUTOS APTOS A COMPROVAR, DE MANEIRA INEQUÍVOCA, A OCORRÊNCIA DE PREJUÍZO AOS COFRES FEDERAIS. OCORRÊNCIA DE IRREGULARIDADES NA GESTÃO, ATENUADA PELA CONSECUÇÃO DOS OBJETIVOS DO BANCO DE OSSOS. CONTAS REGULARES COM RESSALVA. CIÊNCIA.

TOMADA DE CONTAS ESPECIAL (TCE)

Secretaria de Controle Externo de Tomada de Contas Especial (SecexTCE).

Trata-se de tomada de contas especial instaurada em cumprimento ao Acórdão 1532/2016-TCU-Plenário, por meio do qual foi julgado o mérito de Relatório de Auditoria realizada no Hospital de Clínicas da Universidade Federal do Paraná (HC-UFPR) a fim de apurar indícios de irregularidades identificadas na gestão do Banco de Tecidos Musculoesqueléticos (BTME ou Banco de Ossos) pela Organização da Sociedade Civil de Interesse Público (Oscip) denominada Associação Banco de Tecidos Músculo-Esquelético (sic) de Curitiba (ABTME) .
Durante a auditoria realizada por esta Corte (TC Processo 003.202/2013-5) , foram identificadas irregularidades na gestão do Banco de Ossos, as quais ensejaram a instauração desta tomada de contas especial, bem como a citação e a realização de audiências dos responsáveis, sintetizadas no quadro a seguir:
	Citação / Audiência
	Irregularidade
	Débito aproximado (valores originais) 
	Responsáveis

	Citação
	Não comprovação dos custos de captação, processamento e disponibilização dos tecidos, das demais despesas efetuadas, bem como da aplicação dos excedentes operacionais em proveito do próprio banco, com os recursos arrecadados pela ABTME em nome do Banco de Tecidos Musculoesqueléticos (BTME) do HC-UFPR.
	R$ 13 milhões
	ABTME;
Gerson de Sá Tavares Filho, presidente da ABTME;
Giovanni Loddo, diretor-geral do HC-UFPR de 14/1/2002 a 1/2/2009.

	Citação
	Pagamentos realizados pela ABTME ao médico do quadro do HC-UFPR, Paulo Gilberto Cimbalista de Alencar.
	R$ 1,125 milhão
	ABTME;
Gerson de Sá Tavares Filho, presidente da ABTME;
Giovanni Loddo, diretor-geral do HC-UFPR de 14/1/2002 a 1/2/2009;
Paulo Gilberto Cimbalista de Alencar, servidor médico do HC-UFPR, responsável técnico pelo BTME e sócio cotista da empresa Alencar Médica Sociedade Simples Ltda.;
Alencar Médica Sociedade Simples Ltda.

	Citação
	Pagamentos realizados pela ABTME à Alencar Médica Sociedade Simples Ltda., empresa da qual o servidor médico do quadro do HC-UFPR, Paulo Gilberto Cimbalista de Alencar, é sócio cotista (99% do capital social) .
		
	Audiência
	Indevida escrituração das receitas auferidas pela ABTME com o fornecimento de tecidos musculoesqueléticos como "doações recebidas", na rubrica 4.1.1.01.001 - Doações Recebidas, em desacordo com os Princípios Fundamentais de Contabilidade (PFC) e as Normas Brasileiras de Contabilidade (NBC) T2.1, itens 2.1.2, alínea "e" e 2.1.2.1, e NBC T11, item 11.1.4.
	n/a
	Gerson de Sá Tavares Filho, presidente da ABTME.

	Audiência
	Ausência da comprovação da rastreabilidade dos tecidos captados e distribuídos pela ABTME, conforme dispõem as Normas para Autorização de Funcionamento e Cadastramento de Banco de Tecidos Musculoesqueléticos pelo SUS (Portaria GM/MS 1.686, de 20 de setembro de 2002) , o Regulamento Técnico do Sistema Nacional de Transplante (Portaria GM/MS 2.600, de 21 de outubro de 2009) e a Resolução da Diretoria Colegiada da Anvisa 220, de 27 de dezembro de 2006.
	n/a
	Giovanni Loddo, diretor-geral do HC-UFPR de 14/1/2002 a 1/2/2009;
Heda Maria Barska dos Santos Amarante, diretora-geral do HC-UFPR de 2/2/2009 a 9/6/2013;
Flávio Daniel Saavedra Tomasich, diretor-geral do HC-UFPR a partir de 10/6/2013;
Paulo Gilberto Cimbalista de Alencar, servidor médico do HC-UFPR, responsável técnico pelo BTME;
Gerson de Sá Tavares Filho, presidente da ABTME.

	Audiência
	Omissão no dever de fiscalizar a gestão do banco de tecidos da HC-UFPR pela ABMTE.
	n/a
	Giovanni Loddo, diretor-geral do HC-UFPR de 14/1/2002 a 1/2/2009;
Heda Maria Barska dos Santos Amarante, diretora-geral do HC-UFPR de 2/2/2009 a 9/6/2013;
Flávio Daniel Saavedra Tomasich, diretor-geral do HC-UFPR a partir de 10/6/2013.

Nesta oportunidade, analisam-se as alegações de defesa e as razões de justificativa apresentadas.
No que diz respeito às citações, a então Secex-PR considerou que não foram apresentados elementos probatórios aptos a comprovar as despesas realizadas pela ABTME, motivo pelo qual propõe julgar irregulares as contas das pessoas físicas, imputar-lhes débito, solidariamente com a ABTME e a empresa Alencar Médica, e aplicar-lhes a multa prevista no art. 57 da Lei 8.443/1992.
Quanto às audiências, a unidade instrutora considerou elididas as irregularidades referentes à escrituração indevida de receitas e à ausência de rastreabilidade de tecidos.
A omissão no dever de fiscalizar a gestão do Banco de Ossos, contudo, não teria restado esclarecida. Considerando que deveriam ser acolhidas apenas as razões de justificativa de Flávio Tomasich, cuja posse como diretor-geral do HC-UFPR ocorreu após a suspensão das atividades do BTME, a Secex-PR propôs aplicar aos demais responsáveis a multa prevista no art. 58, inciso II, da Lei 8.443/1992.
O Ministério Público junto ao TCU (MPTCU) , em seu parecer, dissentiu das condenações propostas pela unidade instrutora. Para o parquet, "ante o indubitável fornecimento de tecidos aos hospitais do sistema público e a clientes particulares, entendemos que não resta devidamente evidenciado nos autos que a atuação da ABTME à frente das atividades do BTME tenha efetivamente ocasionado dano aos cofres do HC-UFPR", o que, além de descaracterizar o débito, constituiria atenuante à conduta omissiva quanto ao dever de fiscalizar a gestão do BTME.
Assim, propõe julgar regulares com ressalva as contas da ABTME, de Giovanni Loddo e Gerson de Sá Tavares Filho, acolher parcialmente as alegações de defesa e as razões de justificativa apresentadas pelos responsáveis, e determinar ao HC-UFPR que "adote providências no sentido de apurar eventuais infrações funcionais no Banco de Ossos e integrantes da ABTME, instaurando o devido processo de tomada de contas especial caso reste evidenciada a ocorrência de prejuízos disso decorrentes".
De pronto, registro minha concordância, em essência, com o posicionamento do MPTCU, cujos fundamentos incorporo às minhas razões de decidir, no que não contradisser este voto, sem prejuízo de tecer os seguintes comentários.
II
Antes de iniciar a análise das citações e audiências, farei algumas considerações acerca do alcance da jurisdição desta Corte sobre a gestão do Banco de Ossos pela ABTME.
Para tanto, é necessário identificar a origem dos recursos que custearam o funcionamento do Banco de Ossos, bem como a natureza das receitas auferidas pela ABTME.
Em apertadíssima síntese, a criação do Banco de Ossos, em novembro de 1998, decorreu de iniciativa acadêmica, e os recursos financeiros que a viabilizaram provieram de doações angariadas junto à sociedade em nome do HC-UFPR. O Hospital, por sua vez, era detentor de autorização nominal e intransferível, concedida pelo Ministério da Saúde, para o funcionamento do banco de tecidos.
A partir de 2007, o Banco de Ossos passou a ser gerido pela ABTME por meio de uma parceria informal.
As atividades finalísticas do Banco de Ossos eram realizadas em área pertencente ao HC-UFPR, mas os funcionários do Banco eram vinculados diretamente à ABTME, à exceção de Paulo Gilberto Cimbalista de Alencar, responsável técnico pelo Banco e servidor médico do HC-UFPR.
Os equipamentos e mobiliários utilizados pelo Banco de Ossos eram, em parte, propriedade do HC-UFPR e, em parte, propriedade da ABTME. Posteriormente, os equipamentos pertencentes à ABTME que eram utilizados pelo Banco de Ossos foram doados ao HC-UFPR, ingressando em seu patrimônio.
Apesar da informalidade do acordo para gestão do Banco, as receitas advindas do ressarcimento pelo fornecimento de tecidos e as despesas incorridas nas atividades do Banco de Ossos eram contabilizadas pela ABTME, e não pelo HC-UFPR.
O Banco de Ossos fornecia tecidos ao HC-UFPR, a outros hospitais da rede pública e, também, a hospitais particulares e convênios médicos e odontológicos.
O fornecimento de tecidos aos hospitais vinculados ao Sistema Único de Saúde (SUS) era realizado mediante a emissão de autorizações de internação hospitalar (AIH) e, posteriormente, os procedimentos eram ressarcidos pelo SUS.
Quando o procedimento era realizado pelo HC-UFPR, o ressarcimento realizado pelo SUS não era posteriormente repassado à ABTME. Ou seja, o HC-UFPR era atendido pelo Banco de Ossos sem que a ABTME recebesse contrapartida financeira por parte do hospital.
Nos casos em que os tecidos eram fornecidos a outros hospitais públicos, os hospitais executores recebiam os ressarcimentos realizados pelo SUS e repassavam esses valores à ABTME, mediante a emissão de notas fiscais.
Por sua vez, o fornecimento de tecidos a entes privados era realizado mediante pagamento à ABTME e emissão de notas fiscais de serviços.
A seguir, farei comentários acerca dos custos incorridos para a operacionalização do Banco de Ossos, bem como sobre as receitas auferidas pelo ABTME.
II.1
Embora seja evidente a confusão patrimonial, contábil e operacional que permeou a gestão do Banco de Ossos, é possível identificar que parte dos insumos que viabilizavam o funcionamento do Banco era incontestavelmente pública e federal, proveniente do HC-UFPR: a infraestrutura física e a supervisão técnica por Paulo Gilberto Cimbalista de Alencar.
Diante do fato de que a ABTME dependia, em parte, de recursos federais para a realização de suas atividades, é inegável a jurisdição do TCU sobre sua atuação, nos termos do art. 5º, inciso I, da Lei 8.443/1992.
Além disso, o acordo informal estabelecido entre o HC-UFPR e a ABTME - uma Oscip - possuía contornos de um termo de parceria.
A Lei 9.790/1999, que rege esse tipo de ajuste, prevê o controle do TCU na utilização de recursos ou bens de origem pública pela organização parceira, bem como a possibilidade de responsabilização solidária dos responsáveis pela fiscalização do termo de parceria, em caso de irregularidade ou ilegalidade.
Ressalvo, contudo, que os equipamentos e bens em uso pelo Banco, embora incorporados ao patrimônio do HC-UFPR, advieram das doações angariadas junto à sociedade ou realizadas pela ABTME. Ou seja, esses bens não foram adquiridos com recursos do orçamento do hospital, e, portanto, não possuem origem pública.
Daí conclui-se que os custos incorridos na operação do Banco de Ossos foram arcados, em parte, com recursos federais e, em parte, com recursos extraorçamentários. Mas não há, nestes autos, informações acerca dos montantes correspondentes a cada uma dessas parcelas.
É fato que, para cada procedimento realizado, os custos incorridos pelo HC-UFPR deveriam ter sido ressarcidos quando do recebimento, pela ABTME, dos valores pagos pelos beneficiários (públicos ou privados) . A ocorrência desse ressarcimento, contudo, não foi objeto de análise ou questionamento nestes autos.
II.2
Passando a tratar das receitas auferidas pela ABTME, verifica-se que possuem duas origens: i) pagamentos realizados por entes privados pelo serviço de fornecimento de tecidos; e ii) recursos oriundos do SUS que foram repassados pelos hospitais públicos beneficiários.
Quanto às receitas advindas dos pagamentos realizados por entes privados à ABTME, considero que, na hipótese de esses pagamentos não terem sido suficientes para cobrir os gastos incorridos com a captação, o processamento e a disponibilização dos tecidos, caberia questionamento por parte desta Corte. Isso porque os custos de realização dos procedimentos foram arcados, em parte, com recursos federais e, portanto, eventual pagamento a menor, ainda que realizado com recursos privados, poderia causar dano ao erário.
Ocorre que, como já mencionei anteriormente neste voto, os elementos constantes nestes autos não são suficientes para que se possa calcular o valor dos custos de operação do Banco de Ossos, nem o montante de recursos federais que foram empregados para tanto.
Ademais, adotando-se a tabela de ressarcimento do SUS como referencial de custos, os indícios constantes no processo fazem crer que os valores pagos por particulares tenham sido muito superiores às despesas incorridas pela ABTME com a manutenção do Banco de Ossos (peça 40, p. 17-19) .
Ainda que tenha ocorrido cobrança excessiva pelos serviços prestados pela ABTME a esses entes, como defendido pela equipe de auditoria, não cabe a esta Corte a apuração desse fato, pois dele não decorreu lesão a cofre público, muito menos federal.
Ressalto que, no âmbito do Acórdão 1532/2016-TCU-Plenário, já foi encaminhada cópia integral do TC 003.2020/2013-5 "ao Ministério da Justiça e ao Ministério Público Federal no Estado do Paraná, para (...) que sirvam de subsídios para investigação de indícios da prática de crime de comercialização de tecidos humanos pela ABTME."
Resta esclarecer a questão dos repasses dos ressarcimentos realizados pelo SUS a outros hospitais da rede pública.
Em seu parecer, o MPTCU faz alusão ao Acórdão 1094/2016-TCU-Plenário, no âmbito do qual se teria considerado que "nas transferências de recursos do SUS para ressarcimento de despesas já efetivadas com a prestação de serviços de saúde, compete ao TCU examinar a efetiva realização dos serviços informados e a pertinência dos valores, não lhe cabendo a fiscalização da posterior aplicação dos recursos oriundos do ressarcimento".
Diante desse precedente, o parquet consignou que "o fato de a ABTME ter recebido como pagamento valores provenientes de reembolsos do SUS, por si só, não tem o condão de conferir caráter público a essas receitas".
Verifico que o precedente mencionado não se amolda perfeitamente a este caso, motivo pelo qual considero necessário aprofundar a análise empreendida pelo MPTCU.
O Acórdão 1094/2016-TCU-Plenário aplica o entendimento firmado por meio do Acórdão 38/2005-TCU-Plenário, qual seja:
"9.2.1. na hipótese de transferência de recursos pelo Ministério da Saúde para ressarcimento de despesas já efetivadas pelas unidades prestadoras de serviços de saúde nas áreas de atendimento ambulatorial e internação hospitalar, compete ao TCU averiguar a efetiva realização dos serviços de saúde informados e a pertinência dos valores;
9.2.2. a fiscalização da aplicação posterior daqueles recursos oriundos do ressarcimento é de competência dos órgãos de controle locais em vista das disposições do art. 77, § 3º, do Ato das Disposições Constitucionais Transitórias, art. 16, XIX, e 36, §2º, da Lei 8.080/90 e art. 6º da Lei 8.689/93;"
O caso que deu origem a essa deliberação, por sua vez, dizia respeito à retenção, por parte de uma secretaria de saúde estadual, de recursos federais do SUS repassados ao ente federativo a título de reembolso de serviços previamente prestados e comprovados, para custear despesas administrativas.
Ou seja, o ente responsável pela realização do procedimento abrangido pela política pública do SUS já havia despendido recursos próprios para viabilizar sua execução. O reembolso do SUS serviria, assim, para recompor os cofres daquele mesmo ente.
No âmbito destes autos, as despesas incorridas para viabilizar o procedimento eram arcadas pela ABTME e pelo HC-UFPR, mas o repasse realizado pelo SUS beneficiava, originalmente, os hospitais beneficiários, que não haviam realizado despesa alguma até então. Posteriormente, os recursos repassados pelo SUS aos hospitais beneficiários eram transferidos à ABTME, para ressarcir os custos de captação, processamento e disponibilização dos tecidos.
Assim, aplicando-se a lógica que resultou no entendimento firmado pelo Acórdão 38/2005-TCU-Plenário, não há dúvidas de que caberia ao TCU "averiguar a efetiva realização dos serviços de saúde informados e a pertinência dos valores".
Acerca desse ponto, não há, nos autos, indícios de que o SUS tenha realizado reembolsos por procedimentos que não tenham sido efetivados.
Quanto à fiscalização da aplicação posterior dos recursos oriundos do ressarcimento, entendo que também se insere na competência desta Corte, já que sua destinação real era o ressarcimento dos custos de operação do Banco de Ossos e parte desses custos foi bancada com recursos federais.
Além do TCU, também eram responsáveis por fiscalizar a aplicação desses recursos a própria ABTME e o HC-UFPR, na condição de detentor da autorização nominal e intransferível, concedida pelo Ministério da Saúde, para operar o Banco de Ossos. 
Assim, caberia à ABTME e ao HC-UFPR, em ação coordenada e transparente, garantir que os recursos federais empregados na manutenção do funcionamento do Banco de Ossos fossem ressarcidos quando do recebimento, pela ABTME, dos reembolsos do SUS repassados pelos hospitais públicos beneficiários.
Apesar disso, não há indícios de que se tenha apurado o montante de recursos federais que teria sido empregado pelo HC-UFPR para o funcionamento do Banco de Ossos, nem que tenha sido realizada qualquer análise crítica quanto à adequabilidade dos custos totais incorridos com a captação, o processamento e a disponibilização de tecidos.
III
Feitas essas considerações, passo a tratar das citações pela "não comprovação dos custos de captação, processamento e disponibilização dos tecidos e demais despesas, bem como da aplicação dos excedentes operacionais em proveito do próprio Banco de Ossos".
Após o aprofundamento das análises empreendidas nestes autos, percebo que a imputação de débito se deu com base na premissa equivocada de que, diante da ausência de documentos probatórios dos custos de manutenção do Banco, toda a receita auferida pela ABTME no período em que o geriu constituiria, automaticamente, prejuízo ao erário.
Considerando que esta tomada de contas especial teve origem em uma fiscalização, e não em uma prestação de contas, era papel do TCU coletar evidências que caracterizassem a ocorrência do aludido débito. A ausência de elementos comprobatórios das despesas contabilizadas pela ABTME, embora possa configurar irregularidade que enseje a aplicação de multa por parte desta Corte, não é suficiente para que todas as receitas da Associação sejam impugnadas.
É bem verdade que os documentos necessários à comprovação dos custos operacionais do Banco de Ossos foram mantidos de forma inapropriada, resultando, em parte, em sua deterioração (peça 40, p. 15) . Em acréscimo, houve resistência da Associação em apresentar documentos a esta Corte, sob o equivocado pretexto de que a jurisdição do TCU não a alcançaria.
Ocorre que, por ocasião da auditoria, a obstrução aos trabalhos da equipe não foi apurada em conformidade com o rito próprio descrito no art. 245, § 1º, do Regimento Interno do TCU. Assim, ao proferir o voto que fundamentou o Acórdão 1532/2016-TCU-Plenário, considerei inoportuno determinar o retorno dos autos à unidade instrutora para cumprir as etapas necessárias à apuração da irregularidade, e, consequentemente, inadequada a realização de audiência em decorrência desse fato.
Ainda que houvesse sido realizada essa apuração, ela conduziria à aplicação de multa aos responsáveis, e não à imputação de débito.
Das análises empreendidas no capítulo II deste voto, depreende-se que a caracterização do prejuízo ao erário federal nestes autos dependeria da comprovação de que os custos incorridos pelo HC-UFPR para viabilizar o funcionamento do Banco de Ossos não teriam sido devidamente ressarcidos pela ABTME ao HC-UFPR, ou de que o SUS houvesse reembolsado procedimento não efetivamente realizado. 
Quanto ao ressarcimento dos gastos realizados pelo HC-UFPR, pondero que, além de não haver elementos nos autos que viabilizem esse cálculo, não houve transferência à ABTME do reembolso repassado pelo SUS em razão dos procedimentos realizados no próprio HC-UFPR.
Assim, a apuração de eventual débito dependeria, também, de um encontro de contas entre os custos incorridos pelo HC-UFPR com a manutenção do Banco de Ossos e os reembolsos recebidos do SUS pelos procedimentos realizados no próprio hospital, mas arcados, em parte, com recursos da ABTME, sem contrapartida.
Tampouco se pode falar em débito decorrente de ressarcimento por procedimento não realizado, por ausência de qualquer indício nesse sentido.
Acerca do destino conferido pela ABTME aos seus excedentes operacionais - resultante de ganhos de eficiência -, corroboro o raciocínio desenvolvido pelo MPTCU no sentido de que, diante da não confirmação da ocorrência de fraude contábil, da ausência de disposição legal quanto à periodicidade em que esses excedentes devessem ser aplicados em finalidades institucionais e do fato de que, em 2012, os bens, até então em uso pelo Banco de Ossos, foram doados ao HC-UFPR pela ABTME, não há fundamento legal para condenação em débito.
Portanto, diante de todo o cenário descrito neste voto, da confusão patrimonial, financeira e operacional que permeou a gestão do Banco de Ossos, do longo transcurso de tempo desde a ocorrência das irregularidades (que datam de 2007 a 2013) , e da avançada etapa em que o processo se encontra, reputo que seria baixa a probabilidade de sucesso de se envidarem esforços para a obtenção dos elementos probatórios necessários à eventual imputação de débito nesta oportunidade.
Ressalto que a impossibilidade de se verificar a existência de prejuízo ao erário não elide a irregularidade ora apurada.
Não se pode desconsiderar que os recursos que o Banco obtinha decorriam da sua ligação com o Hospital universitário, situação materializada pela autorização dada a este último (e não ao Banco ou à Associação) para a realização das atividades em questão. Essa situação atraía aos gestores o ônus de maior dever de cuidado com os bens e recursos por eles geridos.
Entretanto, levando em consideração as ponderações do Ministério Público e de meus pares durante a sessão de julgamento destes autos, entendo ser suficiente o registro de ressalva nas contas dos responsáveis, dispensando-se a aplicação de multa.
IV
Passo a tratar dos pagamentos realizados pela ABTME ao médico do quadro do HC-UFPR, Paulo Gilberto Cimbalista de Alencar, e à sua empresa, Alencar Médica Sociedade Simples Ltda.
Revisitando o Relatório de Auditoria (peça 40, p. 22-24) , verifico que o achado que resultou na citação questionou a moralidade de se admitir que o diretor médico do banco de tecidos do HC-UFPR, responsável pela qualidade dos tecidos humanos que seriam distribuídos, fosse remunerado pela ABTME pela execução de atividades que seriam de sua competência no HC-UFPR.
A unidade instrutora propõe a rejeição das alegações de defesa da ABTME, de Gerson de Sá Tavares filho, de Giovanni Loddo, de Paulo Gilberto Cimbalista de Alencar e da empresa Alencar Médica Sociedade Simples Ltda. e a imputação solidária de débito, essencialmente, com fundamento na inexistência de documentos que comprovem a prestação dos serviços supostamente realizados por Paulo Cimbalista e pela Alencar Médica.
Seguindo a mesma linha adotada no capítulo anterior deste voto, reputo ser equivocada a premissa adotada pela unidade instrutora de que a ausência de documentos probatórios implicaria, automaticamente, a ocorrência de prejuízo ao erário.
Considerando que não há, nos autos, qualquer indício que esses pagamentos teriam sido realizados sem a contraprestação dos serviços, e que os recursos utilizados pela ABTME para efetuá-los eram, em parte, públicos e, em parte privados, entendo não estar devidamente caracterizada nestes autos a ocorrência de dano ao erário decorrente dessa suposta irregularidade. 
Em seu parecer, o Ministério Público junto ao TCU ponderou que as informações constantes nos autos não permitem estabelecer, com clareza, qual seria o limite entre os serviços prestados por Paulo Gilberto Cimbalista de Alencar à ABTME mediante pagamento e as suas atribuições enquanto médico do HC-UFPR e responsável técnico pelo Banco de Ossos perante o Ministério da Saúde.
Admitindo a possibilidade de ter havido conflito de interesses em sua atuação, mas chamando atenção ao fato de que o responsável não foi instado a se manifestar quanto a essa possível irregularidade e que sua caracterização, nestes autos, demandaria maior suporte probatório, o MPTCU propõe que o HC-UFPR adote medidas para verificar se houve infração funcional na atuação de Paulo Cimbalista como servidor do hospital, instaurando processo de tomada de contas especial, se for o caso.
Concordo com as preocupações do MPTCU. Mas, não afasto a possibilidade de ter ocorrido a prescrição administrativa, no caso. Portanto, julgo suficiente dar ciência ao Hospital a fim de que possa verificar eventuais medidas de ordem disciplinar ainda cabíveis, ou mesmo, caso seja constatado prejuízo, as de reparação de danos.
Assim, devem ser acolhidas as alegações de defesa apresentadas pela ABTME, por Gerson de Sá Tavares filho, por Giovanni Loddo, por Paulo Gilberto Cimbalista de Alencar e pela empresa Alencar Médica Sociedade Simples Ltda. em razão dos pagamentos realizados pela ABTME ao médico do quadro do HC-UFPR, Paulo Gilberto Cimbalista de Alencar, e à sua empresa, Alencar Médica Sociedade Simples Ltda..
Ressalto que as contas de Paulo Gilberto Cimbalista de Alencar devem ser julgadas regulares com ressalva, em razão do possível conflito de interesses mencionado.
Entretanto, considerando que sua empresa foi contratada pela Oscip para prestar serviço, não cabe o julgamento de suas contas, pois não atuou como gestora de recursos públicos. Assim, deve-se exclui-la da relação processual.
V
Passando à análise das audiências, registro, de pronto, que, quanto à escrituração das receitas e à rastreabilidade dos tecidos, endosso os posicionamentos uniformes da Secex-PR e do MPTCU pelo acolhimento das razões de justificativa apresentadas, motivo pelo qual incorporo tais análises às minhas razões de decidir, dispensando comentários adicionais.
Quanto à omissão no dever de fiscalizar a gestão do banco de tecidos, tanto a unidade instrutora quanto o MPTCU concluem que as razões de justificativa apresentadas não elidem a irregularidade.
A responsabilidade de Flávio Daniel Saavedra Tomasich, entretanto, foi considerada indevida, pois sua posse como diretor-geral do HC-UFPR se deu após a suspensão e o encerramento das atividades do Banco de Ossos.
Assim, a Secex-PR propõe que seja aplicada a Giovanni Loddo e a Heda Maria Barska dos Santos Amarante a multa prevista no art. 58, incisos I e II, da Lei 8.443/1992.
O MPTCU, por sua vez, deixa de propor a aplicação de multa por considerar que a parceria entre o HC-UFPR e a ABTME, ainda que informal, teria cumprido as finalidades pretendidas, o que constituiria atenuante à conduta omissiva dos ex-diretores gerais do hospital.
Incorporo às minhas razões de decidir as análises convergentes da unidade instrutora e do Ministério Público de Contas.
Comento, contudo, que a ausência de formalização e de supervisão da gestão do Banco de Ossos pela ABTME tornou inviável o pleno exercício do controle. Assim, não se pode afirmar, com convicção, que o banco de tecidos alcançou seus objetivos de forma satisfatória, pois a falta de transparência e a confusão patrimonial, financeira e operacional que regeu a sua gestão contribuiu sobremaneira para que vários questionamentos realizados no âmbito do TC Processo 003.202/2013-5 permanecessem sem resposta.
Apesar disso, levando em consideração as ponderações do Ministério Público e de meus pares durante a sessão de julgamento destes autos, entendo ser suficiente o registro de ressalva nas contas dos responsáveis, sem qualquer apenação.
	Ante o exposto, voto por que este Tribunal adote a minuta de acórdão que submeto à deliberação deste Colegiado. 
TCU, Sala das Sessões Ministro Luciano Brandão Alves de Souza, em 2 de setembro de 2020.
Ministro BRUNO DANTAS 
Relator